ACORDAO-COMPLETO-2372113

ACÓRDÃO 2312/2019 ATA 38/2019 - PLENÁRIO

VISTOS, relatados e discutidos estes autos, que tratam da auditoria realizada na Secretaria de Educação do Estado de Rondônia, no âmbito da Fiscalização de Orientação Centralizada-FOC, com o propósito de verificar a gestão dos recursos do Fundo Nacional de Desenvolvimento da Educação-FNDE destinados ao Programa Nacional de Alimentação Escolar-PNAE;
ACORDAM os Ministros do Tribunal de Contas da União, reunidos em Sessão do Plenário, ante as razões expostas pelo relator:
9.1. acolher as razões de justificativas apresentadas por Aparecida de Fatima Gavioli Soares Pereira e Florisvaldo Alves da Silva;
9.2. determinar à Secretaria de Estado da Educação de Rondônia (Seduc/RO) , com fundamento no art. 250, inciso II, do Regimento Interno do TCU, que adote de medidas corretivas para as seguintes irregularidades: 
9.2.1. ausência de diagnóstico e acompanhamento do estado nutricional dos estudantes, do acompanhamento e avaliação dos cardápios selecionados pelas escolas, da aquisição dos gêneros alimentícios, do preparo e da distribuição das refeições nas unidades escolares da rede estadual de ensino, pelas nutricionistas responsáveis pelo programa, em afronta ao disposto no art. 11, da Lei 11.947/2009, c/c o art. 12, incisos I e II, da Resolução FNDE 26/2013, c/c art. 3º, da Resolução CFN 465/2010;
9.2.2. insuficiência de nutricionistas atuando na execução do Pnae na rede estadual de educação, inviabilizando o cumprimento de suas diversas atribuições previstas na Lei 11.947/2009, Resolução FNDE 26/2013 e Resolução CFN 465/2010, em desacordo com o art. 12, §2º, da mencionada Resolução;
9.2.3. inexistência de instrumento contratual entre as unidades executoras e o licitante vencedor, identificado nos processos de prestação de contas, relativos aos exercícios 2016 e 2017 das referidas unidades, o que afronta o disposto no art. 62 da Lei 8666/1993, c/c o Anexo VI, da Instrução Normativa 2/Pale/COAF/Seduc/2014;
9.2.4. utilização de parâmetro inadequado para conhecimento da produção agrícola do estado, restrito apenas ao caráter de precificação, o que não pode ser considerado mapeamento agrícola, nos moldes definidos pelo Manual da Agricultura Familiar elaborado pelo FNDE;
9.2.5. ausência de justificativa para a não aplicação do percentual mínimo de 30% dos recursos financeiros repassados pelo FNDE, no âmbito do Pnae, na aquisição de gêneros alimentícios diretamente da agricultura familiar e do empreendedor familiar rural ou de suas organizações, identificada na prestação de contas Seduc/2016/Pnae, o que afronta o disposto no art. 24, § 2º, da Resolução FNDE 26/2013;
9.2.6. ausência de instrumento contratual entre a entidade executora (escola organizadora da chamada) e o agricultor familiar ou cooperativa que teve o projeto de venda selecionado, o que afronta o disposto o art. 31, da Resolução FNDE 26/2013;
9.2.7. ausência de planejamento das aquisições com recursos do Pnae pelas unidades executoras, resultando no fracionamento de despesas, o que afronta o disposto no art. 20 da Resolução FNDE 26/2013 c/c o art. 23, inciso II, alínea “a”, da Lei 8.666/1993;
9.2.8. ausência de pesquisa de preços prévia aos certames pelas unidades executoras, inviabilizando a comparação dos preços apresentados com os praticados no mercado local, o que afronta o disposto no art. 20, da Resolução FNDE 26/2013 e no art. 15, inciso I, da Instrução Normativa 2/2017/Pale/Coafi/Seduc;
9.2.9. adoção de parâmetro inadequado (propostas de preço apresentadas pelos próprios fornecedores) como pesquisa de preços que baliza a licitação dos gêneros alimentícios, o que afronta o disposto no art. 43, inciso IV, da Lei 8.666/1993;
9.2.10. publicidade dos convites restrita apenas às empresas credenciadas, sem a ampla divulgação do instrumento convocatório em local apropriado, identificada nos processos de aquisição dos gêneros alimentícios, o que afronta o disposto no art. 22, § 3º, da Lei 8.666/1993;
9.2.11. prazo inadequado entre a divulgação do aviso do edital e a abertura do certame (apenas 24 horas) , identificado no art. 20, §1º, da Instrução Normativa 2/2014-Pale/Coafi/GAB/Seduc, o que afronta o disposto no art. 21, § 2º, inciso IV, da Lei 8.666/1993; 
9.2.12. ausência de controle, ou controle deficiente, do estoque dos gêneros alimentícios da alimentação escolar recebidos e armazenados nas escolas estaduais, o que afronta o disposto no art. 8º, § 1º, inciso III, da Resolução FNDE 26/2013;
9.2.13. ausência de utilização das fichas técnicas de preparação dos alimentos pelos responsáveis pela preparação, nas escolas visitadas pela equipe de auditoria, o que afronta o disposto no art. 14, § 7º, da Resolução FNDE 26/2013 c/c art. 3º, inciso V, da Resolução CFN 465/2010;
9.2.14. ausência de separação de amostras de refeições preparadas armazenadas sob refrigeração por até 72 horas pelos responsáveis pela preparação dos alimentos nas escolas estaduais visitadas na auditoria, o que afronta as orientações contidas no “Manual de Ferramentas para as Boas Práticas na Alimentação Escolar”;
9.2.15. ausência de divulgação das atividades do Conselho de Alimentação Escolar por meio de comunicação por via oficial, o que afronta o disposto no art. 36, inciso IV, da Resolução FNDE 26/2013; 
9.2.16. ausência de instalações e equipamentos adequados para o exercício das atividades do Conselho de Alimentação Escolar do Estado de Rondônia (Caero) , o que afronta o disposto no art. 36, da Resolução CD/FNDE 26/2013 e o art. 6º, inciso I, do Regimento do Caero;
9.2.17. ausência de realização de cursos de capacitação dos envolvidos na execução do Pnae e no controle social, o que afronta o disposto no art. 17, inciso IV, da Lei 11.947/2009 c/c parágrafo único, do art. 60, da Resolução FNDE 26/2013;
9.2.18. pagamento de taxas bancárias, Imposto de Renda (IR) e Imposto sobre Operações Financeiras (IOF) nos recursos do Pnae, o que afronta o disposto art. 5º, § 2º, da Lei 11.947/2009 e art. 38, inciso IX, da Resolução FNDE 26/2013;
9.2.19. pagamento de credores por meio de cheque nominal, identificado nos processos de prestação de contas das escolas, relativos aos exercícios 2016 e 2017, o que afronta o disposto no art. 2º, §1º, do Decreto 7.507/2011, art. 4º, da Resolução FNDE 44/2011 e art. 38, inciso XVII, da Resolução FNDE 26/2013;
9.3. recomendar à Secretaria de Estado da Educação de Rondônia (Seduc/RO) , com fundamento no art. 250, III, do Regimento Interno do TCU, que avalie a conveniência e a oportunidade de adotar os seguintes procedimentos: 
9.3.1. realização de ampla pesquisa de mercado para subsidiar a compra de gêneros alimentícios custeados com recursos do Pnae, conforme disposto no art. 20 da Resolução FNDE 26/2013 e art. 43, inciso IV, da Lei 8.666/1993; 
9.3.2. adoção de medidas para que a nutricionista responsável técnica pela execução do Programa Nacional de Alimentação Escolar no Estado de Rondônia passe a acompanhar os procedimentos de licitação e chamada pública, no que se refere às especificações técnicas, nos termos do artigo art. 3º, inciso IX, da Resolução CFN 465/2010;
9.3.3. adoção dos valores anuais repassados às unidades executoras como parâmetro para as aquisições com recursos do Pnae;
9.3.4. adoção de mecanismos para aferir o cumprimento do art. 15, inciso I, da Instrução Normativa 2/2017/Pale/Coafi/Seduc, no tocante à elaboração de pesquisa de mercado dos gêneros alimentícios a serem licitados, inclusive pelas unidades executoras, em conformidade com o disposto na Lei 8.666/1993;
9.3.5. treinamento periódico dos servidores responsáveis pela manipulação dos alimentos, com base nas boas práticas de higiene, preparação e conservação dos alimentos;
9.3.6. criação de um espaço no site da Seduc/RO e/ou de um canal destinado à divulgação das atividades realizadas pelo Conselho de Alimentação Escolar do Estado e à comunicação do conselho com o público externo, em vista ao atendimento dos princípios da publicidade e da transparência;
9.3.7. adoção de medidas para ampliar a divulgação anual do período de cadastramento das empresas interessadas em fornecer gêneros alimentícios para a rede estadual de ensino;
9.3.8. realização de levantamento nas informações das empresas cadastradas para o fornecimento de gêneros alimentícios à rede estadual de ensino, com vistas a coibir as participações de empresas do mesmo grupo nos mesmos certames;
9.4. dar ciência à Secretaria de Estado da Educação de Rondônia (Seduc/RO) das seguintes impropriedades/falhas, para que sejam adotadas medidas internas com vistas à prevenção de ocorrência de outras semelhantes; 
9.4.1. realização de contratação direta, identificada nos procedimentos administrativos referentes aos editais das Chamadas Públicas 1/2017 e 2/2017 e ao Convite 1/2017, da Escola Estadual de Ensino Fundamental e Médio Paulo Freire, localizada no município de Itapuã do Oeste/RO, o que afronta os princípios da isonomia e impessoalidade, além de contrariar o comando constitucional do dever de licitar, previsto no art. 37, inciso XXI, da Constituição Federal;
9.4.2. incompatibilidade entre a atividade econômica de empresa vencedora de certame (Norte - Car Centro Automotivo EIRELI - ME - CNPJ 02.730.781/0001-03) e o objeto da licitação (aquisição de gêneros alimentícios) , identificada na prestação de contas da Seduc/RO/Pnae 2016, o que afronta o disposto no art. 5º, § 2º, da Lei 11.947/2009 e no art. 18, da Resolução FNDE 26/2013;
9.4.3. atraso na entrega dos gêneros alimentícios, ocasionando modificação do cardápio em razão da ausência dos ingredientes, relatado pelos diretores das escolas Carlos Drummond de Andrade, localizada em Candeias do Jamari/RO, e Prof. João Bento da Costa, localizada em Porto Velho/RO, o que afronta o disposto no princípio constitucional da eficiência (art. 37, caput, da Constituição Federal) ;
9.4.4. ausência de formalização das rotinas de entrega dos gêneros alimentícios junto aos fornecedores, ocasionando atraso na entrega dos produtos e substituição do cardápio programado, o que afronta o disposto no princípio constitucional da eficiência (art. 37, caput, da Constituição Federal) ;
9.4.5. ausência e/ou insuficiência de eletrodomésticos (geladeiras e freezers) para a adequada conservação dos gêneros alimentícios que necessitam de refrigeração, identificado nas escolas Francisco Alves Mendes Filho (Ariquemes/RO) e Maria de Abreu Bianco (Buritis/RO) , o que afronta o disposto no disposto no art. 33, §4º, da Resolução FNDE 26/2013;
9.4.6. existência de gêneros alimentícios em contato direto com o chão, identificado na escola Tancredo Neves (Rolim de Moura/RO) , o que afronta o disposto no art. 33, § 4º, da Resolução FNDE 26/2013;
9.4.7. instalações físicas inadequadas, ausência de profissionais responsáveis pela manutenção e pela própria preparação dos alimentos, identificado nas escolas indígenas Kity Pypydnipa (Candeias do Jamari/RO) e Kyowã (Porto Velho/RO) , o que afronta o ao art. 33, § 4º, da Resolução FNDE 26/2013;
9.4.8. instalações físicas inadequadas (encanamento da pia da cozinha com problemas, azulejos, teto, luminárias inadequadas, etc.) identificada nas escolas EEEFM Francisco Alves Mendes Filho (Ariquemes/RO) e EEEB Prof. João Bento da Costa (Porto Velho/RO) , o que afronta o ao art. 33, § 4º, da Resolução FNDE 26/2013;
9.4.9. refeições preparadas distintas das previstas no cardápio, identificado nas escolas Flora Calheiros Cotrin (Porto Velho/RO) , João Bento da Costa (Porto Velho/RO) e Francisco Alves Mendes Filho (Ariquemes/RO) , o que afronta o disposto no art. 12 da Lei 11.947/2009 c/c o art. 14, caput, e § 2º da Resolução FNDE 26/2013;
9.4.10. ausência de divulgação dos cardápios da merenda à comunidade escolar, identificado nas escolas Flora Calheiros Cotrin (Porto Velho/RO) , João Bento da Costa (Porto Velho/RO) e Francisco Alves Mendes Filho (Ariquemes/RO) , o que afronta o disposto no art. 14, § 8º, da Resolução CD FNDE 26/2013;
9.4.11. os almoxarifados das escolas estaduais não possuem condições para receber grandes quantidades de alimentos fornecidos;
9.4.12. ausência e/ou insuficiência de eletrodomésticos (geladeiras e freezers) para a adequada conservação dos gêneros alimentícios que necessitam de refrigeração, identificado nas escolas Francisco Alves Mendes Filho (Ariquemes/RO) e Maria de Abreu Bianco (Buritis/RO) , o que afronta o disposto no disposto no art. 33, §4º, da Resolução FNDE 26/2013;
9.4.13. existência de gêneros alimentícios fora do prazo de validade, identificado na escola Carlos Drummond de Andrade (Candeias do Jamari/RO) , o que afronta o disposto no art. 33, § 4º, da Resolução FNDE 26/2013;
9.4.14. descumprimento de formalidades na constituição dos processos de prestação de contas (ausência de numeração de páginas, ausência de avisos de licitação, sem ata das sessões e/ou sem a assinatura dos presentes, cotações de preços sem data de realização e/ou existência de apenas duas cotações, ausência de termos de homologação e/ou sem data e/ou sem assinatura e processos de prestação de contas extraviados) , identificado nos processos de prestação de contas dos exercícios 2016 e 2017 das unidades executoras, o que afronta o disposto no art. 38, da Lei 8.666/1993 c/c art. 20 da Resolução FNDE 26/2013;
9.4.15. incompatibilidade entre as quantidades entregues pelo fornecedor e as quantidades efetivamente registradas no recibo de entrega, identificado na EEEFM Flora Calheiros Cotrin (Porto Velho/RO) , o que afronta o disposto no art. 5º, § 2º, da Lei 11.947/2009 e art. 18 da Resolução FNDE 26/2013 e art. 63, da Lei 4.320/1964;
9.4.16. aquisição direta de gêneros da agricultura familiar sem previsão no edital de chamada pública, identificado na EEEFM Flora Calheiros Cotrin (Porto Velho/RO) , o que afronta o disposto no Edital de Chamada Pública 1/2017-Pnae;
9.4.17. existência de relações não usuais, funcionamento no mesmo endereço e/ou relação de parentesco entre os sócios das empresas HLX Comércio Imp e Exp (CNPJ 07.529.552/0001-30) e Valys Distribuidora (CNPJ 12.839.409/0001-85) , fornecedoras de gêneros alimentícios à rede estadual de ensino, o que fragiliza o caráter competitivo dos certames e contraria o disposto no art. 37, inciso XXI, da Constituição Federal e art. 3º, da Lei 8.666/1993;
9.5. recomendar ao Conselho de Alimentação Escolar do Estado de Rondônia (Caero) , com fundamento no art. 250, III, do Regimento Interno do TCU, que avalie a conveniência e a oportunidade de adotar os seguintes procedimentos:
9.5.1. acompanhamento dos procedimentos de licitação e chamada pública que servirão de base para a aquisição de alimentos para a execução do Pnae, nos termos do artigo 19, inciso II da Lei 11.947/2009 c/c o artigo 35, inciso I, da Resolução FNDE 26/2013 e Cartilha TCU para Conselheiros do Programa de Alimentação Escolar (item III.33) ;
9.5.2. acompanhamento das entregas dos itens comprados com os recursos do Pnae, nos termos do artigo 19, inciso II, da Lei 11.947/2009 c/c o artigo 35, inciso I, da Resolução FNDE 26/2013 (item III.37) ;
9.6. dar ciência ao Conselho de Alimentação Escolar do Estado de Rondônia (Caero) sobre as seguintes impropriedades/falhas, para que sejam adotadas medidas internas com vistas à prevenção de ocorrência de outras semelhantes:
9.6.1. ausência de quórum mínimo (dois terços dos membros do Caero) na sessão que deliberou pela aprovação das contas do Pnae do exercício de 2016, o que afronta ao art. 35, inciso VI, da Resolução FNDE 26/2013;
9.6.2. ausência de monitoramento tempestivo das ações corretivas a serem adotadas pela Seduc/RO em relação às irregularidades constatadas na execução do Pnae, identificada no Relatório de Inspeção 9/Caero/2015, o que afronta o disposto no art. 35, inciso I, da Resolução FNDE 26/2013; 
9.6.3. deficiência na atuação do Conselho, uma vez que não há acompanhamento sistemático e efetivo da execução do Pnae no âmbito do Estado, como se verifica, por exemplo, no baixo número de reuniões mensais com quórum insuficiente para as deliberações necessárias, na falta de acompanhamento dos processos de licitação e de chamada pública, da ausência de acompanhamento da entrega dos gêneros alimentícios adquiridos nos certames às unidades executoras, além da ausência de solicitações tempestivas à Seduc/RO de documentos com vistas ao acompanhamento da execução do Pnae, o que afronta o disposto no art. 35, inciso I, da Resolução FNDE 26/2013;
9.7. determinar à unidade técnica que adote os procedimentos definidos na Resolução-TCU 308/2019, notadamente em seu art. 17, caput e parágrafos, com vistas à eventual aprovação e delimitação do escopo da fiscalização destinada a apurar indícios de irregularidades estranhos ao objeto da presente fiscalização, relativos a sobrepreço, conluio entre empresas e de desvios de alimentos destinados à merenda escolar no Estado de Rondônia.

Auditoria realizada com o objetivo de verificar a gestão dos recursos transferidos pelo Fundo Nacional de Desenvolvimento da Educação (FNDE) para apoiar ações do Programa Nacional de Alimentação Escolar (PNAE) no Estado de Rondônia.

Entidades/órgãos do Governo do Estado de Rondônia.

3. Interessados/Responsáveis:
3.1. Responsáveis: Aparecida de Fatima Gavioli Soares Pereira (XXX.607.192-XX); Florisvaldo Alves da Silva (XXX.736.121-XX).

13.1. Ministros presentes: José Mucio Monteiro (Presidente), Walton Alencar Rodrigues (Relator), Benjamin Zymler, Aroldo Cedraz, Raimundo Carreiro, Bruno Dantas e Vital do Rêgo.
13.2. Ministros-Substitutos convocados: Augusto Sherman Cavalcanti e Marcos Bemquerer Costa.

WALTON ALENCAR RODRIGUES

Adoto, como parte do relatório, o Relatório Final de Fiscalização elaborado por auditor da então Secretaria de Controle Externo no Estado de Rondônia, vazada nos termos a seguir transcritos, com a qual anuiu o diretor técnica da unidade técnica:
	Trata-se de Relatório de Auditoria da Secex/RO realizada no âmbito da Fiscalização de Orientação Centralizada (FOC) , coordenada pela Secretaria de Controle Externo no Estado do Espírito Santo (SECEX/ES) , com o objetivo de verificar a gestão dos recursos transferidos pelo Fundo Nacional de Desenvolvimento da Educação (FNDE) para apoiar ações do Programa Nacional de Alimentação Escolar (Pnae) por Governos Estaduais, da qual participam, além desta Unidade Técnica, as seguintes regionais: Secex-AM, Secex-AP, Secex-BA, Secex-MG, Secex-MT, Secex-PE, Secex-PI, Secex-PR e Secex-RS.

A fiscalização, alinhada ao Plano de Controle Externo 2015-2017, aprovado por este Tribunal na Sessão Plenária do dia 25/3/2015, foi eleita pelo Núcleo Estratégico de Controle (NEC) , como Trabalho de Especial Relevância Estratégica - TERE, recebeu parecer favorável da Coestados e foi autorizada por meio do Acórdão 1141/2017-TCU-Plenário, prolatado na Sessão Extraordinária de Caráter Reservado de 31/5/2017.
II. Introdução 
II.1. Deliberação que originou o trabalho 
Em cumprimento ao Acórdão 1141/2017-TCU-Plenário, de 31/5/2017, realizou-se auditoria na Secretaria Estadual de Educação do Estado de Rondônia, no período compreendido entre 3/7 a 29/9/2017, com o objetivo de verificar a gestão dos recursos transferidos pelo Fundo Nacional de Desenvolvimento da Educação (FNDE) para apoiar as ações do Programa Nacional de Alimentação Escolar (Pnae) . 
As razões que motivaram esta auditoria foram a relevância e materialidade do Programa Nacional da Merenda Escolar e a importância de se avaliar, por meio de auditoria de conformidade, os atos dos gestores responsáveis por sua execução. 
II.2. Visão geral do objeto 
O Pnae é conhecido mundialmente como um caso de sucesso de Programa de Alimentação Escolar Sustentável. Nesse contexto, é importante ressaltar os Acordos Internacionais firmados com a Organização das Nações Unidas para Alimentação e a Agricultura (FAO) e com o Programa Mundial de Alimentos (PMA) , por meio da Agência Brasileira de Cooperação do Ministério das Relações Exteriores, com vistas a apoiar o desenvolvimento Programas de Alimentação Escolar Sustentáveis em países da América Latina, Caribe, África e Ásia, sob os princípios da Segurança Alimentar e Nutricional e do Direito Humano à Alimentação Adequada.
Em 2009, a sanção da Lei 11.947, de 16 de junho, trouxe novos avanços para o Pnae, como a extensão do programa a toda rede pública de educação básica, inclusive aos alunos participantes do Programa Mais Educação, e de jovens e adultos, e a garantia de que, no mínimo, 30% dos repasses do FNDE fossem aplicados na aquisição de produtos da agricultura familiar. Outra mudança importante foi a inclusão do atendimento, em 2013, de alunos que frequentassem o Atendimento Educacional Especializado (AEE) , para os da Educação de Jovens e Adultos semipresencial e para aqueles matriculados em escolas de tempo integral. 
Em relação aos recursos financeiros, o Pnae transfere per capitas diferenciadas para atender as diversidades étnicas e as necessidades nutricionais por faixa etária e condição de vulnerabilidade social. Dessa forma, merece destaque o fato de o programa priorizar os assentamentos da reforma agrária, as comunidades tradicionais indígenas e comunidades quilombolas na aquisição de gêneros da agricultura familiar, bem como, diferenciar o valor per capito repassado aos alunos matriculados em escolas localizadas em áreas indígenas e remanescentes de quilombos.
Em 17/6/2013, foi publicada a Resolução FNDE 26, que fortalece um dos eixos do Programa, a Educação Alimentar e Nutricional (EAN) , ao dedicar uma Seção às ações de EAN. Essa medida vai ao encontro das políticas públicas atuais relacionadas à Segurança Alimentar e Nutricional (SAN) , visto a existência do Plano de SAN, do Plano Nacional Combate à Obesidade e do Plano de Ações Estratégicas para o enfretamento das Doenças Crônicas não Transmissíveis (DCNT) .
Destaca-se ainda que, em 2/4/2015, a Resolução CD/FNDE 4, considerando o fortalecimento da Agricultura Familiar e sua contribuição para o desenvolvimento social e econômico local, alterou a redação dos artigos 25 a 32 da Resolução FNDE 26, que tratavam da aquisição de gêneros alimentícios oriundos da agricultura familiar e do empreendedor familiar rural ou suas organizações. A Resolução publicada em 2015 modificou a forma de aplicação dos critérios para seleção e classificação dos projetos de venda; estabeleceu o que são grupos formais e informais de assentados da reforma agrária, comunidades tradicionais indígenas e quilombolas e critérios para desempate; definiu os locais onde deverão ser divulgados os editais das chamadas públicas; incluiu o documento para habilitação dos projetos de venda dos grupos formais; estabeleceu que os preços dos produtos a serem adquiridos da agricultura familiar são aqueles publicados na chamada pública; definiu o limite individual de venda para o agricultor familiar na comercialização para o Pnae por entidade executora; estabeleceu novas regras para o controle do limite individual de venda dos agricultores familiares; e definiu modelos de edital de chamada pública, de pesquisa de preços de projeto de venda e de contrato.
Em 2016, foi editada a Cartilha - Aquisição de Produtos da Agricultura Familiar para a Alimentação Escolar - 2ª edição - versão atualizada com a Resolução CD/FNDE 4/2015. E, em 2017, foi editado o Manual de Apoio para As Atividades Técnicas do Nutricionista no âmbito do Pnae com o intuito de orientar estratégias práticas à execução e à operacionalização das atribuições dos nutricionistas na execução do programa.
No âmbito no Tribunal de Contas da União, foi lançada, neste ano, em conjunto com o FNDE, a 1ª edição da Cartilha para Conselheiros do Programa Nacional de Alimentação Escolar - Pnae.
Em relação à execução financeira do programa, no exercício 2016 o FNDE destinou                   R$20.358.828,00 (exercício 2016, contas Pnae/Seduc/2016) e R$9.563.937,08 (26/9/2017, portal da transparência) à execução do programa no Estado de Rondônia.
No que diz respeito à aplicação desses recursos, em regra, o modelo de gestão adotado no Estado de Rondônia é o escolarizado, no qual a Secretaria de Estado da Educação, na condição de Unidade Gestora, realiza repasses mensais às escolas, Unidades Executoras, por meio de seus Conselhos Escolares, pessoas jurídicas sem fins lucrativos, e estes fazem a gestão dos recursos, à medida que definem os gêneros alimentícios a serem adquiridos, a partir dos cardápios selecionados pela escola, preparam e realizam os certames, contratam as compras com os fornecedores, pagam e prestam contas à Seduc/RO dos recursos geridos. Entretanto, para doze escolas indígenas, a compra dos gêneros alimentícios é centralizada, isto é, a Seduc/RO atua na função de Unidade Executora ao coordenar a compra e realizar a distribuição dos gêneros alimentícios às escolas, em razão de estas não possuírem Conselhos Escolares.
Em 2016, a Seduc/RO, por intermédio de suas Unidades Executoras, realizou as aquisições dos gêneros alimentícios não perecíveis utilizando a modalidade de licitação convite, com base nos valores das parcelas mensais transferidas às escolas, e em média cada escola participa de quatro licitações anuais, duas no primeiro semestre e duas, no segundo. E para os gêneros da agricultura familiar foi realizada a chamada pública regida pelo Edital de Chamada Pública 1/2017-Pnae para as escolas sob a jurisdição da Coordenaria Regional de Educação de Porto Velho/RO.
Para a aplicação dos procedimentos in loco foram selecionados sete municípios contemplando as duas mesorregiões do estado e as diferentes microrregiões dentro de cada uma delas - Porto Velho/RO, Candeias do Jamari/RO, Itapuã do Oeste/RO, Buritis/RO, Ariquemes/RO, Jaru/RO e Rolim de Moura/RO - a partir de critérios definidos pela Secex/ES, em seguida foram selecionadas, dentro de cada localidade, unidades de ensino que contemplassem as seguintes tipologias: fundamental/médio, urbana/rural, indígena e quilombola.
II.3. Objetivo e questões de auditoria 
A presente auditoria teve por objetivo verificar a gestão dos recursos transferidos pelo Fundo Nacional de Desenvolvimento da Educação (FNDE) para apoiar ações do Programa Nacional de Alimentação Escolar (Pnae) no Governo do Estado de Rondônia a partir dos seguintes aspectos: (a) cumprimento pelo nutricionista responsável técnico das normas previstas na legislação; (b) aquisição de gêneros alimentícios diretamente da agricultura familiar; (c) regularidade dos procedimentos de compra realizados; (d) condições de armazenagem dos gêneros alimentícios; (d) condições da elaboração e distribuição da alimentação escolar; e (e) atuação do Conselho de Alimentação Escolar - CAE.
A partir do objetivo do trabalho e a fim de avaliar em que medida os recursos estão sendo aplicados de acordo com a legislação pertinente foram formuladas as seguintes questões:
a) Questão 1: A alimentação escolar no Estado está tendo o devido acompanhamento de nutricionista responsável técnico, conforme previsto na Lei 11.947/2009, na Resolução CD/FNDE 26/2013, na Resolução CFN 465/2010 e no Manual de Apoio para as Atividades Técnicas do Nutricionistas no âmbito do Pnae?
b) Questão 2: No processo de aquisição de gêneros alimentícios diretamente da agricultura familiar ou de suas organizações, mediante chamada pública, foram observadas as orientações contidas na Lei 11.947, de 16 de junho de 2009 e nas Resoluções CD/FNDE 26/2013 e 04/2015?
c) Questão 3: Os procedimentos para aquisição de gêneros alimentícios foram regulares?
d) Questão 4: A licitação para registro de preços, baseada no Decreto 7.892/2013, alterado pelo Decreto 8.250/2014, foi regular?
e) Questão 5: A forma de entrega e de armazenagem de gêneros alimentícios tem possibilitado o fornecimento regular de alimentação aos alunos?
f) Questão 6: Na elaboração e distribuição da alimentação nas escolas estão sendo observadas as normas do Pnae? e
g) Questão 7: O CAE desempenha as atribuições previstas na Lei 11.947/2009, na Resolução CD/FNDE 26/2013 e na Cartilha para Conselheiros do Pnae?
II.4. Metodologia utilizada 
A partir da realização de auditorias de conformidade pela Secex/ES, nos exercícios de 2015 e 2016, obteve-se conhecimento acerca da operacionalização do Pnae naquele estado, o que possibilitou a elaboração dos instrumentos de planejamento e de coleta de dados a serem utilizados no presente trabalho de auditoria.
Foi utilizada a matriz de planejamento e de possíveis achados com vistas à aplicação dos procedimentos de exame na documentação relativa à aplicação dos recursos repassados pelo FNDE no âmbito do Pnae ao Estado de Rondônia, nos exercícios 2016 e 2017.
Para responder às questões de auditoria, a equipe utilizou procedimentos de inspeção, observação e indagação, por meio das técnicas de entrevistas (direta e eletrônica) , exame documental, inspeção física às escolas objeto da amostra e observação direta.
A seleção das unidades de amostra considerou três etapas: (1) a partir da Planilha de Indicadores de Risco, foram selecionados três 3 municípios, um localizado na região metropolitana e os demais em regiões com características econômicas e geográficas diferentes; (2) utilização dos indicadores de riscos A ou B para identificar, nos municípios selecionados, as escolas com maiores riscos; e (3) com base na planilha do Censo Escolar/FNDE e da Planilha obtida junto ao INEP, foram selecionadas, dentre as escolas com maiores indicadores de risco, quatro escolas no município localizado na região metropolitana e 3 escolas em municípios de outras regiões, de modo que a amostra contemplasse escolas de ensino fundamental/médio (ambas com número elevado de alunos) , escolas indígena/quilombola e escolas urbana/rural.
Resultante dessa metodologia, foram selecionadas as seguintes escolas:
	Mesorregião do Leste Rondoniense
	Microrregião de Ariquemes
	Ariquemes/RO: EEEFM FRANCISCO ALVES MENDES FILHO (escola urbana, fundamental e médio parcial e fundamental e médio integral, com 877 alunos) - RISCO ASSOCIADO B.

		Microrregião de Cacoal
	Rolim de Moura: EEEFM TANCREDO DE ALMEIDA NEVES (escola urbana, fundamental e médio parcial; e médio integral, com 1.029 alunos) - RISCO ASSOCIADO B.

		Microrregião de Ji-Paraná
	Jaru: EEEFM PROF DAYSE MARA DE OLIVEIRA MARTINS (escola urbana, fundamental e médio parcial; e médio integral; e fundamental EJA parcial, com 1.287 alunos) - RISCO ASSOCIADO B.

	Mesorregião de Madeira-Guaporé
	Microrregião de Porto Velho
	Porto Velho/RO: EEEFM PROF FLORA CALHEIROS COTRIN (escola urbana, fundamental e médio parcial; fundamental e médio integral e EJA fundamental parcial, com 2.556 alunos) - RISCO ASSOCIADO A.

			Porto Velho/RO: EEEM PROF JOAO BENTO DA COSTA (médio parcial, com 2.900 alunos) - RISCO ASSOCIADO A. 

			Porto Velho/RO: EEEF KITY PYPYDNIPA (ESCOLA INDÍGENA, rural, fundamental parcial, com 18 alunos) - RISCO ASSOCIADO 0.

			Candeias do Jamari/RO: EIEEFM KYOWÃ (ESCOLA INDÍGENA, rural, fundamental e médio parcial, com 91 alunos) - - RISCO ASSOCIADO 0.

			Candeias do Jamari/RO: EEEFM Carlos Drummond de Andrade (escola urbana, fundamental e médio parcial; médio integral; e fundamental EJA parcial, com 1.215 alunos) - RISCO ASSOCIADO C.

			Itapuã D’Oeste: EEEFM PAULO FREIRE (escola urbana, fundamental e médio parcial; e médio integral, com 736 alunos) - RISCO ASSOCIADO B.

			Buritis: EEEFM MARIA DE ABREU BIANCO (escola urbana, fundamental e médio parcial; e fundamental EJA parcial, com 1.571 alunos) - RISCO ASSOCIADO B.

Entretanto, cabe destacar que não foi possível inserir a tipologia “escola quilombola”, em razão de a única da rede estadual estar localizada no Município de Costa Marques/RO, localizado em um dos pontos extremos do Estado de Rondônia, e, na avaliação da equipe de auditoria, a relação custo-benefício do deslocamento da equipe e os resultados esperados com essa visita não se mostraram significativos, já que não havia riscos associados a essa escola.
Os trabalhos foram realizados em conformidade com as Normas de Auditoria do Tribunal de Contas da União (Portaria-TCU 280, de 8/12/2010, alterada pela Portaria-TCU 168, de 30/6/2011) e com observância aos Padrões de Auditoria de Conformidade estabelecidos pelo TCU (Portaria-Segecex 26, de 19/10/2009) .
II.5. Limitações inerentes à auditoria 
O suporte documental, relativo à Secretaria Estadual de Educação do Estado de Rondônia, necessário à execução dos trabalhos de auditoria foi formalizado por meio do Ofício de Requisição 1/2017, recebido pela Coordenadora do Programa no Pnae no Estado de Rondônia, Sra. Cláudia Leite Serejo, em 6/7/2017. Entretanto, mesmo após diversas comunicações via e-mail institucional, reiterando o envio das informações, os seguintes documentos não foram entregues à equipe de fiscalização:
a)	documento emitido pela Seduc/RO contendo a previsão dos valores do Pnae a serem distribuídos às escolas durante o exercício 2017 (se escolarizado) ;
b)	processos completos de licitação para a aquisição de gêneros alimentícios do Pnae, referentes aos exercícios 2016 e 2017, realizados diretamente pela Seduc/RO (sistema centralizado) ;
c)	contratos firmados entre a entidade executora e os fornecedores vencedores dos certames nos casos de certames realizados, diretamente pela Seduc (sistema centralizado) ;
d)	processos de chamada pública, relativos aos exercícios 2016 e 2017, contendo: edital da chamada pública, comprovantes de divulgação em quadro de aviso e em página da Unidade Executora (caixa escolar) na internet, pesquisas de preços dos itens que compõe o cardápio, listagem de gêneros alimentícios a serem adquiridos, projetos de venda dos agricultores familiares, ata da sessão de habilitação dos projetos;
e)	contratos firmados entre a unidade executora e os fornecedores de gêneros da agricultura familiar (sistema centralizado) ;
f)	documentos enviados pela Secretaria de Agricultura e entidades locais de Assistência Técnica e Extensão Rural à Secretaria Estadual de Educação;
g)	informações prestadas pelos agricultores locais e entidades representativas sobre os produtos que podem ser fornecidos ao Estado;
h)	documentos de entrega de alimentos emitidos pelos fornecedores de gêneros alimentícios do Pnae (sistema centralizado) ;
i)	documentos atestando o recebimento de alimentos por parte das escolas cujas compras são realizadas diretamente pela Seduc/RO;
j)	fichas de controle de estoque e relatórios de movimentação de estoque de alimentos do Pnae no caso das compras realizadas diretamente pela Seduc/RO;
k)	relatório mensal de entrega dos gêneros alimentícios da agricultura familiar (sistema centralizado) ; e
l)	termos de recebimento dos gêneros alimentícios provenientes da agricultura familiar diretamente dos fornecedores nos casos.
A ausência dessas informações limitou o escopo de análise dos processos de aquisições realizados diretamente pela Seduc/RO às escolas indígenas e de Chamada Pública para aquisição dos gêneros alimentícios da agricultura familiar.
Outro ponto de limitação dos trabalhos da auditoria diz respeito à quantificação exata dos valores pagos acima dos preços de mercado, pois o procedimento que resultou nesse achado, o qual tinha como premissa verificar se no âmbito estadual os preços praticados nas licitações custeadas com recursos do Pnae eram compatíveis com os do mercado local, tomou como parâmetro de comparação os valores dos resultados de licitações disponibilizados pela Subgerência de Alimentação Escolar (SAE/Seduc) e os praticados no comércio local. Nessas informações constam apenas as empresas vencedoras, as escolas participantes, os valores dos itens e as suas respectivas marcas. Todas as demais informações, inclusive as quantidades, elemento fundamental para se quantificar os valores pagos acima dos preços de mercado, constam dos processos constituídos pelas Unidades Executoras, em razão do sistema escolarizado adotado pelo Estado de Rondônia, no qual cada Unidade Executora realiza de forma autônoma ou em conjunto com outras Unidades suas aquisições para períodos determinados, e apenas essas unidades possuem a sistematização completa de suas compras, inclusive a descrição dos gêneros adquiridos e suas quantidades.
II.6. Volume de recursos fiscalizados 
O volume de recursos fiscalizados alcançou o montante de R$ 20.358.828,00 (exercício 2016, contas Pnae/Seduc/2016) e R$9.563.937,08 (26/9/2017, portal da transparência) , o que resulta em um total de R$ 29.922.765,08.
II.7. Benefícios estimados da fiscalização 
Entre os benefícios estimados desta fiscalização pode-se mencionar a correção de impropriedade e irregularidade e recomendações com vistas ao aperfeiçoamento da gestão dos recursos do Pnae e incremento na expectativa de controle.
III. Achados de auditoria
Questão de Auditoria 1: A alimentação escolar no Estado está tendo o devido acompanhamento de nutricionista responsável técnico, conforme previsto na Lei 11.947/2009, na Resolução CD/FNDE 26/2013, na Resolução CFN 465/2010 e no Manual de Apoio para as Atividades Técnicas do Nutricionistas no âmbito do Pnae?
III.1. Descumprimento total/parcial pelo nutricionista responsável técnico das atribuições previstas no art. 12 da Resolução CD/FNDE 26/2013 c/c o art. 3º da Resolução CFN 465/2010 e o Manual de Nutricionistas.
Situação encontrada: 
A equipe de nutricionista do programa não realizou em 2016 e 2017 o diagnóstico para o conhecer o estado nutricional dos estudantes; não acompanha o cumprimento dos cardápios previamente selecionados pelas escolas; não participa das licitações para aquisição dos gêneros alimentícios; e não acompanha o preparo e a distribuição das refeições nas unidades escolares do estado.
De acordo com as informações prestadas pela equipe de nutricionistas da rede estadual de ensino, o Estado dispõe de quatro nutricionistas, um responsável técnico e três do quadro técnico, atuando no programa para atender uma clientela de 257.258, em 2016 (dados da prestação de contas 2016) , e 420 mil alunos (dados do senso escolar 2017, FNDE) , distribuídos em 520 escolas (em torno de 100 indígenas) da rede estadual de ensino do Estado de Rondônia, o que corresponde a aproximadamente 64.315 e 106.274 alunos, respectivamente, por nutricionista, número expressivo para o exercício de todas as atribuições e responsabilidades do programa de alimentação escolar.
É importante destacar ainda que à época da entrevista, as atribuições dos cargos eram exercidas por quatro servidoras, dentre as quais, duas detentoras dos cargos de técnico educacional II, uma de professora e uma de assessor técnico de alimentação, cargo de direção superior (CDS) , mas devido a formação na área de nutrição, as servidoras atuavam junto às ações para execução do Pnae.
Elas relataram na entrevista que o cargo de nutricionista na estrutura de carreira dos profissionais da rede estadual de ensino foi criado em 2012, com a edição da Lei Complementar 680/2012, entretanto, embora houvesse cinco candidatos aprovados no concurso regido pelo Edital 237/GCP/SEGEP/2016, até aquela data não haviam tomado posse.
Posteriormente à entrevista com as nutricionistas, o Estado informou a contratação de mais um nutricionista, em virtude do concurso realizado em 2016.
Em relação ao diagnóstico para conhecimento do estado nutricional dos estudantes, relataram que tal ação requerer uma quantidade maior de profissionais da área, local apropriado para o desenvolvimento das atividades e equipamentos específicos, que atualmente a equipe não dispõe. Já sobre o acompanhamento dos processos de aquisição, licitação e chamada pública, e do cumprimento da execução dos cardápios pelas escolas, relataram que o número de profissionais alocados para a execução do programa é insuficiente para o desenvolvimento de todas as atividades necessárias.
Objetos/critérios/evidências
Essas informações estão detalhadas no Apêndice A - Matriz de Achados.
Causas da ocorrência do achado: 
Número insuficiente de nutricionistas para assumir todas as responsabilidades técnicas pela adequada execução do programa.
Ausência de ambiente adequado e de equipamentos para realização dos trabalhos.
Efeitos/Consequências do achado: 
Descumprimento da realização das ações para a educação alimentar previstas nos normativos (efeito real) .
Deficiências na fase preparatória, na execução e no acompanhamento do Programa de Alimentação Escolar no âmbito do Estado de Rondônia (efeito real) .
Proposta de encaminhamento de mérito:
Dar ciência à Secretaria Estadual de Educação do Estado de Rondônia de que a não realização, pelas nutricionistas responsáveis pelo programa, do diagnóstico e acompanhamento do estado nutricional dos estudantes, do acompanhamento e avaliação dos cardápios selecionados pelas escolas, da aquisição dos gêneros alimentícios, do preparo e da distribuição das refeições nas unidades escolares da rede estadual de ensino afronta ao art. 11, da Lei 11.947/2009 c/c o art. 12, incisos I e II, da Resolução FNDE 26/2013 c/c art. 3º, da Resolução CFN 465/2010.
III.2. Número de nutricionistas incompatível com a quantidade de alunos do estado.
Situação encontrada: 
Conforme relatado no item acima, o Estado dispõe de quatro nutricionistas, um responsável técnico e três do quadro técnico, atuando no programa para atender uma clientela de 257.258, em 2016 (dados da prestação de contas 2016) , e 420 mil alunos (dados do senso escolar 2017, FNDE) , distribuídos em 520 escolas (em torno de 100 indígenas) da rede estadual de ensino do Estado de Rondônia, o que corresponde a aproximadamente 64.315 e 106.274 alunos, respectivamente, por nutricionista.
Esses números destoam da quantidade de nutricionistas definida na Resolução CFN 465/2010, pois acima de 5.000 alunos, a entidade executora deve dispor de um responsável técnico, três do quadro técnico e um do quadro técnico a mais para cada fração de 2.500 alunos, logo, o número de nutricionistas atuando junto à rede estadual de educação do Estado de Rondônia é insuficiente para desempenhar de forma satisfatória todas as responsabilidades previstas na legislação para a execução do Pnae no Estado de Rondônia.
Objetos/critérios/evidências
Essas informações estão detalhadas no Apêndice A - Matriz de Achados.
Causas da ocorrência do achado: 
Não oferecimento pelo Estado de Rondônia de condições mínimas suficientes para a realização das atividades desenvolvidas pelas nutricionistas.
Efeitos/Consequências do achado: 
Impossibilidade de cumprimento pelo nutricionista responsável técnico de todas as atribuições que lhe são conferidas pelos normativos legais (efeito real) .
Proposta de encaminhamento de mérito: 
Dar ciência à Secretaria de Estado da Educação de Rondônia de que o número insuficiente de nutricionistas atuando na execução do Pnae inviabiliza o cumprimento de suas diversas atribuições previstas na Lei 11.947/2009, Resolução FNDE 26/2013 e Resolução CFN 465/2010, e afronta o disposto no art. 12, §2º, da Resolução FNDE 26/2013.
III.3. A Secretaria de Educação do Estado de Rondônia, por meio de sua nutricionista responsável técnica, não realizou, até o período da fiscalização, o diagnóstico do estado nutricional dos alunos da rede estadual.
Situação encontrada: 
Na entrevista concedida à equipe de fiscalização, a equipe de nutricionistas que atua junto à execução do Pnae no Estado de Rondônia relatou que o diagnóstico para conhecimento do estado nutricional dos estudantes não foi realizado, porque essa ação requerer uma quantidade maior de profissionais da área, local apropriado para o desenvolvimento das atividades e equipamentos específicos, os quais atualmente a equipe não dispõe.
Objetos/critérios/evidências
Essas informações estão detalhadas no Apêndice A - Matriz de Achados.
Causas da ocorrência do achado: 
Ausência de providências por parte do estado para realização do diagnóstico nutricional dos alunos.
Efeitos/Consequências do achado: 
Descumprimento de normativo legal (efeito real) .
O desconhecimento das necessidades nutricionais dos alunos inviabiliza a elaboração de um cardápio voltado a supri-las (efeito potencial) .
Proposta de encaminhamento de mérito: 
Dar ciência à Secretaria Estadual da Educação de que a ausência do diagnóstico do estado nutricional dos alunos afronta o disposto no art. 12, § 1º inciso I, da Resolução FNDE 26/2013 c/c o art. 3º, inciso I, da Resolução CFN 465/2010.
III.4. Não participação da nutricionista responsável técnica na licitação e na chamada pública, mais especificamente da definição dos gêneros que serão adquiridos em descumprimento com art. 3° da Resolução CFN 465/2010.
Situação encontrada: 
Durante a entrevista concedida à equipe de auditoria, a nutricionista responsável técnica, Sra. Ângela Socorro Prestes de Menezes, declarou que a equipe de nutricionistas não participa diretamente da licitação e da chamada pública para aquisição dos gêneros alimentícios. A participação ocorre de forma indireta com a elaboração dos cardápios.
Objetos/critérios/evidências
Essas informações estão detalhadas no Apêndice A - Matriz de Achados.
Causas da ocorrência do achado: 
Desconhecimento das atribuições a serem desempenhadas pelas nutricionistas. Número insuficiente de nutricionistas para realizar todas as atividades afetas à execução do Pnae.
Efeitos/Consequências do achado: 
Desconhecimento dos gêneros alimentícios, inclusive os da agricultura familiar, adquiridos para composição da alimentação escolar (efeito real) . Impossibilidade de confronto entre gêneros adquiridos nos procedimentos de licitação e/ou chamada pública e aqueles efetivamente utilizados na elaboração dos cardápios elaborados pelas nutricionistas (efeito real) .
Proposta de encaminhamento de mérito: 
Recomendar, com fundamento no art. 250, inciso III, do Regimento Interno do TCU, à Secretaria de Estado da Educação de Rondônia (Seduc/RO) que adote medidas para a que a nutricionista responsável técnica pela execução do Pnae no estado passe a acompanhar os procedimentos de licitação e chamada pública, no que se refere às especificações técnicas, nos termos do artigo art. 3º, inciso IX, da Resolução CFN 465/2010.
III.5. Não realização do mapeamento de produtos da agricultura familiar para realização da chamada pública, em desacordo com a Cartilha “Aquisição de Produtos da Agricultura Familiar para a Alimentação Escolar” - 2ª edição.
Situação encontrada: 
De acordo com as declarações encaminhadas pela Seduc/RO, a formalização da chamada pública foi construída apenas a partir de pesquisas de preços (comércio local, feiras livres de produtores rurais e tabela de preços de produtos da Secretaria de Agricultura 2016, nada foi mencionado sobre o levantamento dos produtos locais, a quantidade produzida e a época de sua colheita (calendário agrícola) , dessa forma, constata-se a ausência dos elementos mínimos necessários ao mapeamento dos produtos da agricultura familiar.
Objetos/critérios/evidências
Essas informações estão detalhadas no Apêndice A - Matriz de Achados.
Causas da ocorrência do achado: 
Ausência de ações da Secretaria de Estado da Educação para elaboração do mapeamento dos produtos da agricultura familiar do Estado de Rondônia.
Efeitos/Consequências do achado: 
Possível desconhecimento dos gêneros alimentícios produzidos por produtores locais da agricultura familiar que poderiam integrar os cardápios das escolas estaduais de Rondônia em épocas específicas do ano (efeito potencial) .
Proposta de encaminhamento de mérito: 
Dar ciência à Secretaria de Estado da Educação de Rondônia (Seduc/RO) de que o parâmetro utilizado para conhecimento da produção agrícola no estado, restrita apenas ao caráter de precificação, conforme apresentadas, não podem ser consideradas mapeamento agrícola, nos moldes definidos pelo Manual da Agricultura Familiar elaborado pelo FNDE.
Questão de Auditoria 2: No processo de aquisição de gêneros alimentícios diretamente da agricultura familiar ou de suas organizações, mediante chamada pública, foram observadas as orientações contidas na Lei 11.947, de 16 de junho de 2009 e nas Resoluções CD/FNDE 26/2013 e 04/2015?
III.6. Não aplicação do mínimo de 30% dos recursos repassados na aquisição direta de gêneros alimentícios da agricultura familiar.
Situação encontrada: 
A prestação de contas do Pnae da Secretaria de Educação do Estado de Rondônia, relativa ao exercício 2016, demonstra que a Seduc/RO aplicou 24,38% dos recursos recebidos do Programa de Alimentação Escolar na aquisição de gêneros alimentícios da Agricultura Familiar, conforme descrito no quadro abaixo:
	DISCRIMINAÇÃO
	VALORES (R$) 

	 (a) Transferência do Pnae em 2016
	20.358.828,00

	 (b) 30% (a) 
	6.107.648,40

	 (c) Gastos realizados com agricultura familiar em 2016
	4.963.515,81

	Diferença = (c) – (b) 
	 (1.144.132,59) 

	% de aplicação
	24,38%

Sendo assim, a Seduc/RO descumpriu uma das diretrizes da alimentação escolar que trata do apoio ao desenvolvimento sustentável, com incentivos à aquisição de gêneros alimentícios produzidos em âmbito local, ao deixar de aplicar o mínimo de 30% dos recursos do Pnae na aquisição de gêneros alimentícios da agricultura familiar.
Objetos/critérios/evidências
Essas informações estão detalhadas no Apêndice A - Matriz de Achados.
Causas da ocorrência do achado:
Deficiência na execução do programa no âmbito do Estado de Rondônia. As Unidades Executoras não elaboram ou elaboram em pouca quantidade os cardápios que contêm os gêneros alimentícios comercializados por fornecedores da agricultura familiar. Aquisição de produtos da agricultura familiar em quantidades e valores insuficientes ao atingimento do percentual estabelecido em lei.
Efeitos/Consequências do achado: 
Falta de apoio ao desenvolvimento sustentável, com incentivos para a aquisição de gêneros alimentícios diversificados, produzidos em âmbito local e preferencialmente pela agricultura familiar e pelos empreendedores familiares rurais, priorizando as comunidades tradicionais indígenas e de remanescentes de quilombos (efeito real) .
Ausência de emprego da alimentação saudável e adequada, compreendendo o uso de alimentos variados, que respeitem a cultura, as tradições e os hábitos alimentares saudáveis (efeito real) . Descumprimento de normativos legais (efeito real) .
Responsável:
Em 2016: Aparecida de Fatima Gavioli Soares Pereira (CPF: XXX.607.192-XX) - na condição de Secretária de Estado da Educação de 1/1/2016 até 31/12/2016.
Conduta: 
Deixar de cumprir o percentual mínimo de 30% dos recursos repassados pelo FNDE no âmbito do Pnae com a aquisição de produtos da agricultura familiar no exercício de 2016.
Nexo de causalidade: 
A ausência de destinação de 30% dos recursos repassados pelo FNDE no âmbito do Pnae com a aquisição de produtos da agricultura familiar resultou no descumprimento do art. 14 da Lei 11.947/2009 c/c o art. 24 da Resolução - FNDE 26/2013.
Excludentes de ilicitude:
Não foram identificados excludentes de ilicitude. 
Culpabilidade: 
A conduta da responsável, Secretária de Estado da Educação, é culpável, ou seja, reprovável, pois não foi observado no exercício de 2016 o percentual mínimo de 30% para a aquisição de produtos da agricultura familiar, estabelecido na Lei 11.947/2009, razão pela qual foi ouvida em audiência a fim de avaliar se merece ser apenada com a aplicação de multa.
Encaminhamento preliminar: 
Realizar, com fundamento no art. 43, inciso II, da Lei 8.443/1992 c/c o art. 250, inciso IV, do Regimento Interno do TCU, audiência da Sra. Aparecida de Fatima Gavioli Soares Pereira, na qualidade de Secretária de Estado da Educação do Estado de Rondônia, no período compreendido entre 1/1/2016 a 31/12/2016, para que apresente razões de justificativa sobre o descumprimento, no exercício de 2016, do art. 14 da Lei 11.947/2009 e art. c/c o art. 24 da Resolução FNDE 26/2013, que estabelecem a aplicação do percentual mínimo de 30% do valor repassado pelo Fnde no âmbito do Pnae com a aquisição de gêneros alimentícios diretamente da agricultura familiar.
Razões de justificativa apresentadas pela Sra. Aparecida de Fatima Gavioli Soares Pereira (peça 95, p. 27-30) :
A responsável alega que cabe a Subgerência de Alimentação Escolar (SAE) o acompanhamento da execução do Programa de Alimentação Escolar. A SAE está inserida na Diretoria Administrativa e Financeira da Seduc/RO, e consequentemente, não seria atribuição do Secretário de Estado de Educação realizar o referido acompanhamento.
Argumenta que a imposição da utilização do percentual de 30% dos recursos, não é absoluta. Ao contrário, a própria norma legal indica situações, nas quais esta exigência poderá ser afastada, conforme os incisos, do § 2º, art. 14 da Lei 11.947/2009. Nesse sentido, justifica que foram encaminhados ofícios à Entidade Autárquica de Assistência Técnica Rural do Estado de Rondônia (Emater/RO) com encaminhamento dos editais de chamamento público (peça 95, p. 203-221) . 
Salienta que a irregularidade não é totalmente insanável, tendo em vista que os gestores podem oficiar junto às Unidades Executoras os reais motivos da não observância do disposto no caput do art. 14 da Lei 11947/09 e, caso seja detectada eventual hipótese de enquadramento nas exceções inscritas em seu §2º, não há que se falar em aplicação de penalidades.
Aduz que as referidas aquisições são de responsabilidade das Unidades Executoras, e que caberia a estas informar se ocorreu uma das exceções descrita nos incisos do §2º, art. 14 da Lei 11947/09. Outrossim, diante da ausência de justificativa por parte das Unidades Executoras, caberia ao Núcleo de Prestação de Contas do Programa Alimentar buscar sanar esta falha, exigindo que tal documento fosse apresentado, sob pena de reprovação das respectivas prestações de contas. Entretanto, o mencionado Núcleo não detectou as irregularidades descrita no achado, culminando com a homologação das contas apresentadas.
Diante do exposto, requer o afastamento de penalidade de qualquer penalidade. A uma por conta de sua ilegitimidade passiva, ou seja, caberia as Unidades Executoras a indicação do enquadramento em uma das exceções da norma legal. A duas as aquisições foram submetidas à devida fiscalização e teve suas contas apreciadas por servidores técnicos de natureza efetiva que as homologaram previamente e ratificaram todos procedimentos adotados, induzindo-a em erro.
Análise:
As justificativas da responsável são no intuito de demonstrar que não é atribuição da Secretária de Estado de Educação a aplicação do mínimo de 30% dos recursos repassados na aquisição direta de gêneros alimentícios da agricultura familiar. Nessa linha, aduz que não seria sua atribuição, também, a identificação de tais irregularidades, pois caberia ao Núcleo de Prestação de Contas do Programa Alimentar analisar as prestações de contas apresentadas pelas Unidades Executoras.
Ao compulsar as justificativas apresentadas e a legislação pertinente, verifica-se que cabe a cada Unidade Executora, por meio de seus Conselhos Escolares, realizar a aplicação do mínimo de 30% dos recursos repassados na aquisição direta de gêneros alimentícios da agricultura familiar. Nessa toada, cabe, também, aos Conselhos Escolares apresentar as justificativas para não aplicação do referido percentual, ou seja, relatar a ocorrência de uma das exceções descrita nos incisos do §2º, art. 14 da Lei 11947/09. Tal entendimento deflui do art. 11, da Lei Estadual 3.018/2013, in verbis:
Art. 11. São atribuições do Conselho Escolar:
 (...) 
XI - analisar e aprovar o plano de aplicação e a prestação de contas dos recursos financeiros adquiridos ou repassados à escola, comunicando aos órgãos competentes as medidas adotadas pelo Conselho Escolar, em casos de irregularidades na Unidade Escolar;
XII - monitorar a merenda escolar no âmbito da Unidade Escolar, no que se refere aos aspectos quantitativos e qualitativos;
Assim, as Unidades Executoras, por meio dos conselhos escolares, constituem as comissões de compras as quais são responsáveis por elaborar a programação de compra, com base nos cardápios selecionados pelas escolas, preparar e realizar o certame, homologar e adjudicar seu objeto aos respectivos vencedores, efetivar as compras e realizar os pagamentos, consoante art. 15, da Instrução Normativa 2/2014- PALE/COAFI/GAB/SEDUC. 
Logo, entende-se que as justificativas apresentadas são suficientes para excluir a responsabilidade da Sra. Aparecida de Fatima Gavioli Soares Pereira, pois não era a ex-Secretária de Estado de Educação responsável pela aplicação dos referidos recursos, e sim as Unidades Executoras, por meio dos Conselhos Escolares.
	Proposta de encaminhamento de mérito:
Acolher as razões de justificativa apresentadas pela Sra. Aparecida de Fatima Gavioli Soares Pereira.
III.7. Ausência de justificativas da não utilização do percentual mínimo de 30% do total dos recursos financeiros repassados pelo FNDE na aquisição de gêneros alimentícios mediante Chamada Pública.
Situação encontrada: 
A Secretaria de Estado da Educação de Rondônia (Seduc/RO) , por meio dos responsáveis, não apresentou justificativa na prestação de contas Seduc/2016/Pnae pela não aplicação dos 30% dos recursos financeiros repassados pelo FNDE, no âmbito do Pnae, na aquisição de gêneros alimentícios diretamente da agricultura familiar e do empreendedor familiar rural ou de suas organizações.
Objetos/critérios/evidências
Essas informações estão detalhadas no Apêndice A - Matriz de Achados.
Causas da ocorrência do achado: 
Desconhecimento das causas que impediram a aplicação dos 30% dos recursos destinados a agricultura familiar.
Efeitos/Consequências do achado: 
Descumprimento de normativo legal (efeito real) . Diminuição do estímulo à agricultura familiar nacional e ao apoio ao desenvolvimento sustentável (efeito potencial) .
Proposta de encaminhamento de mérito: 
Dar ciência à Secretaria de Estado da Educação de Rondônia (Seduc/RO) de que o órgão não apresentou justificativa na prestação de contas Seduc/2016/Pnae da não aplicação dos 30% dos recursos financeiros repassados pelo FNDE, no âmbito do Pnae, na aquisição de gêneros alimentícios diretamente da agricultura familiar e do empreendedor familiar rural ou de suas organizações, contrariando o art. 24, § 2º, da Resolução FNDE 26/2013.
III.8. Ausência de articulação entre as Secretarias de Educação e de Agricultura com organizações representativas da agricultura familiar local, com o intuito de verificar a existência de agricultores e seus níveis de organização, capacidade logística e de beneficiamento da produção em desacordo com a Cartilha “Aquisição de Produtos da Agricultura Familiar para a Alimentação Escolar” - 2ª edição.
Situação encontrada: 
Ausência de interação entre as Secretarias de Estado da Educação e da Agricultura do Estado de Rondônia com organizações representativas da agricultura familiar local, com o intuito de verificar a existência de agricultores e seus níveis de organização, capacidade logística e de beneficiamento da produção.
Objetos/critérios/evidências
Essas informações estão detalhadas no Apêndice A - Matriz de Achados.
Causas da ocorrência do achado: 
Ausência de ações necessárias ao adequado mapeamento da agricultura familiar pelo Estado de Rondônia.
Efeitos/Consequências do achado: 
Eventual desconhecimento de todos os gêneros alimentícios produzidos pela agricultura familiar que podem integrar o cardápio das escolas estaduais (efeito potencial) .
Proposta de encaminhamento de mérito: 
Dar ciência à Secretaria Estadual da Educação de que as informações utilizadas para conhecimento da produção agrícola no estado não podem ser consideradas mapeamento agrícola nos moldes definidos pelo Manual da Agricultura Familiar elaborado pelo FNDE.
III.9. Ausência de contrato resultante dos projetos de venda selecionados.
Situação encontrada: 
Em consulta aos processos de prestação de contas de todas as escolas visitadas na auditoria, não constava, em nenhum processo, cópia do contrato celebrado entre a respectiva escola estadual e o agricultor familiar e/ou cooperativa do projeto de venda selecionado, contrariando o disposto no art. 31, da Resolução 26/2013 do FNDE.
A ausência de contrato em que se formaliza os direitos, obrigações e responsabilidades das partes pode facilitar a ocorrência do inadimplemento contratual, ou descumprimento dos prazos pelos fornecedores, em razão da ausência de sanções.
Objetos/critérios/evidências
Essas informações estão detalhadas no Apêndice A - Matriz de Achados.
Causas da ocorrência do achado: 
Desconhecimento dos termos da Resolução FNDE 26/2013.
Efeitos/Consequências do achado: 
Descumprimento de normativo legal (efeito real) .
Proposta de encaminhamento de mérito: 
Dar ciência à Secretaria de Estado da Educação de Rondônia (Seduc/RO) de que a ausência de contrato nos processos de prestação de contas que deveriam ser celebrados entre a Entidade Executora (escola organizadora da chamada) e o agricultor familiar ou cooperativa que teve o projeto de venda selecionado, contraria o art. 31, da Resolução FNDE 26/2013.
Questão de Auditoria 3: Os procedimentos para aquisição de gêneros alimentícios foram regulares?
III.10. Utilização de modalidade licitatória inadequada.
Situação encontrada: 
Toda a rede estadual de ensino do Estado de Rondônia utiliza o convite como modalidade de licitação, utilizando como parâmetro de referência para utilização dessa modalidade, o valor individual das parcelas recebidas mensalmente, em detrimento do valor total transferido durante o exercício.
A partir da afirmação prestada pela Seduc/RO, a equipe de fiscalização, com base nas informações da prestação de contas do Pnae 2016, selecionou aleatoriamente 141 escolas do total das 323 discriminadas, contemplando na amostra escolas de todos os municípios do estado, e constatou, tomando como parâmetro o total de recursos recebidos no período, que 28 escolas (descritas no quadro abaixo) receberam repasses do Pnae em valores superiores ao limite de R$ 80.000,00 para utilização da modalidade de licitação convite.
Importante destacar ainda que as escolas Alkindar B. de Arouca e Flora Calheiros Cotrin figuram como inadimplentes quanto à obrigação de prestar contas, em relação às parcelas recebidas no 2º semestre de 2016, o que pode reduzir o valor considerado como base para a escolha da modalidade de licitação, em razão do possível incremento nos valores gastos com gêneros da agricultura familiar.
Entretanto, embora ausente essa informação, fica atestado que a Secretaria de Estado da Educação de Rondônia, por meio de suas Unidades Executoras, ao considerar como parâmetro para escolha da modalidade de licitação a ser utilizada as parcelas mensais repassadas, emprega a modalidade de licitação inadequada e incorre no fracionamento indevido de despesas.
		Escolas
	Recurso recebido em 2016 (R$) 
	Gastos com agricultura familiar (R$) 
	Valor a considerado para licitação (R$) 

	1
	Padre Ezequial Ramim
	118.228,34 
	14.559,50 
	103.668,84 

	2
	Francisco Alves Mendes Filho
	179.873,84 
	62.440,89 
	117.432,95 

	3
	Cora Coralina
	142.685,46 
	42.623,20 
	100.062,26 

	4
	Carlos Drummond de Andrade
	107.330,46 
	22.885,76 
	84.444,70 

	5
	Alkindar B. Arouca
	101.994,65 
	12.898,50 
	89.096,15 

	6
	Capitão Silva Farias
	133.309,10 
	43.762,69 
	89.546,41 

	7
	Dayse Mara
	120.477,52 
	33.431,77 
	87.045,75 

	8
	Jovem G. Vilela
	139.975,53 
	25.830,95 
	114.144,58 

	9
	Marcos Bispo da Silva
	105.851,99 
	23.213,55 
	82.638,44 

	10
	Aurélio Buarque de Holanda Ferreira
	124.637,45 
	18.124,00 
	106.513,45 

	11
	Casimiro de Abreu
	175.124,42 
	19.144,45 
	155.979,97 

	12
	Marechal Cordeiro de Farias
	103.991,61 
	15.007,73 
	88.983,88 

	13
	Eduardo Lima e Silva
	120.728,90 
	28.281,38 
	92.447,52 

	14
	Duque de Caxias
	126.410,95 
	25.889,73 
	100.521,22 

	15
	Capitão Cláudio Manoel da Costa
	116.889,27 
	17.968,66 
	98.920,61 

	16
	Jânio Quadros
	99.489,37 
	7.156,70 
	92.332,67 

	17
	Juscelino K. de Oliveira
	174.346,69 
	72.071,39 
	102.275,30 

	18
	Carmela Dutra
	248.649,11 
	43.470,34 
	205.178,77 

	19
	Castelo Branco
	194.294,16 
	45.241,67 
	149.052,49 

	20
	Flora Calheiros
	114.695,31 
	28.720,00 
	85.975,31 

	21
	Santa Marcelina
	180.525,40 
	30.785,56 
	149.739,84 

	22
	São Luiz
	179.691,25 
	52.396,40 
	127.294,85 

	23
	Bela Vista
	139.906,31 
	44.564,15 
	95.342,16 

	24
	Professor João Bento da Costa
	182.111,45 
	47.585,27 
	134.526,18 

	25
	Tancredo Neves
	135.298,68 
	26.258,13 
	109.040,55 

	26
	Professor Daniel Neri da Silva
	139.804,17 
	22.779,16 
	117.025,01 

	27
	Campos Sales
	91.807,60 
	11.090,38 
	80.717,22 

	28
	Alvares de Azevedo
	139.362,49 
	36.713,10 
	102.649,39 

Objetos/critérios/evidências
Essas informações estão detalhadas no Apêndice A - Matriz de Achados.
Causas da ocorrência do achado: 
As Unidades Executoras do Pnae no Estado de Rondônia não planejam suas licitações anuais com base nos valores a serem repassados durante o exercício. Desconhecimento do regulamento que disciplina as Licitações e Contratos no âmbito da administração pública.
Efeitos/Consequências do achado: 
Fracionamento de despesas (efeito real) .
Responsável:
Em 2016: Aparecida de Fatima Gavioli Soares Pereira (CPF: XXX.607.192-XX) – na condição de Secretária de Estado da Educação de 1/1/2016 até 31/12/2016.
Em 2017: Florisvaldo Alves da Silva (CPF: XXX.736.121-XX) – na condição de Secretário de Estado da Educação a partir de 1/1/2017.
Conduta: 
Omissão dos responsáveis ao deixarem de adotar as medidas necessárias para dar efetivo cumprimento ao dever de licitar pelas Unidades Executoras do Pnae no Estado de Rondônia antes de realizarem suas aquisições de gêneros alimentícios com os recursos do Pnae.
Nexo de causalidade: 
A não adoção de medidas para atendimento do dever de licitar resultou no descumprimento do art. 23, inciso II, alínea "a”, da Lei 8.666/1993 e art. 20, da Resolução FNDE 26/2013.
Excludentes de ilicitude:
Não foram identificados excludentes de ilicitude. 
Culpabilidade: 
A conduta da ex-Secretária e do atual Secretário de Estado da Educação é culpável, ou seja, reprovável, pois foi identificado em 2016 e 2017 que várias Unidades Executoras utilizaram e utilizam a modalidade de licitação incorreta e incorreram e incorrem no fracionamento de despesa, em desconformidade com o art. 23, inciso II, alínea "a”, da Lei 8.666/1993 e art. 20, da Resolução FNDE 26/2013.
Encaminhamento preliminar: 
Realizar, com fundamento no art. 43, inciso II, da Lei 8.443/1992 c/c o art. 250, inciso IV, do Regimento Interno do TCU, audiência da Sra. Aparecida de Fatima Gavioli Soares Pereira, na qualidade de Secretária de Estado da Educação do Estado de Rondônia, no período compreendido entre 1/1/2016 a 31/12/2016, e do Sr. Florisvaldo Alves da Silva, na qualidade de Secretário de Estado da Educação do Estado de Rondônia a partir de 1/1/2017 para que apresentem razões de justificativa sobre o descumprimento, no exercício 2016 e 2017, do art. 23, inciso II, alínea "a”, da Lei 8.666/1993 e art. 20, da Resolução FNDE 26/2013, que determina a obrigatoriedade de licitação antes de se efetuar aquisições com recursos públicos.
Razões de justificativa do Sr. Florisvaldo Alves da Silva (peça 94, p. 20-24) e da Sra. Aparecida de Fatima Gavioli Soares Pereira (peça 95, p. 31-38) :
As razões de justificativa dos responsáveis supramencionados serão analisadas em conjunto, em razão de conterem conteúdos similares.
A tese defendida pelos dois responsáveis é a de que cabe a cada unidade executora, por meio de seus Conselhos Escolares, realizar o procedimento licitatório adequado, em observância aos ditames legais, com o intuito de escolher, dentre os interessados, a proposta mais vantajosa aos aspectos de preço e qualidade.
Aduzem que o sistema estadual de ensino, a unidade executora de cada escola é o Conselho Escolar, órgão máximo de direção, representativo da comunidade escolar, de natureza deliberativa, consultiva, avaliativa e fiscalizadora, sobre a organização e realização do trabalho pedagógico e administrativo da instituição escolar, cuja autonomia deriva da gestão democrática do ensino público, prevista no inciso VI, do art. 206 da CRFB/1988.
Alegam que a fiscalização dos atos praticados pelos Conselhos Escolares deve ser realizada pelos Conselhos de Alimentação Escolar do Estado de Rondônia (CAE/RO) , conforme dispõe o art. 19, da Lei 11.947/2009. Alia-se a isso o fato da existência do Núcleo de Prestação de Contas do Programa Alimentar na Seduc/RO, responsável por analisar e homologar as prestações de contas relacionadas a recursos públicos recebidos de todas as esferas e poderes governamentais.      
Argumentam que não podem ser responsabilizados por atos (execução do Pnae) cuja competência é dos Conselhos Escolares. A execução dos serviços é submetida ao crivo do Núcleo de Prestação de Contas da Seduc/RO e este não teria apontado a existência de irregularidade. Por fim, o CAE/RO aprovou as prestações de contas, sem ressalva ou recomendações, remetendo-as ao FNDE.
Sublinham que a equipe de auditoria do TCU apontou como achado de auditoria: “III.33. Não acompanhamento do processo de licitação ou chamada pública por parte do CAE”. No entanto, apesar de detectado tal irregularidade, a equipe de auditoria apenas recomendou adoção de nova postura ao CAE/RO.
Por fim, o Sr. Florisvaldo Alves da Silva, atual secretário da Seduc/RO, informa que adotará as medidas necessárias a fim de que as irregularidades apontadas não se perpetuem, bem como determinará apuração de responsabilidades em face dos que detinham a competência para identificá-las e não o fizeram.  
Análise:
Os responsáveis defendem a tese de que cabe a cada unidade executora, por meio de seus Conselhos Escolares, a realização dos procedimentos licitatório adequados referente aos recursos do Pnae.
Verificou-se que, realmente, cabe a cada unidade executora realizar o procedimento licitatório adequado, em observância aos ditames legais, com o intuito de escolher, dentre os interessados, a proposta mais vantajosa aos aspectos de preço e qualidade. Nessa senda, é que dispõe a Instrução Normativa 2/2014 - Pale/Coafi/Gab/Seduc, nos seus arts. 14, §3° e 15, in verbis:
Art. 14 - As comissões de compras serão constituídas via portarias, formada por um presidente e dois membros, assinada pelos Presidentes das Unidades Executoras de cada Unidade Escolar;
§ 3° - A Comissão de Compras no âmbito de sua competência é soberana em suas decisões, podendo, durante a ocorrência da licitação, receber orientação de procedimento por parte dos integrantes da Comissão de Cadastramento/PALE e ou das CRE, contudo, ressalva-se a apreciação de seus atos pela autoridade superior;
Art. 15 - São atribuições das Comissões de Compras de cada Unidade Executora:
I - elaborar toda a programação de compras, bem como a preparação e execução do procedimento licitatório e (ou) pesquisa de mercado;
II - participar da escolha dos cardápios, a serem oferecidos em conjunto com os técnicos e colaboradores da escola;
III - conduzir os procedimentos licitatórios com toda a independência conferida pela legislação pertinente;
IV - os membros das Comissões de Compras de cada Unidade Executora, em parceria com as Comissões de Recebimento deverão realizar os registros do controle de estoque e o armazenamento dos gêneros alimentícios, em conformidade com o determinado no Art.33, § 4º da Resolução n° 26 CD/FNDE/2013;
V - elaborar atas referentes aos procedimentos licitatórios, julgando objetivamente as propostas apresentadas e classificando as empresas licitantes conforme suas propostas e escolha do menor preço por item licitado;
VI - disponibilizar ao fornecedor vencedor de produto perecível após o final do certame, o cronograma com programação de entrega e recebimento do produto adquirido.
VII - documentar junto ao órgão competente, possíveis irregularidades quanto ao processo de aquisição de compras.
Entretanto, constata-se que o referido achado decorre de um erro de interpretação de todos os atores (comissões de compras, Conselhos Escolares, Coordenadorias Regionais de Educação (CRE) , Núcleo de Prestação de Contas da Seduc/RO) envolvidos no processo de aquisição da merenda das escolas estaduais do Estado de Rondônia.
Em apertada síntese, os gestores entendem que não há fracionamento de despesas, tendo em vista a ocorrência dos repasses em dez parcelas anuais às Unidades Executora, consequentemente, estaria dentro do limite do procedimento licitatório na modalidade convite.
Contudo, os gestores deixam de considerar que anualmente tanto a Seduc/RO quanto às Unidades Executoras possuem conhecimentos dos valores a receber no exercício subsequente, haja vista os repasses serem calculados com base nas informações do senso escolar do ano anterior, e, portanto, dispondo de tempo e informações para realizar um planejamento anual com base nos valores a receber, de forma, principalmente, a otimizar as aquisições.  
Entende-se, porém, que a própria Instrução Normativa 2/2014 - Pale/Coafi/Gab/Seduc limita o procedimento licitatório na modalidade convite, induzindo a erro às comissões de compras e demais atores envolvidos no processo, conforme abaixo:
DA CARTA CONVITE E PLANILHA DE ESPECIFICAÇÃO E QUANTITATIVOS
Art. 20 - CARTA CONVITE - É o instrumento convocatório do certame e será entregue a cada empresa pela Comissão de Cadastramento/SEDUC (PALE ou CREs) , e que se constituirá nas disposições que norteará essa modalidades de licitação, observado a legislação vigente e explicita o objeto, local, hora e data da abertura do certame, que será entregue às empresas licitantes em 02 (duas) vias de igual forma e teor ( devendo uma delas ser restituída com o carimbo CNPJ da empresa, data e assinatura do licitante ou preposto) , acompanhado ainda, de 01 (uma) via da Planilha de Especificações e Quantitativos/PEQ, que constituirá a base da proposta comercial.
Portanto, propõe-se acolher as alegações de defesa do Sr. Florisvaldo Alves da Silva e da Sra. Aparecida de Fatima Gavioli Soares Pereira.
	Proposta de encaminhamento de mérito:
Acolher as alegações de defesa apresentadas pelo Sr. Florisvaldo Alves da Silva e pela Sra. Aparecida de Fatima Gavioli Soares Pereira.
Recomendar à Secretaria de Estado da Educação de Rondônia (Seduc/RO) que adote como parâmetro para as aquisições com recursos do Pnae os valores anuais repassados às Unidades Executoras.
Dar ciência a Secretaria de Estado da Educação de Rondônia (Seduc/RO) de que a falta de planejamento das aquisições com recursos do Pnae pelas Unidades Executoras, resulta no fracionamento de despesas, e, portanto, contraria o disposto no art. 20, da Resolução FNDE 26/2013 c/c o art. 23, inciso II, alínea "a", da Lei 8.666/1993.
III.11. Fracionamento de despesa pelo uso de modalidade de licitação inferior ao montante de recursos financeiros transferidos.
Situação encontrada: 
Conforme descrito no item III.10, as Unidades Executoras do Pnae no Estado de Rondônia utilizaram e utilizam a modalidade de licitação incorreta, ao tomarem como parâmetro para definição da modalidade a ser utilizada o valor individual das parcelas repassadas mensalmente, em detrimento do valor anual do repasse, incorrendo no fracionamento indevido de despesas.
Objetos/critérios/evidências
Essas informações estão detalhadas no Apêndice A - Matriz de Achados.
Causas da ocorrência do achado: 
Uso da modalidade de licitação incorreta.
Efeitos/Consequências do achado: 
Fracionamento de despesa (efeito real) .
Responsável:
Em 2016: Aparecida de Fatima Gavioli Soares Pereira (CPF: XXX.607.192-XX) – na condição de Secretária de Estado da Educação de 1/1/2016 até 31/12/2016.
Em 2017: Florisvaldo Alves da Silva (CPF: XXX.736.121-XX) – na condição de Secretário de Estado da Educação a partir de 1/1/2017.
Conduta: 
Omissão dos gestores ao deixarem de adotar as medidas necessárias para dar efetivo cumprimento ao dever de licitar pelas Unidades Executoras do Pnae no Estado de Rondônia, inclusive evitando possíveis fracionamentos de despesas, antes de realizarem suas aquisições de gêneros alimentícios com os recursos do Pnae.
Nexo de causalidade: 
A não adoção de medidas para atendimento do dever de licitar, inclusive para coibir possíveis fracionamentos de despesa, resultou no descumprimento do art. 23, inciso II, alínea "a”, da Lei 8.666/1993 e art. 20, da Resolução FNDE 26/2013.
Excludentes de ilicitude:
Não foram identificados excludentes de ilicitude. 
Culpabilidade: 
A conduta da ex-Secretária e do atual Secretário de Estado da Educação é culpável, ou seja, reprovável, pois foi constatado nos exercícios 2016 e 2017 que várias Unidades Executoras utilizaram e utilizam a modalidade de licitação incorreta e, portanto, incorrendo no fracionamento de despesa, em desconformidade com o art. 23, inciso II, alínea "a”, da Lei 8.666/1993 e art. 20, da Resolução FNDE 26/2013.
Encaminhamento preliminar: 
Realizar, com fundamento no art. 43, inciso II, da Lei 8.443/1992 c/c o art. 250, inciso IV, do Regimento Interno do TCU, audiência da Sra. Aparecida de Fatima Gavioli Soares Pereira, na qualidade de Secretária de Estado da Educação do Estado de Rondônia, no período compreendido entre 1/1/2016 a 31/12/2016, e do Sr. Florisvaldo Alves da Silva, na qualidade de Secretário de Estado da Educação do Estado de Rondônia a partir de 1/1/2017 para que apresentem razões de justificativa sobre o descumprimento, nos exercício 2016 e 2017, do art. 23, inciso II, alínea "a”, da Lei 8.666/1993 e art. 20, da Resolução FNDE 26/2013, que determina a obrigatoriedade de licitação antes de se efetuar aquisições com recursos públicos.
Razões de justificativa do Sr. Florisvaldo Alves da Silva (peça 94, p. 20-24) e da Sra. Aparecida de Fatima Gavioli Soares Pereira (peça 95, p. 31-38) :
Novamente os responsáveis alegam que não podem ser responsabilizados por atos execução do Pnae, uma vez que a realização do procedimento licitatório adequado cabe a cada unidade executora, por meio de seus Conselhos Escolares.
Acrescentam que a Instrução Normativa 2/2014-Pale/Coafi/Gab/Seduc/2014 estabeleceu normas a serem seguidas pelas unidades gestoras para a execução técnica e administrativa das ações do Pnae:
Das compras
Art. 3º - A utilização do recurso do FNDE pela Unidade Executora, para a aquisição dos gêneros alimentícios, será efetuada por meio de compras para cada escola e ou, em grupos de escolas, ou seja, agrupamento de Unidades Escolares, realizando a aquisição conjunta dos produtos da merenda escolar.
Art. 4º - Os recursos financeiros repassados pelo FNDE no âmbito do PNAE serão utilizados exclusivamente na aquisição de gêneros alimentícios. 
Parágrafo único. A aquisição de qualquer item ou serviço deverá estar desvinculada do processo de compra do PNAE. 
Art. 5º - A aquisição de gêneros alimentícios, no âmbito do PNAE, deverá obedecer ao cardápio planejado pelo nutricionista cadastrado no FNDE, observando as diretrizes da Resolução nº 26/CD/FNDE/2013, e deverá ser realizada, sempre que possível, no estado de Rondônia, priorizando os alimentos orgânicos e/ou agroecológicos.
Art. 6º - A aquisição de gêneros alimentícios para o PNAE deverá ser realizada por meio de licitação pública, nos termos da Lei nº 8.666/1993 ou da Lei nº 10.520, de 17 de julho de 2002, ou, ainda, por dispensa do procedimento licitatório, nos termos do art. 14 da Lei 11.947/2009, mediante prévia chamada pública.   
Salientam que os anexos da referida instrução normativa apresentam de forma didática os modelos de edital, contrato, termo de recebimento, roteiro “passo a passo do certame licitatório”, dentre outros, a serem, seguidos pelas unidades executoras do Pnae.
Com isso, buscam demonstrar que a direção da Seduc/RO disponibilizou às unidades gestoras (conselhos escolares) as ferramentas gerenciais de orientação para a aplicação e prestação de contas dos recursos do Pnae. 
Análise:
A análise realizada no achado anterior se amolda perfeitamente à esta, em razão das irregularidades estarem umbilicalmente interligadas, por sinal, elas foram tratadas como uma única irregularidade nos ofícios de audiências.
Por conseguinte, entende-se que as justificativas dos responsáveis são procedentes, haja vista que as irregularidades decorrem, primordialmente, dos vícios no normativo estadual que estabelece as normas para a execução técnica e administrativa, nos termos da legislação do Pnae. Posteriormente, caberia às Unidades Executoras, por meio dos Conselhos Escolares, a adoção da modalidade licitatória correta, consoante normativo legal.
	Proposta de encaminhamento de mérito:
Acolher as razões de justificativa apresentadas pelo Sr. Florisvaldo Alves da Silva e pela Sra. Aparecida de Fatima Gavioli Soares Pereira.
Recomendar à Secretaria de Estado da Educação de Rondônia que adote como parâmetro para as aquisições com recursos do Pnae os valores anuais repassados às Unidades Executoras.
Dar ciência a Secretaria de Estado da Educação de Rondônia de que a falta de planejamento das aquisições com recursos do Pnae pelas Unidades Executoras, resulta no fracionamento de despesas, e, portanto, contraria o disposto no art. 20, da Resolução FNDE 26/2013 c/c o art. 23, inciso II, alínea "a", da Lei 8.666/1993.
III.12. Não realização de pesquisas de preços.
Situação encontrada: 
A análise dos processos de prestação de contas das escolas integrantes da visita in loco, cujos períodos de referência estão discriminados no quadro abaixo, demonstra que as comissões de compras das referidas escolas utilizam como “pesquisa de preço” os valores apresentados pelas empresas credenciadas na Subgerência de Alimentação Escolar (SAE) , antigo Programa de Alimentação Escolar (Pale) , em resposta aos convites para participação no próprio certame, cuja pesquisa de preço deveria balizar, ou ainda, nos preços praticados em certames anteriores, ou seja, as Unidades Executoras realizam as cotações junto aos pretensos fornecedores dos itens, e dessa forma, as licitantes indiretamente definem os preços dos gêneros alimentícios licitados. Portanto, a forma como essas cotações estão sendo realizadas demonstram que as Unidades Executoras não realizam pesquisas de preços.
	Escolas
	Exercício

		2016
	2017

	1
	Carlos Drummond de Andrade
	1º e 2º semestres
	1º semestre

	2
	Dayse Mara
	1º e 2º semestres
	-

	3
	Paulo Freire
	2º semestre
	1º semestre

	4
	Francisco de Alves Mendes Filho
	1º semestre
	1º semestre

	5
	Flora Calheiros Cotrin
	1º semestre
	1º semestre

	6
	João Bento da Costa
	2º semestre
	1º semestre

	7
	Tancredo de Almeida Neves
	2º semestre
	1º semestre

	8
	Maria de Abreu Bianco
	2º semestre
	1º semestre

Objetos/critérios/evidências
Essas informações estão detalhadas no Apêndice A - Matriz de Achados.
Causas da ocorrência do achado: 
Descumprimento de normativo.
Efeitos/Consequências do achado: 
Descumprimento de normativo (efeito real) . Inexistência de pesquisa de preço de mercado para nortear os certames (efeito real) . Aquisições a preços superiores aos preços de mercado (efeito potencial) .
Responsável:
Em 2016: Aparecida de Fatima Gavioli Soares Pereira (CPF: XXX.607.192-XX) – na condição de Secretária de Estado da Educação de 1/1/2016 até 31/12/2016.
Em 2017: Florisvaldo Alves da Silva (CPF: XXX.736.121-XX) – na condição de Secretário de Estado da Educação a partir de 1/1/2017.
Conduta: 
Omissão dos gestores ao deixarem de adotar as medidas necessárias para que as Unidades Executoras dos recursos do Pnae no Estado de Rondônia realizassem pesquisa prévia de preço antes de realizarem suas aquisições de gêneros alimentícios.
Nexo de causalidade: 
A não adoção de medidas para a realização de pesquisa prévia de preço pelas Unidades Executoras do Pnae no Estado de Rondônia resultou no descumprimento do art. 15, inciso I, da Instrução Normativa 2/2014.
Excludentes de ilicitude:
Não foram identificados excludentes de ilicitude. 
Culpabilidade: 
A conduta da ex-Secretária e do atual Secretário de Estado da Educação é culpável, ou seja, reprovável, pois foi identificado que em 2016 e 2017 várias Unidades Executoras do Pnae no Estado deixaram de realizar pesquisa prévia de preços antes de realizarem as aquisições de gêneros alimentícios e incorreram na compra de produtos a preços incompatíveis com os preços praticados no mercado local, em desconformidade com o art. 15, inciso I, da Instrução Normativa 2/2014.
Encaminhamento preliminar: 
Realizar, com fundamento no art. 43, inciso II, da Lei 8.443/1992 c/c o art. 250, inciso IV, do Regimento Interno do TCU, audiência da Sra. Aparecida de Fatima Gavioli Soares Pereira, na qualidade de Secretária de Estado da Educação do Estado de Rondônia, no período compreendido entre 1/1/2016 a 31/12/2016, e do Sr. Florisvaldo Alves da Silva, na qualidade de Secretário de Estado da Educação do Estado de Rondônia a partir de 1/1/2017 para que apresentem razões de justificativa sobre o descumprimento, nos exercícios 2016 e 2017, do art. 15, inciso I, da Instrução Normativa 2/2014, que determina que as Unidades Executoras realizem pesquisa prévia de preços antes de realizarem aquisições de gêneros alimentícios no âmbito do Pnae.
Razões de justificativa do Sr. Florisvaldo Alves da Silva (peça 94, p. 20-24) e da Sra. Aparecida de Fatima Gavioli Soares Pereira (peça 95, p. 39-43) :
As razões de justificativa dos responsáveis supracitados serão analisadas em conjunto, em razão de conterem conteúdos quase idênticos. 
Os responsáveis alegam que a própria equipe de auditoria identificou que as Unidades Executoras (Direção das Escolas/Conselho de Alimentação Escolar) supostamente não teriam realizado pesquisa de preços. 
Aduzem que o procedimento de realização das compras pelas Unidades Executoras encontrava-se devidamente regulamentado na Instrução Normativa 2/2014 - Pale/Coafi/Gab/Seduc, e o mencionado normativo atribui a responsabilidade aos Conselhos Escolares, e não ao secretário de estado de educação. Por conseguinte, entendem que não podem serem responsabilizados. 
Análise:
Os responsáveis, repetidamente, defendem a tese de que cabe a cada unidade executora, por meio de seus Conselhos Escolares, a realização dos procedimentos licitatório adequados referente aos recursos do Pnae.
Assente-se que são atribuições das Comissões de Compras de cada Unidade Executora, a elaboração de toda a programação de compras, bem como a preparação e execução do procedimento licitatório e pesquisa de mercado; a condução dos procedimentos licitatórios com toda a independência conferida pela legislação pertinente; entre outros, consoante o art. 15 da Instrução Normativa 2/2014 - Pale/Coafi/Gab/Seduc.   
Verifica-se, porém, que caberia aos servidores da Comissão de Cadastramento/PALE e ou das Coordenadorias Regionais de Educação (CRE) , proceder a devida orientação aos integrantes das Comissões de Compras de cada Unidade Executora sobre os procedimentos a serem realizados nas respectivas licitações, conforme preceitua o art. 14, § 3°, da predita Instrução Normativa. 
Nessa senda, os CRE’s têm o dever de solicitar, orientar e acompanhar as prestações de contas a serem realizadas pelas unidades escolares, relacionadas às despesas realizadas com a utilização dos recursos oriundos do Programa Nacional de Alimentação Escolar, conforme estabelece o art. 12 da Lei Complementar 829/2015, que dispõe sobre a criação e estruturação organizacional das CRE’s.
Posteriormente, as supraditas prestações de contas são encaminhadas à Secretaria de Estado de Educação para análise da regularidade das contas então realizadas pelas unidades executoras. Na mencionada secretaria, cabe ao Núcleo de Prestação de Contas da Seduc/RO, a análise das prestações de contas relacionadas a recursos públicos recebidos de todas as esferas e poderes governamentais. Ressalta-se que os servidores do Núcleo de Prestação de Contas da Seduc/RO, não detectando irregularidade, responsabilizam-se, em conjunto com o Secretário de Estado, pela homologação das contas realizadas pelas unidades escolares.
Enfatiza-se que tanto os integrantes dos CREs quantos os do Núcleo de Prestação de Contas da Seduc/RO, são servidores ocupantes de cargo de natureza efetiva, técnicos especializados de nível superior, com atribuições decorrentes de lei, e que, em tese, gozam de expertise suficiente para o desenvolvimento de suas atividades fins.
Com efeito, entende-se que caberia, primordialmente, aos supraditos servidores identificarem as irregularidades descrita no achado.
Sobre outro prisma, coaduna-se com as justificativas apresentadas pelos responsáveis, no sentido de ser desarrazoado e injusto responsabilizar os gestores pela homologação das prestações de contas apresentadas pelas Unidades Executoras, uma vez que as aludidas prestações já haviam sido devidamente analisadas e homologada por servidor técnico especializado ocupante de cargo de natureza efetiva, os quais possuem, em tese, a expertise para tal atividade. Outrossim, é cediço que é humanamente impossível aos gestores deterem conhecimento técnico aprofundado em todos os seguimentos de atuação, e que suas atuações são pautadas nos diversos pareceres técnicos e jurídicos emitidos pelos setores competentes.
Logo, entende-se que as justificativas apresentadas são suficientes para excluírem as responsabilidades do Sr. Florisvaldo Alves da Silva e da Sra. Aparecida de Fatima Gavioli Soares Pereira.
	Proposta de encaminhamento de mérito:
Acolher as razões de justificativa apresentadas pelo Sr. Florisvaldo Alves da Silva e pela Sra. Aparecida de Fatima Gavioli Soares Pereira.
Recomendar a Secretaria de Estado da Educação de Rondônia (Seduc/RO) que adote mecanismos para aferir o cumprimento do art. 15, inciso I, da Instrução Normativa 2/2014/Pale/Coafi/Seduc, no tocante à elaboração de pesquisa de mercado dos gêneros alimentícios a serem licitados, em conformidade com o disposto na Lei 8.666/1993.
Dar ciência à Secretaria de Estado da Educação de Rondônia (Seduc/RO) de que a ausência de pesquisa de preços prévia aos certames pelas Unidades Executoras do Pnae no Estado contraria o disposto no art. 20, da Resolução FNDE 26/2013 e art. 15, inciso I, da Instrução Normativa 2/2014/Pale/Coafi/Seduc.
III.13. Falta de fixação de critério de aceitabilidade de preços unitários e global para o objeto da licitação.
Situação encontrada: 
Não há qualquer parâmetro de preço de mercado para balizar as aquisições dos gêneros alimentícios realizados com recursos do Pnae.
Objetos/critérios/evidências
Essas informações estão detalhadas no Apêndice A - Matriz de Achados.
Causas da ocorrência do achado: 
Inexistência de pesquisa de mercado pelas Unidades Executoras.
Efeitos/Consequências do achado: 
Descumprimento de normativo (efeito real) . Inexistência de parâmetro de aceitabilidade dos preços ofertados pelas licitantes para aferir sua adequação (efeito real) . Aquisições a preços superiores aos preços de mercado (efeito potencial) .
Responsável:
Em 2016: Aparecida de Fatima Gavioli Soares Pereira (CPF: XXX.607.192-XX) – na condição de Secretária de Estado da Educação de 1/1/2016 até 31/12/2016.
Em 2017: Florisvaldo Alves da Silva (CPF: XXX.736.121-XX) – na condição de Secretário de Estado da Educação a partir de 1/1/2017.
Conduta: 
Omissão dos gestores ao deixarem de adotar as medidas necessárias para que as Unidades Executoras dos recursos do Pnae no Estado de Rondônia realizassem pesquisa prévia de preço antes de realizarem suas aquisições, de forma a possuírem critérios objetivos de aceitabilidade dos preços licitados.
Nexo de causalidade: 
A não adoção de medidas para a realização de pesquisa prévia de preço pelas Unidades Executoras do Pnae no Estado de Rondônia resultou na ausência de critérios objetivos para aceitação dos preços dos produtos comercializados, em descumprimento do art. 15, inciso I, da Instrução Normativa 2/2014.
Excludentes de ilicitude:
Não foram identificados excludentes de ilicitude. 
Culpabilidade: 
A conduta da ex-Secretária e do atual Secretário de Estado da Educação é culpável, ou seja, reprovável, pois foi identificado nos exercícios 2016 e 2017 que várias Unidades Executoras deixaram de realizar pesquisa prévia de preços antes de realizarem as aquisições de gêneros alimentícios com recursos do Pnae, e, portanto, sem critérios objetivos para aceitação dos valores licitados, de forma a incorrerem na compra de produtos a preços incompatíveis com os preços praticados no mercado local, em desconformidade com o art. 15, inciso I, da Instrução Normativa 2/2014.
Encaminhamento preliminar: 
Realizar, com fundamento no art. 43, inciso II, da Lei 8.443/1992 c/c o art. 250, inciso IV, do Regimento Interno do TCU, audiência da Sra. Aparecida de Fatima Gavioli Soares Pereira, na qualidade de Secretária de Estado da Educação do Estado de Rondônia, no período compreendido entre 1/1/2016 a 31/12/2016, e do Sr. Florisvaldo Alves da Silva, na qualidade de Secretário de Estado da Educação do Estado de Rondônia a partir de 1/1/2017 para que apresentem razões de justificativa sobre o descumprimento, nos exercícios 2016 e 2017, do art. 15, inciso I, da Instrução Normativa 2/2014, que determina que as Unidades Executoras realizem pesquisa prévia de preços antes de realizarem aquisições de gêneros alimentícios no âmbito do Pnae.
Razões de justificativa do Sr. Florisvaldo Alves da Silva (peça 94, p. 24) e Aparecida de Fatima Gavioli Soares Pereira (peça 95, p. 39-43) 
Em síntese, alegam que não podem ser responsabilizados e atribuem às unidades executoras (direção das escolas/conselho de alimentação escolar) a responsabilidade pela ausência de parâmetro de preço de mercado para balizar as aquisições dos gêneros alimentícios.
Alegam que o regulamento que normatiza os procedimentos de realização das compras pelas unidades executoras (Instrução Normativa 2/2014-Pale/Coafi/Gab/Seduc) não atribui o referido encargo dentre as atribuições do Secretário de Estado da Educação.
Análise:
A análise realizada no achado anterior se amolda perfeitamente à esta, em razão das irregularidades estarem umbilicalmente interligadas, por sinal elas foram tratadas como uma única irregularidade nos ofícios de audiências.
Logo, entende-se que as justificativas apresentadas são suficientes para excluírem as responsabilidades do Sr. Florisvaldo Alves da Silva e da Sra. Aparecida de Fatima Gavioli Soares Pereira.
	Proposta de encaminhamento de mérito:
Recomendar à Secretaria de Estado da Educação (Seduc/RO) que adote mecanismos para aferir o cumprimento do art. 15, inciso I, da Instrução Normativa 2/2014/Pale/Coafi/Seduc, no tocante à elaboração de pesquisa de mercado pelas Unidades Executoras dos gêneros alimentícios a serem licitados.
Dar ciência à Secretaria de Estado da Educação de Rondônia (Seduc/RO) de que a ausência de pesquisa de preços prévia aos certames pelas Unidades Executoras do Pnae no Estado inviabiliza a comparação dos preços apresentados com os praticados no mercado local e contraria o disposto no art. 20, da Resolução FNDE 26/2013 e art. 15, inciso I, da Instrução Normativa 2/2014/Pale/Coafi/Seduc.
III.14. Preços contratados não compatíveis com os preços de mercado.
Situação encontrada: 
A seleção aleatória de preços de alguns gêneros alimentícios não perecíveis recorrentes nas licitações (4/2017, 8/2017, 13/2017, 14/2017, 18/2017, 22/2017 e 25/2017) , a partir dos resultados dos certames realizados pelas Unidades Executoras do Pnae do Estado de Rondônia, no âmbito da cidade de Porto Velho/RO, demonstra que alguns itens licitados foram adquiridos em valores superiores aos comercializados no mercado local, conforme descrito no quadro abaixo:
	Produto
	Marca
	Variação dos preços licitados
	Variação dos preços cotados
	Relação entre o mínimo licitado e o máximo cotado
	% a maior

	Biscoito água e sal
	Dallas
	R$7,82 a R$8,43
	R$3,19 a R$3,45
	R$4,37
	56%

	Óleo de soja
	Soya
	R$4,73
	R$2,99
	R$1,74
	37%

	Extrato de tomate
	Quero
	R$5,74 a R$5,93
	R$1,59 a R$1,79
	R$3,95
	69%

	Vinagre
	Virrosas
	R$1,73 a R$1,83
	R$1,59
	R$0,14
	8%

	Macarrão espaguete
	Dallas
	R$4,83
	R$2,09 a R$2,39
	R$2,44
	51%

	Milho branco para canjica
	Q’Delícia
	R$3,87 a R$4,62
	R$2,09
	R$1,78
	46%

	Café 
	Brasileiro
	R$21,70 a R$21,93
	R$8,49 a R$10,29
	R$11,41
	53%

	Leite em pó
	Italac
	R$23,43 a R$24,45
	R$7,79 a R$7,99
	R$15,44
	66%

	Alho nacional
	-
	R$24,94 a R$24,97
	R$16,99 a R$18,69
	R$6,25
	25%

	Margarina
	Deline
	R$7,67 a R$8,35
	R$2,79 a 2,99
	R$4,68
	61%

	Margarina
	Delícia
	R$7,64 a R$8,33
	R$4,19
	R$3,45
	45%

Entretanto, embora tais informações indiquem uma incompatibilidade com os preços praticados no mercado local, apenas com esses dados não é possível assegurar de forma categórica a existência de sobrepreço nas aquisições realizadas pelas Unidades Executoras nos referidos certames, pois não obstante os itens cotados e utilizados na ilustração pela equipe de fiscalização serem de marca idêntica às registradas nas planilhas dos resultados das licitações, tais planilhas não informam as quantidades das embalagens cujos preços estão ali mencionados.
Outro fato de limitação é o fato de que esses certames são balizadores de compras de diversas escolas, haja vista que no modelo de sistema escolarizado utilizado pelo Estado de Rondônia as licitações são realizadas por agrupamento de escolas, com respaldo na Instrução Normativa 2/2014/Pale/CAFI/GAB/Seduc, e as planilhas utilizadas como referência para os comparativos dos preços não informam as quantidades totais licitadas e/ou as que cada escola adquiriu.
Em face de tais limitações, não é possível assegurar a ocorrência de sobrepreço, mas há um indicativo de que os gêneros alimentícios adquiridos com recursos do Pnae estejam sendo comprados a preços superiores aos praticados no comércio local.
Objetos/critérios/evidências
Essas informações estão detalhadas no Apêndice A - Matriz de Achados.
Causas da ocorrência do achado: 
Não realização de pesquisa prévia de mercado com fornecedores distintos dos credenciados para o fornecimento de gêneros alimentícios.
Efeitos/Consequências do achado: 
Descumprimento de normativo (efeito real) . Compra de gêneros alimentícios a preços superiores aos praticados no mercado local (efeito potencial) .
Responsável:
Em 2017: Florisvaldo Alves da Silva (CPF: XXX.736.121-XX) – na condição de Secretário de Estado da Educação a partir de 1/1/2017.
Conduta: 
Omissão do gestor ao deixar de adotar as medidas necessárias para que as Unidades Executoras dos recursos do Pnae no Estado de Rondônia realizassem pesquisa prévia de preço antes de realizarem suas aquisições, de forma a possuírem critérios objetivos de aceitabilidade dos preços licitados e não incorrerem em aquisições de gêneros alimentícios a preços incompatíveis aos praticados no mercado local.
Nexo de causalidade: 
A não adoção de medidas para a realização de pesquisa prévia de preço pelas Unidades Executoras do Pnae no Estado de Rondônia e consequente ausência de critérios objetivos para aceitação dos preços dos produtos comercializados resultou na aquisição de gêneros alimentícios a preços incompatíveis aos praticados no mercado local, em descumprimento do art. 15, inciso I, da Instrução Normativa 2/2014.
Excludentes de ilicitude:
Não foram identificados excludentes de ilicitude. 
Culpabilidade: 
A conduta do atual Secretário de Estado da Educação é culpável, ou seja, reprovável, pois foi identificado no exercício 2017 que várias Unidades Executoras deixaram de realizar pesquisa prévia de preços antes de realizarem as aquisições de gêneros alimentícios com recursos do Pnae, e, portanto, sem critérios objetivos para aceitação dos valores licitados, de forma a incorrerem na compra de produtos a preços incompatíveis com os preços praticados no mercado local, em desconformidade com o art. 15, inciso I, da Instrução Normativa 2/2014.
Encaminhamento preliminar:
Realizar, com fundamento no art. 43, inciso II, da Lei 8.443/1992 c/c o art. 250, inciso IV, do Regimento Interno do TCU, audiência do Sr. Florisvaldo Alves da Silva, na qualidade de Secretário de Estado da Educação do Estado de Rondônia a partir de 1/1/2017 para que apresente razões de justificativa sobre a falta, no exercício 2017, de compatibilidade dos preços dos itens adquiridos pelas suas Unidades Executoras do Pnae no Estado e os valores comercializados no mercado local, conforme disposto no art. 20, da Resolução FNDE 26/2013, art. 43, inciso IV, da Lei 8.666/1993 c/c a Jurisprudência do TCU.
Razões de justificativa do Sr. Florisvaldo Alves da Silva (peça 94, p. 24-25) :
O Sr. Florisvaldo Alves da Silva alega mais uma vez que se está sendo responsabilizado por atos que não lhe competem, amparando-se nos argumentos já descritos anteriormente, relacionados às outras irregularidades que lhe foram imputadas.
Insurge-se afirmando que não consta no relatório de auditoria em qual local foi realizada as cotações de preço apontadas na coluna “variação dos preços cotados”, utilizados como parâmetro para determinar que os valores licitados são superiores aos comercializados no mercado local.	
	Análise:
O fato de existir um regulamento interno estabelecendo as normas a serem seguidas pelas unidades gestoras não exclui necessariamente a responsabilidade do gestor, na condição de Secretário de Estado da Educação, quanto à supervisão técnica e administrativa das ações do Pnae, uma vez que a própria Instrução Normativa 2/2014-Pale/Coafi/Gab/Seduc/2014, em seu art. 55, dispõe expressamente que a Secretaria de Estado da Educação garantirá o cumprimento das normas estabelecidas nesta instrução normativa (peça 61, p. 24) .
Não procede a alegação de que não consta no relatório de auditoria o local em que foi realizada as cotações dos preços utilizados como parâmetro. No próprio relatório, no campo relacionado ao achado de auditoria em questão, no sub-tópico “objetos/critérios/evidências”, é informado que as informações estão detalhadas no “Apêndice A - Matriz de Achados”. Na matriz de achados, na coluna “evidência”, é indicada a peça 63, onde consta o registro fotográfico das pesquisas de mercado realizadas na cidade de Porto Velho/RO no dia 19/8/2017 (peça 84, p. 87-88) . Como o relatório de auditoria foi encaminhado junto com o ofício de audiência, o responsável teve acesso a essa informação.
Além disso, estando a irregularidade identificada no ofício de audiência, não configura prejuízo à defesa a comunicação não conter descrição pormenorizada de todos os aspectos e circunstâncias da irregularidade, uma vez que é dado ao responsável o direito de pedir vista do processo e de se informar acerca dos apontamentos relacionados ao assunto, conforme Acórdão 660/2015-TCU-Plenário, de relatoria do Ministro Bruno Dantas.
Conforme mencionado no relatório de auditoria, a seleção aleatória de preços de alguns gêneros alimentícios não perecíveis demonstrou que alguns itens licitados foram adquiridos em valores superiores aos comercializados no mercado local, ocorrência que de certa forma contraria o art. 43, IV, da Lei 8.666/1993, pois as propostas apresentadas na licitação serão julgadas em conformidade com os preços correntes no mercado.
Contudo, é necessário ressalvar que, embora tais informações sejam um indício da incompatibilidade com os preços praticados no mercado local, os dados obtidos ainda são insuficientes para assegurar de forma categórica a existência de sobrepreço, pois nas planilhas dos resultados das licitações não são indicadas as quantidades das embalagens.
Com base nessa situação, esta unidade técnica propôs nova ação de controle, com amparo no art. 246 do Regimento Interno deste Tribunal, com o objetivo de aprofundar as investigações a respeito da aderência dos preços dos alimentos adquiridos no âmbito do Pnae com os preços praticados no mercado local, e também sobre outras ocorrências que fugiam ao escopo planejado para a presente auditoria.
Portanto, propõe-se acolher as razões de justificativas apresentadas pelo Sr. Florisvaldo Alves da Silva.
	Proposta de encaminhamento de mérito:
Acolher em parte as razões de justificativas apresentadas pelo Sr. Florisvaldo Alves da Silva.
Recomendar à Secretaria de Estado da Educação de Rondônia (Seduc/RO) que antes de realizar os certames licitatórios realize ampla pesquisa de mercado para subsidiar a compra de gêneros alimentícios custeados com recursos do Pnae, conforme disposto no art. 20, da Resolução FNDE 26/2013, art. 43, inciso IV, da Lei 8.666/1993 c/c a Jurisprudência do TCU.
Dar ciência a Secretaria de Estado da Educação de Rondônia (Seduc/RO) de que a utilização das propostas de preços apresentadas pelos fornecedores como parâmetro para as compras, nos termos em que estão acorrendo nas licitações dos gêneros alimentícios para a elaboração da alimentação escola, não são parâmetros adequados para formação da pesquisa de preço que balizará o certame licitatório, nos termos do art. 43, inciso IV, da Lei 8.666/1993 e da Jurisprudência do TCU.
III.15. Compra direta por meio de licitação simulada.
Situação encontrada: 
A direção da Escola Estadual de Ensino Fundamental e Médio Paulo Freire, localizada no município de Itapuã do Oeste/RO, está comprando gêneros alimentícios custeados com recursos do Pnae de forma direta, sem prévia licitação. 
Identificou-se no processo de prestação de contas de 2017 dessa Unidade Executora que nos editais de Chamadas Públicas 1/2017 e 2/22017 só constam a assinatura do Sr. Altair Ramos Gomes, diretor da escola, no convite 1/2017, a assinatura do Sra. Gilmara Dias Santos, presidente da comissão de compras, e no convite 2/22017, não consta nenhuma assinatura. Também não constam nos convites as datas da sessão de abertura dos envelopes e o termo de homologação e adjudicação.
Observou-se que, na verdade, o controle de estoque da escola do ano de 2017 são requisições de gêneros alimentícios destinada à empresa Comercial de Alimentos Boni Ltda. - ME, nome fantasia "Supermercado J Bone", expedidas semanalmente pelo Sr. Wagno Rodrigues de Araújo, vice-diretor da escola, com a descrição do gênero alimentício e as quantidades para preparação dos alimentos na semana.
Logo, essas constatações demonstram que a escola está adquirindo gêneros alimentícios sem o prévio procedimento licitatório.
Objetos/critérios/evidências
Essas informações estão detalhadas no Apêndice A - Matriz de Achados.
Causas da ocorrência do achado: 
Ausência ou baixa quantidade de empresas aptas (regularidade fiscal e trabalhistas) a participar do procedimento licitatório. 
Para contextualizar: o município de Itapuã D'Oeste/RO tem uma população estimada em aproximadamente 10.000 habitantes, em razão disso pode existir poucas empresas que estejam regulares os Fiscos (União, Estado e Município) .
Ausência de ampla publicidade do procedimento licitatório, o que acaba por limitar a competitividade do certame. Além disso, fere os princípios da isonomia e impessoalidade e do dever de licitar.
Efeitos/Consequências do achado: 
Aquisições sem o devido caráter competitivo (efeito real) . Aquisições ou contratações de equipamentos por preços maiores que o de mercado (efeito potencial) 
Responsável:
Em 2017: Florisvaldo Alves da Silva (CPF: XXX.736.121-XX) – na condição de Secretário de Estado da Educação a partir de 1/1/2017.
Conduta: 
Omissão do responsável ao deixar de adotar as medidas necessárias para dar efetivo cumprimento ao dever de licitar pelas Unidades Executoras do Pnae no Estado de Rondônia antes de realizarem suas aquisições de gêneros alimentícios com os recursos do Pnae.
Nexo de causalidade: 
A não adoção de medidas para atendimento do dever de licitar resultou no descumprimento do art. 23, inciso II, alínea "a”, da Lei 8.666/1993 e art. 20, da Resolução FNDE 26/2013 pela Escola Estadual de Ensino Fundamental e Médio Paulo Freire.
Excludentes de ilicitude:
Não foram identificados excludentes de ilicitude. 
Culpabilidade: 
A conduta do atual Secretário de Estado da Educação é culpável, ou seja, reprovável, pois foi identificado em 2017 que a Escola Estadual de Ensino Fundamental e Médio Paulo Freire, na condição de Unidade Executora do Pnae no Estado de Rondônia, não realiza licitação para realizar suas compras de gêneros alimentícios, em desconformidade com o art. 23, inciso II, alínea "a”, da Lei 8.666/1993 e art. 20, da Resolução FNDE 26/2013.
Encaminhamento preliminar: 
Realizar, com fundamento no art. 43, inciso II, da Lei 8.443/1992 c/c o art. 250, inciso IV, do Regimento Interno do TCU, audiência do Sr. Florisvaldo Alves da Silva, na qualidade de Secretário de Estado da Educação do Estado de Rondônia a partir de 1/1/2017 para que apresentem razões de justificativa sobre o descumprimento pela Escola Estadual de Ensino Fundamental e Médio Paulo Freire, no exercício 2017, do art. 23, inciso II, alínea "a”, da Lei 8.666/1993 e art. 20, da Resolução FNDE 26/2013, que determina a obrigatoriedade de licitação antes de se efetuar aquisições com recursos públicos.
Razões de justificativa do Sr. Florisvaldo Alves da Silva (peça 94, p. 25) :
O responsável, mais uma vez, alega que não pode ser responsabilizado por atos execução do Pnae, uma vez que a realização do procedimento licitatório adequado cabe a cada unidade executora, por meio de seus Conselhos Escolares.
Reforça que, como atual secretário da Seduc/RO, adotará as medidas necessárias a fim de que as irregularidades apontadas não se perpetuem, bem como determinará apuração de responsabilidades em face dos que detinham a competência para identificá-las e não o fizeram. 
Análise:
Percebe-se, mais uma vez, que as justificativas do responsável são no sentido de demonstrar que cabe a cada unidade executora, por meio de seus Conselhos Escolares, a realização dos procedimentos licitatório adequados referente aos recursos do Pnae.
Verificou-se que, realmente, cabe a cada unidade executora realizar o procedimento licitatório adequado, em observância aos ditames legais, com o intuito de escolher, dentre os interessados, a proposta mais vantajosa aos aspectos de preço e qualidade. Nessa senda, é que dispõe a Instrução Normativa 2/2014 - Pale/Coafi/Gab/Seduc, nos seus arts. 14, §3° e 15, in verbis:
Art. 14 - As comissões de compras serão constituídas via portarias, formada por um presidente e dois membros, assinada pelos Presidentes das Unidades Executoras de cada Unidade Escolar;
§ 3° - A Comissão de Compras no âmbito de sua competência é soberana em suas decisões, podendo, durante a ocorrência da licitação, receber orientação de procedimento por parte dos integrantes da Comissão de Cadastramento/PALE e ou das CRE, contudo, ressalva-se a apreciação de seus atos pela autoridade superior;
Art. 15 - São atribuições das Comissões de Compras de cada Unidade Executora:
I - elaborar toda a programação de compras, bem como a preparação e execução do procedimento licitatório e (ou) pesquisa de mercado;
II - participar da escolha dos cardápios, a serem oferecidos em conjunto com os técnicos e colaboradores da escola;
III - conduzir os procedimentos licitatórios com toda a independência conferida pela legislação pertinente;
IV - os membros das Comissões de Compras de cada Unidade Executora, em parceria com as Comissões de Recebimento deverão realizar os registros do controle de estoque e o armazenamento dos gêneros alimentícios, em conformidade com o determinado no Art.33, § 4º da Resolução n° 26 CD/FNDE/2013;
V - elaborar atas referentes aos procedimentos licitatórios, julgando objetivamente as propostas apresentadas e classificando as empresas licitantes conforme suas propostas e escolha do menor preço por item licitado;
VI - disponibilizar ao fornecedor vencedor de produto perecível após o final do certame, o cronograma com programação de entrega e recebimento do produto adquirido.
VII - documentar junto ao órgão competente, possíveis irregularidades quanto ao processo de aquisição de compras.
Entende-se, também, que a irregularidade seria de difícil constatação, tendo sido observada em razão da fiscalização in loco. Tal conclusão decorre do fato de que as Unidades Executoras quando, normalmente, encaminham as suas respectivas prestações de contas, procuram sanar os vícios formais, tais como: assinatura dos licitantes na ata de abertura dos envelopes; assinatura de todos os integrantes da comissão de compras, e não apenas do presidente; pesquisa de preços, entre outros. 
Em casos dessa natureza, caberia, primordialmente, ao CAE/RO identificar tais irregularidades em suas visitas nas escolas. Entretanto, constatou-se que os conselheiros não possuem capacidade técnica para esse tipo de fiscalização, como fora enfatizado pelo Sr. Vladimir Orliani, presidente do CAE/RO, conforme consta no Achado “III.33. Não acompanhamento do processo de licitação ou da chamada pública por parte do CAE”.
Com efeito, entende-se que deve ocorrer um esforço da Seduc/RO, no sentido de propiciar treinamento para realização de compras públicas (Lei 8.666/1993, Lei 10.520/2002, entre outras) aos servidores das Unidades Executoras, notadamente os integrantes das comissões de compras, e aos conselheiros do CAE/RO.    
Portanto, propõe-se acolher as razões de justificativa do Sr. Florisvaldo Alves da Silva.
	Proposta de encaminhamento de mérito:
Acolher as razões de justificativa apresentadas pelo Sr. Florisvaldo Alves da Silva.
Dar ciência à Secretaria de Estado da Educação de Rondônia de que a contratação direta fere os princípios da isonomia e impessoalidade. Além de contrariar o comando constitucional do dever de licitar, previsto no art. 37, inciso XXI, da Constituição Federal.
III.16. Não está sendo dada publicidade das informações referentes ao processo de aquisição de gêneros alimentícios em quadro de avisos de amplo acesso público.
Situação encontrada: 
Anualmente, durante o processo de credenciamento das empresas interessadas em fornecer gêneros alimentícios às escolas da rede estadual de ensino, as empresas cadastradas são informadas previamente dos possíveis dias de ocorrência dos certames, atualmente marcado para ocorrer às terças-feiras ou às quintas-feiras de todas as semanas. Em face dessa informação, as pretensas participantes entram em contato com a Subgerência de Alimentação Escolar por meio telefônico, apenas para confirmação, após confirmada a data, comparecem ao SAE para retirada dos convites.
A publicidade dos certames ocorre apenas por meio da entrega dos respectivos convites às empresas credenciadas interessadas em participar do certame.
Segundo o SAE, a comunicação da divulgação da etapa de credenciamento de fornecedores é encaminhada anualmente à Seduc/RO para adoção das medidas de divulgação necessárias, entretanto, não foram encaminhados à equipe de fiscalização documentos que demonstrassem tal divulgação.
Objetos/critérios/evidências
Essas informações estão detalhadas no Apêndice A - Matriz de Achados.
Causas da ocorrência do achado: 
Descumprimento de normativo.
Efeitos/Consequências do achado: 
Aquisições sem o devido caráter competitivo (efeito potencial) .
Proposta de encaminhamento de mérito: 
Dar ciência à Secretaria de Estado da Educação de Rondônia (Seduc/RO) de que a publicidade dos convites restrita apenas as suas entregas às empresas credenciadas, sem a ampla divulgação do instrumento convocatório em local apropriado contraria ao disposto no art. 22, § 3º, da Lei 8.666/1993.
III.17. Prazo inadequado entre a divulgação do aviso do edital e a abertura do certame.
Situação encontrada: 
A Instrução Normativa 2/2014-Pale/Coafi/GAB/Seduc, responsável por estabelecer normas técnicas e administrativas para a execução do Pnae no Estado de Rondônia, definiu no art. 20, §1º que a divulgação dos certames, materializada na entrega dos convites às empresas cadastradas, ocorre no prazo de 24h de antecedência da data do certame.
Esse prazo contraria as disposições descritas na Lei de Licitações e Contratos, aplicáveis às aquisições realizadas com recursos do Pnae, que prevê o prazo de cinco dias úteis para os casos de convites entre a divulgação do certame e o prazo de recebimento das propostas ou da realização do evento.
Objetos/critérios/evidências
Essas informações estão detalhadas no Apêndice A - Matriz de Achados.
Causas da ocorrência do achado: 
Instrução Normativa 2/2014-Pale/Coafi/GAB/Seduc em desacordo com o regulamento geral de Licitações e Contratos da Administração Pública.
Efeitos/Consequências do achado: 
Descumprimento de normativo (efeito real) . Restrição ao caráter competitivo do certame, em razão da limitação do direito de participação de outros interessados (efeito potencial) .
Proposta de encaminhamento de mérito: 
Dar ciência à Secretaria de Estado da Educação de Rondônia (Seduc/RO) de que a Instrução Normativa 2/2014/Pale/Coafi/Seduc está em desconformidade com o art. 21, §2º, inciso IV, da Lei 8.666/1993.
III.18. Pagamento realizado à empresa com atividade econômica distinta do objeto das licitações com recursos do Pnae.
Situação encontrada: 
Na prestação de contas do Pnae pela Unidade Gestora Seduc/RO, relativa ao exercício 2016, foram localizadas notas fiscais de pagamentos, no valor total de R$ 68.973,23, realizados em favor da empresa Norte - Car Centro Automotivo EIRELI - ME (CNPJ 02.730.781/0001-03) cuja atividade econômica é o “comércio a varejo de peças e acessórios novos para veículos”, e, portanto, incompatível com o objeto dos pagamentos que deveriam ser realizados com os recursos do Pnae.
Inclusive cabe mencionar que essa empresa não consta entre as credenciadas na Subgerência de Alimentação Escolar (SAE, antigo Programa de Alimentação Escolar, Pale) para o fornecimento de gêneros alimentícios no exercício 2016.
Objetos/critérios/evidências
Essas informações estão detalhadas no Apêndice A - Matriz de Achados.
Causas da ocorrência do achado: 
Notas fiscais expedidas por empresa com objeto distinto da venda de gêneros alimentícios.
Efeitos/Consequências do achado: 
Descumprimento de normativo (efeito real) . Compra de gêneros alimentícios de empresa com castrado irregular (efeito potencial) .
Proposta de encaminhamento de mérito: 
Dar ciência à Secretaria de Estado da Educação de Rondônia (Seduc/RO) de que a incompatibilidade entre a atividade econômica de empresa vencedora do certame e o objeto da licitação visando a aquisição de gêneros alimentícios custeados com os recursos do Pnae, identificada na prestação de contas da Seduc/RO/Pnae 2016, atenta contra o disposto no art. 5º, § 2º, da Lei 11.947/2009 e no art. 18, da Resolução FNDE 26/2013.
Questão de Auditoria 4: A licitação para registro de preços, baseada no Decreto 7.892/2013, alterado pelo Decreto 8.250/2014, foi regular?
A investigação referente à presente questão de auditoria não aplicável ao Estado de Rondônia, pois esta unidade da federação não realiza Registro de Preço.
Questão de Auditoria 5: A forma de entrega e de armazenagem de gêneros alimentícios tem possibilitado o fornecimento regular de alimentação aos alunos?
III.19. Ausência de regularidade na entrega dos gêneros alimentícios.
Situação encontrada: 
Os diretores das escolas Carlos Drummond de Andrade e Prof. Joao Bento da Costa relataram que há situações de atrasos na entrega dos gêneros alimentícios previstos para serem utilizados na elaboração da merenda escolar, resultando na substituição do cardápio. Tal fato foi corroborado pelas merendeiras das respectivas escolas.
Objetos/critérios/evidências
Essas informações estão detalhadas no Apêndice A - Matriz de Achados.
Causas da ocorrência do achado: 
Atraso do fornecedor na entrega dos gêneros alimentícios, em razão da sazonalidade, no caso do fornecedor da agricultura familiar. Também ocorre devido à distância da sede do fornecedor, falta de comunicação entre fornecedor e cliente e da ausência de formalização da rotina de entrega.
Efeitos/Consequências do achado: 
Descumprimento de normativo legal (efeito real) .
Ausência de gêneros alimentícios necessários a preparação da refeição prevista no cardápio (efeito real) .
Proposta de encaminhamento de mérito: 
Dar ciência à Secretaria de Estado da Educação de Rondônia (Seduc/RO) de que em algumas escolas estaduais não existe regularidade na entrega dos gêneros alimentícios, ocasionando modificação do cardápio em razão da ausência dos ingredientes.
III.20. A rotina de entrega de gêneros alimentícios nas escolas não está formalizado e não possibilita o fornecimento regular de alimentação aos alunos.
Situação encontrada: 
Em todas as escolas visitadas durante as visitadas da auditoria, constatou-se que a rotina de entrega não está formalizada. Tal fato dificulta o fornecimento regular de alimentação aos alunos, tendo em vista que as escolas não possuem condições de armazenar grandes quantidades de alimentos. Além disso, os atrasos nas entregas dos gêneros alimentícios inviabilizam a elaboração da alimentação escolar que depende do produto em falta.
Objetos/critérios/evidências
Essas informações estão detalhadas no Apêndice A - Matriz de Achados.
Causas da ocorrência do achado: 
Ausência de formalização das rotinas de entrega dos gêneros alimentícios destinados ao programa de alimentação escolar.
Efeitos/Consequências do achado: 
Descumprimento de normativo legal (efeito real) . Substituição do cardápio planejado (efeito real) .
Proposta de encaminhamento de mérito: 
Dar ciência à Secretaria de Estado da Educação de Rondônia (Seduc/RO) de que a ausência de formalização das rotinas de entrega dos gêneros alimentícios junto aos fornecedores ocasiona atraso na entrega dos produtos e leva a substituição do cardápio programado.
III.21. Inexistência/deficiente controle de estoque, realizado de forma manual ou eletrônica, sobre os produtos da alimentação escolar recebidos e armazenados.
Situação encontrada: 
As escolas visitadas na auditoria não realizam, ou realizam de forma deficiente, o controle de estoque dos gêneros alimentícios adquiridos nos processos licitatórios e nas chamadas públicas.
Observou-se que apenas as escolas Maria de Abreu Bianco (Buritis/RO) e Prof. João Bento da Costa (Porto Velho/RO) realizam algum tipo de controle, porém são incompletos, intempestivos e desatualizados. O restante das escolas visitadas não realiza nenhum tipo de controle.
A ausência ou controle deficiente de estoque além de contrariar o normativo legal ocasiona prejuízos à execução do programa, em razão de desperdício de alimentos, consumidos fora do prazo de validade, facilita a ocorrência de fraudes, furtos e desvio.
Objetos/critérios/evidências
Essas informações estão detalhadas no Apêndice A - Matriz de Achados.
Causas da ocorrência do achado: 
Desconhecimento dos responsáveis da necessidade de controle (entrada, permanência e saída) dos estoques de gêneros alimentícios.
Efeitos/Consequências do achado: 
Extravio dos gêneros alimentícios recebidos e armazenados na unidade escolar, causando consequentemente a carência de produtos para alimentação dos alunos (efeito potencial) .
Proposta de encaminhamento de mérito: 
Dar ciência à Secretaria de Estado da Educação de Rondônia (Seduc/RO) de que as escolas estaduais não estão realizando, ou estão realizando de forma deficiente, o controle de estoque dos gêneros alimentícios da alimentação escolar recebidos e armazenados nas respectivas unidades, contrariando o disposto no art. 8º, § 1º, inciso III, da Resolução FNDE 26/2013.
III.22. Escolas sem condições de armazenar grandes quantidades de alimentos recebidos de fornecedores.
Situação encontrada: 
Todas as escolas visitadas na auditoria não possuem condições estruturais e de segurança para armazenar grandes quantidades de alimentos recebidos de fornecedores.
Objetos/critérios/evidências
Essas informações estão detalhadas no Apêndice A - Matriz de Achados.
Causas da ocorrência do achado: 
Os almoxarifados das escolas não foram projetados para armazenar grandes quantidades de alimentos.
Efeitos/Consequências do achado: 
Impossibilidade de armazenagem de maiores quantidades de alimentos (efeito real) .
Proposta de encaminhamento de mérito: 
Dar ciência à Secretaria de Estado da Educação de Rondônia (Seduc/RO) de que os almoxarifados das escolas estaduais não possuem condições para receber grandes quantidades de alimentos proveniente dos fornecedores.
III.23. Gêneros alimentícios perecíveis resfriados ou congelados fora da geladeira ou freezer.
Situação encontrada: 
Na visita às Francisco Alves Mendes Filho (Ariquemes/RO) e Maria de Abreu Bianco (Buritis/RO) constatou-se que os vasos de margarina entregues pelos fornecedores estavam armazenados fora da geladeira.
Objetos/critérios/evidências
Essas informações estão detalhadas no Apêndice A - Matriz de Achados.
Causas da ocorrência do achado: 
Quantidade insuficiente de geladeira e/ou freezers para armazenagem dos gêneros alimentícios que necessitam de refrigeração.
Efeitos/Consequências do achado: 
Desperdício de gênero alimentício, em razão de condições inadequadas de armazenagem, e consequente prejuízos aos alunos e à administração pública (efeito real) .
Proposta de encaminhamento de mérito: 
Dar ciência à Secretaria de Estado da Educação de Rondônia (Seduc/RO) de que a ausência e/ou insuficiência de eletrodomésticos (geladeiras e freezers) para a adequada conservação dos gêneros alimentícios que necessitam de refrigeração, conforme identificado nas escolas Francisco Alves Mendes Filho (Ariquemes/RO) e Maria de Abreu Bianco (Buritis/RO) , contrariam o disposto no art. 33, §4º, da Resolução FNDE 26/2013.
III.24. Alimentos fora do prazo de validade.
Situação encontrada: 
Em visita à escola Carlos Drummond de Andrade, em Candeias do Jamari/RO, constatou-se a existência de duas barras de queijo vencidas.
As escolas devem garantir o preparo/manuseio de alimentos com adequadas condições higiênico-sanitárias até o seu consumo pelos alunos atendidos pelo Pnae. Além disso, tal prática contraria a Resolução RDC 216/2004 (Anvisa) , que estabeleceu a Cartilha sobre boas práticas para serviços de alimentação.
Objetos/critérios/evidências
Essas informações estão detalhadas no Apêndice A - Matriz de Achados.
Causas da ocorrência do achado: 
Negligência dos servidores responsáveis pela estocagem e preparação dos alimentos.
Efeitos/Consequências do achado: 
Descumprimento de normativo legal - Resolução FNDE 26/2013 (efeito real) .
Proposta de encaminhamento de mérito: 
Dar ciência à Secretaria de Estado da Educação de Rondônia (Seduc/RO) de que no estoque da escola Carlos Drummond de Andrade, no município de Candeias do Jamari/RO, havia alimento fora do prazo de validade, contrariando o art. 33, § 4º da Resolução FNDE 26/2013.
III.25. Gêneros alimentícios em contato direto com o chão.
Situação encontrada: 
Em visita à escola Tancredo de Almeida Neves, município de Rolim de Moura/RO, constatou-se várias caixas de frutas e verduras em contato direto com o chão.
Tal situação contraria o art. 33, § 4º, da Resolução CD/FNDE 26/2013 e a Cartilha sobre boas práticas para serviços de alimentação (Resolução RDC 216/2004 - Anvisa) .
Objetos/critérios/evidências
Essas informações estão detalhadas no Apêndice A - Matriz de Achados.
Causas da ocorrência do achado: 
Desconhecimento das boas práticas na alimentação escolar.
Efeitos/Consequências do achado: 
Descumprimento de normativo legal (efeito real) .
Proposta de encaminhamento de mérito: 
Dar ciência à Secretaria de Estado da Educação de Rondônia (Seduc/RO) de que o estoque da escola Tancredo Neves (Rolim de Moura/RO) continha gêneros alimentícios em contato direto com o chão, descumprindo a atribuição prevista no art. 33, § 4º da Resolução FNDE 26/2013.
Questão de Auditoria 6: Na elaboração e distribuição da alimentação nas escolas estão sendo observadas as normas do Pnae?
III.26. Falta de estrutura física e de pessoal para adequada preparação dos alimentos nas escolas indígenas.
Situação encontrada: 
A visita à escola indígena Kity Pypydnipa (Candeias do Jamari/RO) constatou que não existe cozinha, nem refeitório, também não há merendeira. Os gêneros alimentícios são distribuídos às mães dos alunos, as quais são responsáveis por sua preparação e distribuição. No intervalo das aulas, os alunos vão para casa, merendam e retornam à escola.
Na escola Kyowã (Porto Velho/RO) a cozinha possui azulejo, mas estão sujos, as luminárias não estão adequadas, existem poucas prateleiras, as quais também não são adequadas.
A escola indígena Kyowã foi construída com recursos de compensação das Usinas Hidrelétricas do Rio Madeira para atender ao povo indígena Karitiano, atualmente passou à gestão do Estado de Rondônia e atende 111 nos turnos matutino e vespertino. A escola não possui diretora, merendeira e agentes de limpeza.
Objetos/critérios/evidências
Essas informações estão detalhadas no Apêndice A - Matriz de Achados.
Causas da ocorrência do achado: 
Ausência de investimento por parte da Secretaria de Estado da Educação de Rondônia (Seduc/RO) nas instalações físicas das escolas indígenas e ausência de contratação de profissionais encarregado da limpeza e preparação dos alimentos.
Efeitos/Consequências do achado: 
Descumprimento de normativo legal (efeito real) . Oferecimento de refeições não balanceadas, sem utilização de gêneros alimentícios básicos, indispensáveis à promoção de uma alimentação saudável e adequada (efeito real) .
Proposta de encaminhamento de mérito: 
Dar ciência à Secretaria de Estado da Educação de Rondônia (Seduc/RO) de que as instalações físicas das escolas indígenas Kity Pypydnipa (Candeias do Jamari/RO) e Kyowã (Porto Velho/RO) estão inadequadas e deficientes de profissionais de manutenção de suas instalações físicas e de preparação dos alimentos, em descumprimento ao art. 33, § 4º da Resolução FNDE 26/2013.
III.27. As condições de higiene e conservação da cozinha e do refeitório de algumas escolas estaduais visitadas na auditoria não são adequadas ao preparo e fornecimento da alimentação.
Situação encontrada: 
A cozinha/refeitório das escolas objeto da vista in loco não apresentam condições adequadas à elaboração e à distribuição da alimentação escolar aos alunos. 
No que tange às prateleiras/armários das escolas visitadas, com exceção da EEEFM Prof. Dayse Mara de Oliveira Martins (Jaru/RO) , em todas as demais as prateleiras e os armários não eram suficientes às quantidades de objetos e utensílios, havia locais que pratos e canecas estavam acondicionados em panelas e baldes plásticos.
Na EEEFM Francisco Alves Mendes Filho (Ariquemes/RO) o sistema de encanamento da pia da cozinha estava com problemas, ocasionando o alagamento da cozinha, em razão do transbordo da água suja no ralo do piso.
Na EEEB Prof. João Bento da Costa (Porto Velho/RO) os azulejos, teto, luminárias não estão adequados.
Nas escolas indígenas Kity Pypydnipa (Candeias do Jamari/RO) não existe cozinha, nem refeitório e na Kyowã (Porto Velho/RO) a cozinha possui azulejo, mas estão sujos, as luminárias não estão adequadas, existem poucas prateleiras, e estas não estão adequadas. 
Objetos/critérios/evidências
Essas informações estão detalhadas no Apêndice A - Matriz de Achados.
Causas da ocorrência do achado: 
Ausência de investimento por parte da Secretaria de Estado da Educação de Rondônia (Seduc/RO) nas instalações físicas de algumas escolas visitadas.
Omissão dos diretores das escolas em comunicar à Seduc/RO sobre as necessidades de melhorias enfrentadas pelas escolas estaduais.
Efeitos/Consequências do achado: 
Descumprimento de normativo legal (efeito real) .
Proposta de encaminhamento de mérito: 
Dar ciência à Secretaria de Estado da Educação de Rondônia (Seduc/RO) de que as instalações físicas das escolas visitadas são inadequadas, contrariando o art. 33, § 4º da Resolução FNDE 26/2013.
III.28. As refeições preparadas não são as previstas no cardápio.
Situação encontrada: 
Durante as visitas realizadas nas escolas Flora Calheiros Cotrin (Porto Velho/RO) , João Bento da Costa (Porto Velho/RO) e Francisco Alves Mendes Filho (Ariquemes/RO) constatou-se que as refeições servidas não eram aquelas previstas no cardápio.
Já nas escolas indígenas Kity Pypydnipa (Candeias do Jamari/RO) e Kyowã (Porto Velho/RO) não existem cardápios, nem funcionários para preparação dos alimentos.
Objetos/critérios/evidências
Essas informações estão detalhadas no Apêndice A - Matriz de Achados.
Causas da ocorrência do achado: 
Intempestividade na entrega dos gêneros alimentícios. Não utilização do cardápio selecionado pela escola.
Efeitos/Consequências do achado: 
Descumprimento de normativo legal (efeito real) .
Proposta de encaminhamento de mérito: 
Dar ciência à Secretaria de Estado da Educação de Rondônia (Seduc/RO) de que nas escolas Flora Calheiros Cotrin (Porto Velho/RO) , João Bento da Costa (Porto Velho/RO) e Francisco Alves Mendes Filho (Ariquemes/RO) as refeições preparadas não são as previstas no cardápio, contrariando o art. 12 da Lei 11.947/2009 c/c o art. 14, caput, e § 2º da Resolução FNDE 26/2013.
III.29. Não há divulgação dos cardápios na escola.
Situação encontrada: 
As escolas Flora Calheiros Cotrin (Porto Velho/RO) , João Bento da Costa (Porto Velho/RO) e Francisco Alves Mendes Filho (Ariquemes/RO) não fazem divulgação dos cardápios à comunidade escolar.
Objetos/critérios/evidências
Essas informações estão detalhadas no Apêndice A - Matriz de Achados.
Causas da ocorrência do achado: 
Omissão da direção das escolas em divulgar o cardápio dos alimentos que serão servidos aos alunos. Desconhecimento da direção da escola dos termos da Resolução FNDE n.º 26/2013.
Efeitos/Consequências do achado: 
Descumprimento de normativo (efeito real) .
Proposta de encaminhamento de mérito: 
Dar ciência à Secretaria de Estado da Educação de Rondônia (Seduc/RO) de que as escolas Flora Calheiros Cotrin (Porto Velho/RO) , João Bento da Costa (Porto Velho/RO) e Francisco Alves Mendes Filho (Ariquemes/RO) não estão divulgando os cardápios à comunidade escolar, contrariando o art. 14, § 8º, da Resolução CD FNDE 26/2013.
III.30. Nas escolas estaduais visitadas na auditoria, não são utilizadas fichas técnicas com detalhamento da preparação das refeições previstas no cardápio.
Situação encontrada: 
Todas as merendeiras entrevistadas nas escolas integrantes da visita in loco relataram que não utilizam as fichas técnicas de preparação das refeições ou em razão da experiência que possuem ou porque tais fichas não lhes são disponibilizadas.
Objetos/critérios/evidências
Essas informações estão detalhadas no Apêndice A - Matriz de Achados.
Causas da ocorrência do achado: 
Os diretores das escolas não repassam as fichas técnicas às merendeiras. As merendeiras realizam a preparação de forma empírica, com suporte em suas experiências e habilidades.
Efeitos/Consequências do achado: 
O preparo das refeições não segue padrões estabelecidos pelo nutricionista responsável técnico, abrangendo os ingredientes que a compõe e a sua consistência (efeito real) .
Proposta de encaminhamento de mérito: 
Dar ciência à Secretaria de Estado da Educação de Rondônia (Seduc/RO) de que a ausência de utilização das fichas técnicas de preparação da alimentação escolar pelas merendeiras, integrantes das escolas visitadas pela equipe de auditoria, contraria o disposto no art. 14, §7º, da Resolução FNDE 26/2013 c/c art. 3º, inciso V, da Resolução CFN 465/2010.
III.31. Não existem amostras de refeições preparadas armazenadas sob refrigeração por até 72 horas nas 
Situação encontrada: 
Em todas as escolas visitadas as merendeiras não separam amostras das refeições preparadas e servidas aos alunos, contrariando o manual “Ferramentas para as boas práticas na alimentação escolar”, que estabelece regras para a coleta e guarda de amostras de alimentos preparados.
Tal fato foi corroborado pelo resultado da pesquisa eletrônica encaminhada às escolas, o qual demonstrou que 72% não guardam amostras das refeições e 6% guardam, mas não sobre refrigeração, o que contamina a amostra.
Objetos/critérios/evidências
Essas informações estão detalhadas no Apêndice A - Matriz de Achados.
Causas da ocorrência do achado: 
Desconhecimento dos diretores e dos preparadores (merendeiras) das ferramentas para as boas práticas na alimentação escolar.
Ausência de treinamento e de orientação aos responsáveis pela preparação da alimentação escolar.
Efeitos/Consequências do achado: 
Deficiência no diagnóstico e nos esclarecimentos nos casos de contaminações transmitidas por alimentos servidos nas escolas (efeito potencial) .
Proposta de encaminhamento de mérito: 
Recomendar à Secretaria de Estado da Educação de Rondônia (Seduc/RO) , com base no artigo 250, III, do Regimento Interno/TCU, que realize, periodicamente, treinamento com os servidores responsáveis pela manipulação da alimentação escolar as boas práticas de higiene, preparação e conservação dos alimentos.
Dar ciência à Secretaria de Estado da Educação de Rondônia (Seduc/RO) de que os responsáveis pela preparação dos alimentos nas escolas estaduais, não estão separando amostras das refeições preparadas sob refrigeração por até 72 horas, conforme orientação do Manual de Ferramentas para as boas práticas na alimentação escolar.
Questão de Auditoria 7: O CAE desempenha as atribuições previstas na Lei 11.947/2009, na Resolução CD/FNDE 26/2013 e na Cartilha para Conselheiros do Pnae?
III.32. Realização de reunião especifica de membros do CAE para apreciação da prestação de contas, com participação inferior a 2/3 (dois terços) de seus conselheiros titulares.
Situação encontrada: 
A prestação de contas relativa ao exercício 2016 foi aprovada, com a subscrição da ata da Assembleia Extraordinária, por oito membros efetivos, em primeira convocação, e seis membros efetivos em segunda convocação. Além disso, na lista de presença dos participantes, anexa às atas, há vinte assinaturas, das quais uma mesma pessoa assina por três membros titulares e outras assinam com nomes distintos dos membros titulares.
Objetos/critérios/evidências
Essas informações estão detalhadas no Apêndice A - Matriz de Achados.
Causas da ocorrência do achado: 
Inobservâncias dos aspectos formais para aprovação das contas do Pnae.
Efeitos/Consequências do achado: 
Aprovação irregular das contas do Pnae relativa ao exercício 2016 (efeito real) .
Proposta de encaminhamento de mérito: 
Dar ciência ao Conselho de Alimentação Escolar do Estado de Rondônia (Caero) de que o parecer proferido para a provação das contas do Pnae com a presença inferior a 2/3 dos membros titulares afronta ao art. 35, inciso VI, da Resolução FNDE 26/2013.
III.33. Não acompanhamento do processo de licitação ou da chamada pública por parte do CAE.
Situação encontrada: 
Durante a entrevista prestada pelo Presidente do Conselho de Alimentação Escolar de Rondônia (Caero) , Sr. Vladimir Orliani, foi enfatizado que o Caero não acompanha o processo de licitação e de chamada pública para a aquisição da merenda escolar, haja vista que os conselheiros não possuem capacidade técnica para esse tipo de fiscalização.
Objetos/critérios/evidências
Essas informações estão detalhadas no Apêndice A - Matriz de Achados.
Causas da ocorrência do achado: 
Incapacidade técnica dos membros do Caero para acompanhar os procedimentos licitatórios.
Efeitos/Consequências do achado: 
Desconhecimento do Caero do modo pelo qual os alimentos utilizados na execução do Pnae foram adquiridos (efeito real) . Impossibilidade de confronto entre os alimentos constantes dos procedimentos de licitação e/ou chamada pública e os alimentos efetivamente utilizados na execução do Pnae (efeito real) .
Proposta de encaminhamento de mérito: 
Recomendar, com fundamento no art. 250, inciso III, do Regimento Interno do TCU, ao Conselho de Alimentação Escolar do Estado de Rondônia (Caero) que proceda ao acompanhamento dos procedimentos de licitação e chamada pública que servirão de base para a aquisição de alimentos para a execução do Pnae, nos termos do artigo 19, inciso II da Lei 11.947/2009 c/c o artigo 35, inciso I, da Resolução FNDE 26/2013 e Cartilha TCU para Conselheiros do Programa de Alimentação Escolar Pnae.
III.34. Ausência de divulgação oficial por parte do Estado das atividades do CAE.
Situação encontrada: 
O Presidente do Caero foi categórico ao declarar em entrevista concedida à equipe de auditoria que não há divulgação oficial por parte da Secretaria da Educação do Estado de Rondônia (Seduc/RO) das atividades realizadas pelo conselho.
Objetos/critérios/evidências
Essas informações estão detalhadas no Apêndice A - Matriz de Achados.
Causas da ocorrência do achado: 
Falta de interação entre o Caero e o Estado com vistas à divulgação das principais atividades do Conselho por meio oficial.
Efeitos/Consequências do achado: 
Desconhecimento por parte da população e da comunidade escolar das atividades desenvolvidas pelo Caero (efeito real) .
Proposta de encaminhamento de mérito: 
Recomendar à Secretaria de Estado da Educação de Rondônia (Seduc/RO) , com base no artigo 250, inciso III, do Regimento Interno do TCU, que crie no próprio sítio eletrônico da secretaria um espaço e/ou canal destinado à divulgação das atividades realizadas pelo Conselho de Alimentação Escolar do Estado e à comunicação do conselho com o público externo, em vista ao atendimento dos princípios da publicidade e da transparência.
Dar ciência à Secretaria de Estado da Educação de Rondônia (Seduc/RO) de que a ausência de divulgação das atividades do Conselho de Alimentação Escolar por meio de comunicação oficial está em desacordo com o estabelecido no art. 36, inciso IV, da Resolução FNDE 26/2013.
III.35. Ausência de envio de solicitações ao Estado por parte do CAE, com vistas à obtenção dos documentos e/ou informações necessários ao acompanhamento da execução do Pnae.
Situação encontrada: 
Embora o Caero tenha encaminhado a cópia do Ofício 76/Caero/2017, endereçado ao Secretário de Estado da Educação, solicitando adoção de providências quanto ao Ofício 60/Caero/2015 (Relatório de Inspeção 9/Caero/2015) , no qual foram identificadas irregularidades na aplicação dos recursos do Pnae pela Escola Estadual de Ensino Fundamental Profº. Valdir Manfredini, relativas aos exercícios 2014 e 2015, esse documento foi protocolado na Seduc/RO intempestivamente em 17/8/2017, após as solicitações de informações expedidas pela equipe de fiscalização do TCU, o que atesta que o monitoramento da execução do Pnae no Estado de Rondônia pelo Caero é deficitário.
Não foram encaminhados à equipe de auditoria outros documentos nesse sentido.
Objetos/critérios/evidências
Essas informações estão detalhadas no Apêndice A - Matriz de Achados.
Causas da ocorrência do achado: 
Desconhecimento das atribuições do CAE.
Efeitos/Consequências do achado: 
Não acompanhamento por parte do Conselho Alimentação Escolar do Estado de Rondônia (Caero) das ações corretivas adotadas pela Secretaria de Estado da Educação quanto às irregularidades constatadas nas visitas in loco do conselho em relação à execução do Pnae pelas Unidades Executoras (efeito real) . Deficiências no monitoramento da execução do Pnae (efeito real) .
Proposta de encaminhamento de mérito: 
Dar ciência ao Conselho de Alimentação Escolar do Estado de Rondônia (Caero) de que a ausência de monitoramento tempestivo das ações corretivas adotadas em relação às irregularidades constatadas na execução do Pnae, afronta ao disposto no art. 35, inciso I, da Resolução FNDE 26/2013.
III.36. Falta de garantia ao CAE, por parte do Estado, da infraestrutura necessária à plena execução das atividades de sua competência.
Situação encontrada: 
Em visita à sede administrativa do Caero, e consoante as respostas coletadas na entrevista com o presidente do conselho, constatou-se a precariedade de suas instalações físicas e equipamentos, haja vista que a sala de reunião dos conselheiros não dispõe de sistema de ar-condicionado, paredes com infiltração, presença de cupim nas paredes, equipamentos de informática obsoletos, telefone fixo improvisado, em razão do fio que liga o telefone ao aparelho ter se quebrado, ausência de conexão de internet e a aquisição de materiais de expediente e higiene pelos próprios conselheiros.
Objetos/critérios/evidências
Essas informações estão detalhadas no Apêndice A - Matriz de Achados.
Causas da ocorrência do achado: 
Falta de atuação da Secretaria de Estado da Educação de Rondônia em disponibilizar instalações e equipamentos adequados às atividades do Caero.
Efeitos/Consequências do achado: 
Ambiente sem condições adequadas de trabalho (efeito real) .
Proposta de encaminhamento de mérito: 
Dar ciência à Secretaria de Estado da Educação de Rondônia (Seduc/RO) de que a ausência de instalações e equipamentos adequados para o exercício das atividades do Caero contraria o disposto no art. 36, da Resolução CD/FNDE 26/2013 e o art. 6º, inciso I, do Regimento do Caero.
III.37. Não acompanhamento da entrega de alimentos da agricultura familiar nas escolas por parte do CAE.
Situação encontrada: 
Em entrevista concedida à equipe de auditoria, o Presidente do CAE do Estado de Rondônia afirmou que o Conselho não faz o acompanhamento da entrega dos alimentos provenientes da agricultura familiar.
Embora não haja um comando normativo específico que determine esse acompanhamento por parte dos Conselhos de Alimentação Escolar, entende-se que esta atribuição está contemplada no disposto do art. 35, inciso I, da Resolução FNDE 26/2013 ("monitorar e fiscalizar a aplicação dos recursos e o cumprimento do disposto nos arts. 2.º e 3.º desta Resolução") , pois a entrega dos gêneros alimentícios adquiridos é um procedimento administrativo que possibilita aferir a entrega efetiva dos itens, há aquisição ou não de alimentos proibidos, o cumprimento do cardápio pelas unidades executoras e a qualidade dos gêneros adquiridos.
Objetos/critérios/evidências
Essas informações estão detalhadas no Apêndice A - Matriz de Achados.
Causas da ocorrência do achado: 
Desconhecimento das atribuições a serem desempenhadas pelo Caero.
Efeitos/Consequências do achado: 
Desconhecimento dos conselheiros do Caero se os gêneros alimentícios adquiridos foram efetivamente entregues (efeito real) .
Impossibilidade de confronto entre os alimentos adquiridos nos procedimentos de licitação e/ou chamada pública e os efetivamente entregues e utilizados na execução do Pnae (efeito real) .
Proposta de encaminhamento de mérito: 
Recomendar, com fundamento no art. 250, inciso III, do Regimento Interno do TCU, ao Conselho de Alimentação Escolar do Estado de Rondônia (Caero) que proceda, na medida do possível, ao acompanhamento das entregas dos itens comprados com os recursos do Pnae, nos termos do artigo 19, inciso II, da Lei 11.947/2009 c/c o artigo 35, inciso I, da Resolução FNDE 26/2013.
III.38. Não realização por parte do Estado, em parceria com o FNDE, da formação dos conselheiros sobre a execução do Pnae.
Situação encontrada: 
Durante a entrevista realizada com o Presidente do Caero, o Sr. Vladimir Orliani, declarou que a Secretaria de Estado da Educação de Rondônia não realiza, em parceria com o Pnae, cursos de formação e/ou capacitação dos conselheiros quanto às formas de acompanhamento da execução do Pnae.
Objetos/critérios/evidências
Essas informações estão detalhadas no Apêndice A - Matriz de Achados.
Causas da ocorrência do achado: 
Descompromisso com o processo de formação e capacitação dos responsáveis pela fiscalização da execução do Pnae.
Efeitos/Consequências do achado: 
Acompanhamento deficitário da execução do Pnae no Estado (efeito real) . Não acompanhamento dos processos de licitação e de chamada pública pelo Caero (efeito real) .
Proposta de encaminhamento de mérito: 
Dar ciência à Secretaria de Estado da Educação de Rondônia (Seduc/RO) de que a não realização de cursos de capacitação dos envolvidos na execução do Pnae e no controle social contraria o disposto no art. 17, inciso IV, da Lei 11.947/2009 c/c parágrafo único, do art. 60, da Resolução FNDE 26/2013.
III.39. Não realização de reuniões frequentes entre os membros do CAE.
Situação encontrada: 
Até o final do mês de junho/2017, o Caero realizou apenas quatro reuniões entre os seus conselheiros, das quais apenas uma foi para analisar o desempenho das atividades realizadas no período. Já no exercício 2016, há o registro de oito encontros, os quais, em sua maioria, tiveram que ser reprogramados em razão da pouca participação dos integrantes do conselho.
	Ata
	Data
	Pauta

	Ata da Assembleia Geral Ordinária 1/2016
	6/5/2016
	Análise da Prestação de Contas do Pnae do exercício 2015

	Ata da Assembleia Geral Ordinária 2/2016
	3/6/2016
	Análise do desempenho do 1º sem/2016 do Conselho e planejamento das ações do 2º semestre

	Ata da Assembleia Geral Ordinária 3/2016
	1/7/2016
	Análise do desempenho do 1º sem/2016 do Conselho e planejamento das ações do 2º semestre

	Ata da Assembleia Geral Ordinária 4/2016
	5/8/2016
	Análise do desempenho do 1º sem/2016 do Conselho e planejamento das ações do 2º semestre

	Ata da Assembleia Geral Ordinária 5/2016
	2/9/2016
	Análise do desempenho do mês de agosto/2016 e planejamento das ações para setembro/2016

	Ata da Assembleia Geral Ordinária 7/2016
	4/11/2016
	Análise do desempenho do mês de agosto/2016

	Ata da Assembleia Geral Ordinária 6/2016
	7/10/2016
	Análise do desempenho do terceiro bimestre de 2016

	Ata da Assembleia Geral Ordinária 8/2016
	2/12/2016
	Análise do desempenho do terceiro bimestre de 2016

	Assembleia Ordinária 1/2017
	3/2/2017
	Análise do Parecer Conclusivo 2/Caero/2017 e Constatações sobre as inspeções realizadas em 2014/2015/20116.

	Ata de posse dos conselheiros da gestão 2017-2021
	28/3/2017
	Posse dos conselheiros para a gestão 2017-2021

	Assembleia Geral Extraordinária 3/2017
	28/3/2017
	Eleição da mesa diretora do conselho

	Ata da Assembleia Geral Ordinária 4/2017
	2/6/2017
	Análise do desempenho do conselho no 1º sem/2017.

	Ata da Assembleia Geral Ordinária 5/2017
	30/6/2017
	Apreciação da Prestação de Contas 2016

Objetos/critérios/evidências
Essas informações estão detalhadas no Apêndice A - Matriz de Achados.
Causas da ocorrência do achado: 
Falta de motivação dos membros. Desconhecimento da importância das atribuições do CAE para a adequada execução do programa de alimentação escolar.
Efeitos/Consequências do achado: 
Acompanhamento deficiente da execução do Pnae no Estado (efeito real) .
Proposta de encaminhamento de mérito: 
Dar ciência ao Conselho de Alimentação Escolar do Estado de Rondônia (Caero) de que sua atuação é considerada deficitária, uma vez que não reflete um acompanhamento sistemático e efetivo da execução do Pnae no âmbito do Estado, como se verifica, por exemplo, no baixo número de reuniões mensais com quórum insuficiente para as deliberações necessárias, na falta de acompanhamento dos processos de licitação e de chamada pública, da ausência de acompanhamento da entrega dos gêneros alimentícios adquiridos nos certames às Unidades Executoras, além da ausência de solicitações tempestivas à Seduc/RO de documentos com vistas ao acompanhamento da execução do Pnae, em desconformidade com o art. 35, inciso I, da Resolução FNDE 26/2013.
IV. Achados não decorrentes da investigação de questões de auditoria
IV.1. Pagamento de tarifas bancárias, imposto de renda (IR) e imposto sobre operações financeiras (IOF) com recursos do FNDE destinados à alimentação escolar.
Situação encontrada: 
Os extratos das contas bancárias constantes dos processos de prestação de contas das escolas discriminadas no quadro abaixo comprovam pagamentos irregulares de tarifas bancárias, Imposto de Renda (IR) e Imposto sobre Operações Financeiras (IOF) com recursos do Pnae durante os exercícios 2016 e 2017, nos seguintes valores:
	Nº
	ESCOLAS
	1º SEM/2016 (R$) 
	2º SEM/2016 (R$) 
	1º SEM/2017 (R$) 
	TOTAL (R$) 

	1
	Carlos Drummond de Andrade
	0,35
	0,00
	0,00
	0,35

	2
	Dayse Mara
	272,24
	140,92
	0,00
	413,16

	3
	Flora Calheiros Cotrin
	174,60 
	0,00
	0,00
	174,60

	4
	Francisco Alves Mendes Filho
	47,91
	0,00
	17,53
	65,44

	5
	João Bento da Costa
	441,51
	494,22
	0,00
	937,73

	6
	Maria de Abreu Bianco
	280,27
	526,68
	402,07
	1.209,02

	7
	Paulo Freire
	155,86
	2,52
	0,00
	158,38

	8
	Tancredo de Almeida Neves
	357,42
	0,00
	683,47
	1.040,89

	TOTAL
	1.730,16
	1.164,34
	1.103,07
	3.999,57

Objetos/critérios/evidências
Essas informações estão detalhadas no Apêndice A - Matriz de Achados.
Causas da ocorrência do achado: 
Desconhecimento do normativo que restringe a aplicação dos recursos do Pnae à alimentação escolar.
Efeitos/Consequências do achado: 
Redução no valor de aplicação dos recursos do Pnae pelas escolas (efeito real) .
Proposta de encaminhamento de mérito: 
Dar conhecimento à Secretaria Estadual de Educação do Estado de Rondônia (Seduc/RO) de que a utilização dos recursos do Pnae para pagamento com taxas bancárias, Imposto de Renda (IR) e Imposto sobre Operações Financeiras (IOF) contraria o disposto art. 5º, § 2º, da Lei 11.947/2009 e art. 38, inciso IX, da Resolução FNDE 26/2013.
IV.2. Pagamentos de fornecedores com cheques nominais.
Situação encontrada: 
Os processos de prestação de contas de todas as escolas analisados comprovam que os pagamentos dos fornecedores de gêneros alimentícios para elaboração da alimentação escolar são realizados por meio de cheques nominais.
Objetos/critérios/evidências
Essas informações estão detalhadas no Apêndice A - Matriz de Achados.
Causas da ocorrência do achado: 
Descumprimento de normativo.
Efeitos/Consequências do achado: 
Descumprimento de normativo (efeito real) . Prejuízo à correlação direta entre as movimentações da conta específica do programa e o valor pago aos fornecedores dos gêneros alimentícios (efeito real) .
Proposta de encaminhamento de mérito: 
Dar ciência à Secretaria de Estado da Educação de Rondônia (Seduc/RO) de que o pagamento de credores por meio de cheque nominal, identificado nos processos de prestação de contas das escolas, relativos aos exercícios 2016 e 2017, contrariam ao disposto no art. 2º, §1º, do Decreto 7.507/2011, art. 4º, da Resolução FNDE 44/2011 e art. 38, inciso XVII, da Resolução FNDE 26/2013.
IV.3. Inexistência de qualquer espécie de Termo Contratual de Venda para formalizar o fornecimento dos gêneros alimentícios, conforme previsto no art. 62 da Lei n.º 8.666/93.
Situação encontrada: 
Em todos os processos de prestação de contas selecionados para análise não foram localizadas nenhuma espécie de contrato firmado entre as Unidades Executoras e os licitantes vencedores para celebração do compromisso de compra e venda dos gêneros alimentícios.
Objetos/critérios/evidências
Essas informações estão detalhadas no Apêndice A - Matriz de Achados.
Causas da ocorrência do achado: 
Descaso das Unidades Executoras do Pnae no Estado de Rondônia com a formalização junto aos fornecedores dos compromissos de compra e venda dos gêneros alimentícios adquiridos com recursos do Pnae.
Efeitos/Consequências do achado: 
Descumprimento de normativo (efeito real) . Descumprimento da obrigação, decorrente do resultado final do certame, pelo licitante vencedor (efeito potencial) .
Proposta de encaminhamento de mérito: 
Dar ciência à Secretaria de Estado da Educação de Rondônia (Seduc/RO) de que a ausência de qualquer espécie de instrumento contratual celebrado entre as Unidades Executoras e o licitante vencedor, identificada nos processos de prestação de contas, relativos aos exercícios 2016 e 2017 das referidas unidades, contrariam ao disposto no art. 62, da Lei 8666/1993 c/c o Anexo VI, da Instrução Normativa 2/Pale/COAF/Seduc/2014.
IV.4. Debilidades nos processos de prestação de contas dos recursos do Pnae elaborados pelas Unidades Executoras.
Situação encontrada: 
Nos processos de prestação de contas das escolas discriminadas no quadro abaixo foram constatadas as seguintes impropriedades: ausência de numeração de páginas, ausência de avisos de licitação, sem ata das sessões e/ou sem a assinatura dos presentes, cotações de preços sem data de realização e/ou existência de apenas duas cotações, ausência de termos de homologação e/ou sem data e/ou sem assinatura e processos de prestação de contas extraviados.
	Nº
	Escolas
	Cotação de preço
	Aviso de licitação
	Ata da sessão
	Termo de homologação e adjudicação
	Outras impropriedades

	1
	Carlos Drummond de Andrade
	Sim
	-
	-
	-
	-

	2
	Dayse Mara
	Sim
	-
	-
	-
	-

	3
	Flora Calheiros Cotrin
	Sim
	Não localizado (1º sem/17) 
	Não localizado (1º sem/17) 
	Não localizado (1º sem/17) 
	Ausência de numeração das páginas (1ºsem/17) 

	4
	Francisco Alves Mendes Filho
	Sim
	-
	-
	-
	Processo de prestação de contas do 2º sem/16 não localizado na escola

	5
	João Bento da Costa
	Sem data
	Não localizado (2º sem/17) 
	Sem assinatura (2º sem/16) 
	Sem data de homologação (2º sem/16) e sem data e assinatura (1º sem/17) 
	Ausência de numeração das páginas (2ºsem/16) 

	6
	Maria de Abreu Bianco
	Sim
	-
	-
	-
	-

	7
	Paulo Freire
	Duas “cotações” apenas (1º Semestre/2017) 
	-
	Das 4 convidadas, apenas uma compareceu e foi a vencedora (2º sem/16) 
	-
	-

	8
	Tancredo de Almeida Neves
	Sim
	-
	-
	-
	-

Em relação à existência de processos extraviados, mas especificamente quanto à omissão no dever de prestar contas, a prestação de contas Pnae/Seduc 2016 corrobora esse fato ao discriminar a ausência de informações das seguintes Unidades Executoras: Alkindar B. Arouca (omissa em relação às informações do 2º sem/16) , Capitão Godoy (omissa em relação às informações do 2º sem/16) , Eurico G. Dutra (inadimplente) , Rocha Leal (omissa em relação às informações do 2º sem/16) , Maria de Matos e Silva (omissa em relação às informações do 2º sem/16) , Risoleta Neves (omissa em relação às informações do 2º sem/16) , Madeira Mamoré (inadimplente) , Maria Nazaré dos Santos (inadimplente) , Jorge Teixeira de Oliveira (inadimplente) , Maria Carmosina (omissa em relação às informações do 2º sem/16) , Flora Calheiros Cotrin (omissa em relação às informações do 2º sem/16) , Eloisa Bentes Ramos (omissa em relação às informações do 2º sem/16) e Raimundo Nonato de Oliveira (inadimplente) . Entretanto, não menciona qualquer medida que tenha sido adotada para sanar tal irregularidade.
Objetos/critérios/evidências
Essas informações estão detalhadas no Apêndice A - Matriz de Achados.
Causas da ocorrência do achado: 
Descaso com a sistematização das informações que devem integrar os processos de prestações de contas dos recursos do Pnae pelas Unidades Executoras.
Efeitos/Consequências do achado: 
Descumprimento de normativo (efeito real) . Prejuízo à análise da comprovação da despesa (efeito potencial) .
Proposta de encaminhamento de mérito: 
Dar ciência à Secretaria de Estado da Educação de Rondônia (Seduc/RO) de que o descumprimento de formalidades na constituição dos processos de prestação de contas, identificadas nos processos de prestação de contas dos exercícios 2016 e 2017 das Unidades Executoras contraria ao disposto no art. 38, da Lei 8.666/1993 c/c art. 20 da Resolução FNDE 26/2013.
IV.5. Diferença a menor entre o entregue à Unidade Executora e o registrado no recibo de entrega de gêneros da agricultura familiar.
Situação encontrada: 
A Escola Estadual de Ensino Fundamental e Médio Flora Calheiros Cotrin, no dia 21/8/2017, recebeu da Cooperativa de Produtos e Serviços Agrícolas de Agricultores Familiares do Estado de Rondônia (Coopafaro - CNPJ 23.844.953/0001-31) gêneros da agricultura familiar em quantidades inferiores à registrada no recibo de entrega, conforme descrito abaixo:
	Item
	Recibo de entrega
	Quantidades efetivamente recebidas
	Diferença

	Banana da terra
	3 caixas
	2 caixas
	-1

	Banana prata
	8 caixas
	6 caixas
	-2

	Cebola
	5kg
	8,76kg
	3,7kg

	Cenoura
	5kg
	4,03kg
	-0,97

	Tomate
	10,5kg
	10,29kg
	-0,21kg

	Pimentão
	8kg
	4,6kg
	-3,4kg

	Repolho
	10kg
	7,45kg
	-2,55kg

Não foi possível verificar a compatibilidade dos itens comprados com os entregues pelos fornecedores nas outras Unidades Executoras em razão da ausência de rotinas de entregas formalizadas.
Objetos/critérios/evidências
Essas informações estão detalhadas no Apêndice A - Matriz de Achados.
Causas da ocorrência do achado: 
A Unidade Executora não confere as quantidades dos gêneros alimentícios entregues pelos fornecedores.
Efeitos/Consequências do achado: 
Pagamento de quantidades superiores às efetivamente entregues (efeito real) .
Proposta de encaminhamento de mérito: 
Dar ciência à Secretaria de Estado da Educação de Rondônia (Seduc/RO) de que a incompatibilidade constatada na visita in loco entre as quantidades entregues pelo fornecedor e às efetivamente entregues na EEEFM Flora Calheiros Cotrin é incompatível com o disposto no art. 5º, § 2º, da Lei 11.947/2009 e art. 18, da Resolução FNDE 26/2013 e art. 63, da Lei 4.320/1964.
IV.6. Aquisição de gênero alimentício da agricultura familiar sem previsão no Edital de Chamada Pública 1/2017-Pnae.
Situação encontrada: 
A Escola Estadual de Ensino Fundamental Flora Calheiros Cotrin recebeu da Cooperativa de Produtos e Serviços Agrícolas de Agricultores Familiares do Estado de Rondônia (Coopafaro - CNPJ 23.844.953/0001-31) , na condição de fornecedor de gêneros da agricultura familiar, cebola, entretanto esse item não está contemplado entre os produtos a serem adquiridos diretamente de produtores da agricultura familiar, conforme Edital de Chamada Pública 1/2017-Pnae.
Além disso, é importante destacar, conforme a planilha do resultado do certame realizado no dia 20/6/2017 (Certame Pale 19-2017) , no qual a Unidade Executora mencionada acima foi uma das escolas participantes, que um dos itens licitados foi a cebola nacional, adjudicado em favor da empresa D.G. Impor e Exp de Prod Alim LTDA EPP (CNPJ 12.877.237/0001-30) , que segundo a NF 000.006.313, recebeu no dia 20/7/2017 pelo fornecimento de 50kg de cebola à escola.
Dentre os resultados de licitações realizadas, divulgadas pela Subgerência de Alimentação Escolar (SAE) , não há outra participação em certames da Escola Flora Calheiros Cotrin entre a data do Certame Pale 19-2017, realizado em 20/6/2017 e a visita in loco da equipe de auditoria (21/8/2017) , que possa balizar outras aquisições desse item pela Unidade Executora.
Objetos/critérios/evidências
Essas informações estão detalhadas no Apêndice A - Matriz de Achados.
Causas da ocorrência do achado: 
Desconhecimento dos gêneros alimentícios constantes do Edital de Chamada Pública 1/2017-Pnae.
Efeitos/Consequências do achado: 
Descumprimento de normativo (efeito real) . Restrição ao caráter competitivo para aquisição do gênero alimentício cebola (efeito real) . Aquisição de produtos a preços incompatíveis com os preços praticados no mercado local (efeito potencial) .
Proposta de encaminhamento de mérito: 
Dar ciência à Secretaria de Estado da Educação de Rondônia (Seduc/RO) de que a aquisição direta de gêneros da agricultura familiar sem previsão no edital de Chamada Pública, conforme identificado na EEEFM Flora Calheiros Cotrin, contraria ao disposto no Edital de Chamada Pública 1/2017-Pnae.
IV.7. Participação de empresas do mesmo grupo, credenciadas no Pale/Seduc para o fornecimento de gêneros alimentícios, visando cercear o caráter competitivo dos processos licitatórios.
Situação encontrada: 
No grupo de empresas cadastradas na Subgerência de Alimentação Escolar (SAE, antigo Programa de Alimentação Escolar, Pale) , identificou-se que quatro empresas credenciadas para o fornecimento de gêneros alimentícios à rede estadual de ensino da capital funcionam no mesmo endereço e/ou possuem relações de parentesco entre seus sócios, conforme quadro a seguir:
	Grupo
	Empresa credenciada
	Endereço
	Sócio administrador
	Data de abertura

	Grupo I
	Brasil Comércio de Alimentos (CNPJ 03.246.445/0001-44) 
	Rua Rio de Janeiro 7196, Lagoinha, Porto Velho/RO
	Mara Celia Assis Alves (CPF XXX.955.702-XX) e Bruno Oliveira Galdiano (CPF XXX.602.992-XX) .
	25/06/1999

		Suprema Comércio (CNPJ 11.051.176/0001-99) 
	Rua Rio De Janeiro 7196 Sala B, Lagoinha, Porto Velho/RO
	Bruno Oliveira Galdiano (CPF XXX.602.992-XX) e
Lidiane Assis Alves Galdiano (CPF XXX.950.652-XX) .
	14/08/2009

	Grupo II
	HLX Comércio Imp. e Exp. (CNPJ 07.529.552/0001-30) 
	Rua das Faveiras, 3112, Sala A, Eletronorte, Porto Velho/RO
	Shidue Mendoza Ikenohuchi (CPF XXX.891.362-XX) , Luís Lopes Ikenohuchi Herrera (CPF XXX.050.802-XX) e Mirtys Coelho de Mendonca Medeiros (CPF XXX.882.492-XX) .
	10/08/2005

		Valys Distribuidora (CNPJ 12.839.409/0001-85) 
	Rua das Samaumeiras 3293 Sala B, Eletronorte, Porto Velho/RO
	Vanessa Geraldo de Lucena (CPF XXX.836.722-XX) .
	27/10/2010

Em relação ao grupo I, embora funcionem no mesmo endereço e tenham como um dos sócios administradores o mesmo responsável, não se identificou nas planilhas de resultados das licitações (4/2017, 8/2017, 13/2017, 14/2017, 18/2017, 22/2017 e 25/2017) que concorram entre si nos mesmos certames. 
No que diz respeito, ao grupo II, embora não haja evidências disponíveis em sistemas de informações de relações entre seus sócios, funcionam em endereços contíguos, Valys em uma esquina da rua das Samaumeiras e a HLX uma casa antes da Valys, na mesma rua.
Inclusive, informalmente, as escolas relataram que o depósito das duas empresas funciona no mesmo local.
E essas empresas, não obstante sejam distintas, conforme as planilhas de resultados das licitações (4/2017, 8/2017, 13/2017, 14/2017, 18/2017, 22/2017 e 25/2017) , concorrem entre si nos mesmos certames, embora, na prática, funcionem como se fosse um único fornecedor.
No que diz respeito a essa “suposta concorrência”, a análise comparativa entre os preços apresentados por essas empresas demonstra que, em regra, os preços ofertados, nos itens presentes em quase todas os certames e cujas quantidades demandadas pelas escolas é materialmente expressiva, variam entre R$0,01 e R$0,02, para mais ou para menos, entre os valores dos itens das propostas dessas empresas, conforme demonstrado abaixo:
	PRODUTOS
	4/2017 (R$) 
	8/2017 (R$) 
	13/2017 (R$) 
	18/2017 (R$) 
	22/2017 (R$) 
	25/2017 (R$) 

	Achocolatado em pó
	0,02
	-0,03
	0,01
	0,01
	0,02
	0,01

	Açúcar Cristal
	0,02
	0,01
	-0,02
	0,01
	0,02
	0,02

	Alho nacional
	-14,93
	-14,7
	-15,15
	0,01
	-0,02
	0,01

	Arroz agulhinha
	0,02
	-
	0,02
	0,02
	-0,01
	0,01

	Biscoito água e sal
	0,02
	0,01
	-0,03
	-0,01
	0,01
	0,02

	Café em pó
	0,06
	-0,5
	0,06
	0,10
	0,10
	0,01

	Creme de leite
	0,01
	-0,08
	0,02
	0,02
	-0,02
	0,01

	Extrato de tomate
	0,01
	0,01
	0,01
	0,01
	0,01
	-0,01

	Feijão carioquinha
	-0,02
	-0,01
	0,02
	-0,02
	0,10
	0,02

	Leito em pó integral
	0,01
	-0,1
	0,02
	0,01
	0,02
	0,01

	Leite UHT integral
	-0,01
	-0,02
	0,01
	0,01
	0,01
	-0,03

	Macarrão espaguete
	0,01
	-
	0,02
	0,01
	0,01
	0,01

	Milho branco para canjica
	0,02
	0,02
	0,03
	0,01
	0,01
	-0,02

	Óleo de soja
	0,02
	0,07
	0,02
	0,01
	0,01
	0,01

Inclusive, dentre os itens mencionados acima, esse grupo de empresas ganhou o fornecimento dos produtos, conforme descrito a seguir:
	PRODUTOS
	4/2017
	8/2017
	13/2017
	18/2017
	22/2017
	25/2017

	Achocolatado em pó
	HLX
	VALYS
	-
	-
	-
	-

	Açúcar Cristal
	-
	-
	VALYS
	-
	-
	-

	Alho nacional
	HLX
	HLX
	-
	HLX
	VALYS
	HLX

	Arroz agulhinha
	-
	-
	HLX
	HLX
	VALYS
	-

	Biscoito água e sal
	-
	HLX
	VALYS
	VALYS
	-
	-

	Café em pó
	HLX
	VALYS
	HLX
	-
	-
	HLX

	Creme de leite
	HLX
	VALYS
	HLX
	VALYS
	VALYS
	-

	Extrato de tomate
	-
	-
	-
	-
	-
	VALYS

	Feijão carioquinha
	VALYS
	-
	-
	VALYS
	-
	-

	Leito em pó integral
	HLX
	-
	-
	-
	-
	HLX

	Leite UHT integral
	VALYS
	-
	-
	-
	HLX
	VALYS

	Macarrão espaguete
	-
	-
	-
	-
	-
	-

	Milho branco para canjica
	-
	HLX
	HLX
	-
	-
	VALYS

	Óleo de soja
	-
	-
	-
	-
	HLX
	HLX

Essas informações permitem inferir que, embora a empresa HLX e Vales sejam distintas em suas formalidades de constituição, já formalmente credenciadas para o fornecimento de gêneros alimentícios à rede estadual de ensino desde 2016, dividem idêntico espaço físico para o armazenamento de seus produtos e simulam concorrer entre si na disputa pelo fornecimento de gêneros alimentícios custeados com recursos do Pnae.
Situação semelhante à relação entre essas duas empresas, especificamente envolvendo uma das atuais sócias-administradoras da empresa HLX, Sra. Shidue Mendoza Ikenohuchi, e a Valys Comércio e Serviços Ltda., foi objeto de apuração do Tribunal de Contas do Estado de Rondônia, nos autos do TC 00630-TCE-RO, no qual foi proferido o Acórdão AC2-TC 00482/2016, multando as empresas Mendonza e Ikenohuchi Ltda, Valys Comércio e Serviços Ltda e H. A. Fernandes-ME, uma vez que foi comprovado nos autos: (a) existência de procurações cruzadas entre os sócios e representantes das empresas H. A. Fernandes, Mendoza e Ikenohuchi, Valys Comércio, apontando que as empresas eram de fato comandada pela Sra. Shidue Mendoza Ikenohuchi; (b) compartilhamento de idêntico domicílio empresarial entre a Valys Comércio e Serviços Ltda. e a H. A. Fernandes–ME; e (c) participação e “concorrência” das empresas Mendonza e Ikenohuchi Ltda, Valys Comércio e Serviços Ltda e H. A. Fernandes–ME em processos de licitação comum, de forma a demonstrar que as pessoas jurídicas são utilizadas com abuso de forma e manifesto intento de fraude, caracterizando conluio para frustrar o caráter competitivo do certame.
Objetos/critérios/evidências
Essas informações estão detalhadas no Apêndice A - Matriz de Achados.
Causas da ocorrência do achado: 
Falta de publicidade do período de cadastramento anual de empresas para o fornecimento de gêneros alimentícios para a rede estadual de ensino. Fragilidade nos critérios de aferição das empresas na etapa de credenciamento.
Efeitos/Consequências do achado: 
Aquisições sem o devido caráter competitivo (efeito real) . Produtos adquiridos a preços superiores aos preços de mercado (efeito potencial) .
Responsável:
Em 2016: Aparecida de Fatima Gavioli Soares Pereira (CPF: XXX.607.192-XX) – na condição de Secretária de Estado da Educação de 1/1/2016 até 31/12/2016.
Em 2017: Florisvaldo Alves da Silva (CPF: XXX.736.121-XX) – na condição de Secretário de Estado da Educação a partir de 1/1/2017.
Conduta: 
Omissão dos gestores ao deixarem de adotar as medidas administrativas necessárias para coibir possíveis práticas ilícitas pelas empresas cadastradas para o fornecimento de gêneros alimentícios à rede estadual de ensino custeado com recursos do Pnae.
Nexo de causalidade: 
A não adoção de medidas para coibir práticas ilícitas pelas empresas cadastradas para o fornecimento de gêneros alimentícios custeado com recursos do Pnae à rede estadual de ensino resultou no descumprimento do art. 37, inciso XXI, da Constituição Federal, e art. 3, da Lei 8.666/1993.
Excludentes de ilicitude:
Não foram identificados excludentes de ilicitude. 
Culpabilidade: 
A conduta da ex-Secretária e do atual Secretário de Estado da Educação é culpável, ou seja, reprovável, pois foi identificado nos exercícios 2016 e 2017 que duas empresas cadastradas na Subgerência de Alimentação Escolar (SAE, antigo Programa de Alimentação Escolar, Pale) para o fornecimento de gêneros alimentícios à rede estadual de ensino funcionam formalmente em endereços contíguos, embora compartilhem idêntico depósito de produtos, e simulam concorrem entre si nos certames licitatórios, inclusive com ajustes nos valores dos itens, contrariando o art. 37, inciso XXI, da Constituição Federal, e art. 3, da Lei 8.666/1993.
Encaminhamento preliminar:
Realizar, com fundamento no art. 43, inciso II, da Lei 8.443/1992 c/c o art. 250, inciso IV, do Regimento Interno do TCU, audiência da Sra. Aparecida de Fatima Gavioli Soares Pereira (CPF XXX.607.192-XX) , na qualidade de Secretária de Estado da Educação do Estado de Rondônia, no período compreendido entre 1/1/2016 a 31/12/2016, e do Sr. Florisvaldo Alves da Silva (CPF XXX.736.121-XX) , na qualidade de Secretário de Estado da Educação do Estado de Rondônia a partir de 1/1/2017, para que apresentem razões de justificativa em face da constatação da participação de empresas do mesmo grupo, embora constituídas por pessoas físicas e jurídicas distintas, nas licitações para aquisição de gêneros alimentícios custeados com recursos do Pnae, em descumprimento do art. 37, inciso XXI, da Constituição Federal, e art. 3, da Lei 8.666/1993.
Razões de justificativa do Sr. Florisvaldo Alves da Silva (peça 94, p. 25-28) e da Sra. Aparecida de Fatima Gavioli Soares Pereira (peça 95, p. 43-46) :
Em relação às empresas indicadas no Grupo 1, o Sr. Florisvaldo Alves da Silva alega que não há impeditivo legal para que as mesmas pessoas constituam mais de uma empresa, nem que mais de uma empresa tenha sede no mesmo endereço, e que não restou comprovado que as duas empresas tenham se utilizado de conluio para fraudar licitações, tendo em vista que não concorreram entre si. 
No que concerne às empresas indicadas no Grupo 2, o Sr. Florisvaldo Alves da Silva menciona uma fiscalização promovida pelo Tribunal de Contas do Estado de Rondônia, em que restou comprovada a existência de procurações cruzadas entre os sócios e representantes das empresas, apontando que elas eram de fato comandadas por uma mesma pessoa, o compartilhamento de idêntico domicílio empresarial e a participação nos mesmos processos de licitação, o que demonstra que as pessoas jurídicas são utilizadas com abuso de forma e manifesto intento de fraude, caracterizando conluio para frustrar o caráter competitivo do certame.
No entanto, o Sr. Florisvaldo Alves da Silva e a Sra. Aparecida de Fatima Gavioli Soares Pereira salientam que os responsáveis pelas licitações nas unidades executoras não tiveram acesso prévio a tais informações. Argumentam que esses servidores, apesar de submetidos a treinamento específico para proceder às aquisições, não dispõem da mesma expertise que os servidores ligados aos órgãos de controle. Assim, entendem ser plenamente compreensível que um eventual conluio entre as empresas tenha passado despercebido pelas unidades executoras. 
Por fim, o Sr. Florisvaldo Alves da Silva argumenta que os únicos responsáveis pela existência de ajuste com o intuito de fraudar o caráter competitivo dos certames são as próprias empresas beneficiadas, haja vista a completa ausência de elementos probatórios que façam crer na participação de quaisquer servidores públicos nos fatos supracitados.
	Análise:
Devem ser acolhidas as razões de justificativa apresentadas pelo Sr. Florisvaldo Alves da Silva e pela Sra. Aparecida de Fatima Gavioli Soares Pereira.
Embora exista uma certa omissão na adoção das medidas administrativas necessárias para coibir o possível conluio entre as empresas no fornecimento de gêneros alimentícios, não existem evidências que indiquem a participação direta de ambos responsáveis na irregularidade em questão. 
Logo, considera-se mais oportuno, neste primeiro momento, recomendar à Seduc/RO a adoção de providências corretivas visando minimizar a existência das condições favoráveis ao acerto e à divisão de mercado entre as empresas cadastradas para o fornecimento de gêneros alimentícios à rede estadual de ensino.
Conforme mencionado anteriormente, esta unidade técnica propôs nova ação de controle, com base no art. 246 do Regimento Interno deste Tribunal, com o objetivo de aprofundar a análise sobre as ocorrências que fugiam ao escopo planejado para a presente auditoria, inclusive sobre a ocorrência em exame, ou seja, a participação de empresas do mesmo grupo credenciadas para o fornecimento de gêneros alimentícios. Com isso, espera-se ampliar o universo das empresas investigadas, identificar exatamente os possíveis agentes públicos envolvidos e avaliar os danos causados em consequência do conluio entre os fornecedores.
Portanto, propõe-se acolher as razões de justificativa do Sr. Florisvaldo Alves da Silva e da Sra. Aparecida de Fatima Gavioli Soares Pereira.
	Proposta de encaminhamento de mérito:
Acolher as razões de justificativa apresentadas pelo Sr. Florisvaldo Alves da Silva e pela Sra. Aparecida de Fatima Gavioli Soares Pereira.
Recomendar à Secretaria de Estado da Educação (Seduc/RO) que adote medidas para ampliar a divulgação anual do período de cadastramento das empresas interessadas em fornecer gêneros alimentícios para a rede estadual de ensino.
Recomendar à Secretaria de Estado da Educação de Rondônia (Seduc/RO) que realize um levantamento nas informações das empresas cadastradas no Pale/Seduc para o fornecimento de gêneros alimentícios à rede estadual de ensino para coibir as participações de empresas do mesmo grupo nos mesmos certames.
Dar ciência à Secretaria de Estado da Educação de Rondônia (Seduc/RO) de que as relações não usuais identificadas, funcionamento no mesmo endereço e/ou relações de parentesco entre seus sócios, entre empresas HLX Comércio Imp e Exp (CNPJ 07.529.552/0001-30) e Valys Distribuidora (CNPJ 12.839.409/0001-85) , restringe o caráter competitivo dos certames, e contraria ao disposto no art. 37, inciso XXI, da Constituição Federal e art. 3º, da Lei 8.666/1993.
V. Resultados da pesquisa realizada pelo LimeSurvey
Com o objetivo de ampliar o conhecimento sobre a execução do Pnae nos estados participantes da FOC foram enviados questionários por meio da ferramenta LimeSurvey às escolas da rede estadual de ensino dos Estados do Amazonas (AM) , Amapá (AP) , Bahia (BA) , Minas Gerais (MG) , Mato Grosso (MT) , Pernambuco (PE) , Piauí (PI) , Paraná (PR) , Rio Grande do Sul (RS) e Rondônia (RO) .
Além das respostas aos itens do questionário, para possibilitar ao gestor acrescentar informações adicionais às respostas apresentadas no questionário, foi acrescentada a possibilidade de o responsável pelas respostas fazer o upload de fotos e documentos, em alguns itens do questionário.
Com o resultado das respostas apresentadas criou-se um painel com as tabulações dos dados de modo a permitir às equipes de auditoria, por meio de filtros, acesso aos resultados de seus estados, por tipo de escola, município, e às fotografias e aos documentos associados a cada escola.
No âmbito do Estado de Rondônia, foram enviados 386 questionários, dos quais 99 foram respondidos, um percentual de respostas de 25,64%.
Vale destacar que as informações solicitadas no questionário enviado às escolas são idênticas àquelas verificadas pela equipe de fiscalização no decorrer das visitas às escolas selecionadas.
E de acordo com os dados informados é importante destacar a situação dos estoques, as condições estruturais dos almoxarifados, a participação das nutricionistas no processo de elaboração da alimentação escolar e a guarda de amostras das refeições preparadas.
Os dados gráficos demonstram na percepção das escolas que embora os estoques atendam parcialmente a elaboração da alimentação escolar, estas não têm capacidade e condições estruturais para armazenar grandes quantidades de gêneros alimentícios. Além disso, a frequência da nutricionista no acompanhamento da alimentação escolar é insuficiente ou inexistente e as escolas, em sua maioria, não guardam amostras das refeições preparadas.
VI. Análise dos comentários prévios dos gestores 
O relatório preliminar de auditoria foi encaminhado ao Sr. Florisvaldo Alves da Silva, Secretário de Estado da Educação do Estado de Rondônia, por meio do Ofício 0788/2017-TCU/SECEX-RO (peça 76) , o qual foi recebido em mãos pela Sra. Cláudia Leite Serejo, Gerente de Programas, em 9/10/2017 (peça 78) .
Em 24/10/2017 aportou na Secex/RO o Ofício 10284/2017-Seduc/GAB, no qual o Sr. Florisvaldo Alves da Silva solicita a dilação do prazo de quinze dias concedidos para sua manifestação (peça 79) .
Entretanto, no dia 26/10/2017, foi protocolado intempestivamente o Ofício 10649/2017-Seduc/GAB respondendo ao relatório preliminar de auditoria (peça 80) .
Cabe destacar que foi informado à Seduc/RO que a solicitação de prorrogação de prazo seria indeferida já que apresentação dos comentários do gestor à época era facultativa e a ausência de seu envio não gerava prejuízo às manifestações quando do momento oportuno.
Em relação aos fatos, foram apresentados pela Seduc/RO os comentários a seguir.
Questão de Auditoria 1: A alimentação escolar no Estado está tendo o devido acompanhamento de nutricionista responsável técnico, conforme previsto na Lei 11.947/2009, na Resolução CD/FNDE 26/2013, na Resolução CFN 465/2010 e no Manual de Apoio para as Atividades Técnicas do Nutricionistas no âmbito do Pnae?
O Estado realizou recentemente a contração de cinco nutricionistas concursados para reforçar o atendimento do Pnae, inclusive para elaborar o diagnóstico nutricional dos alunos e acompanhar o cumprimento dos cardápios pelas escolas (peça 80, p. 2-3) . Além disso, relatou que está em estudo a possibilidade de atuação, a partir de 2018, de uma nutricionista por município.
Em relação a não participação das nutricionistas na licitação, foi relatado que a equipe técnica realiza previamente o cardápio e opina pela escolha dos melhores produtos a serem utilizados na preparação da alimentação escolar (peça 80, p. 2-3) .
Análise dos argumentos
Embora as declarações sinalizem a adoção de medidas para minimizar as fragilidades e ausências na atuação das nutricionais junto à execução do Pnae, é necessário formalizar as propostas de ciência e/ou recomendação devidas, conforme descrito nos achados, para que tais fatos sejam descontinuados na execução dos Pnae no exercício em curso e nos subsequentes.
Questão de Auditoria 2: No processo de aquisição de gêneros alimentícios diretamente da agricultura familiar ou de suas organizações, mediante chamada pública, foram observadas as orientações contidas na Lei 11.947, de 16 de junho de 2009 e nas Resoluções CD/FNDE 26/2013 e 04/2015?
O gestor declarou que os achados que mencionaram a ausência de mapeamento dos produtos da agricultura familiar e o não atingimento do mínimo de aplicação dos 30% com produtos da agricultura familiar não procedem, haja vista que, em relação ao primeiro, o agricultor no momento do cadastramento normalmente apresenta o projeto de venda e os produtos que dispõe para comercializar e, quanto ao segundo, as escolas só deixam de efetuar as compras quando o agricultor não tem o produto para entregar à escola (peça 80, p. 3) . Além disso, acrescentou que o atual Secretário de Educação está adotando medidas para a aplicação mínima dos 30% em 2017 (peça 80, p. 4) .
Em relação à ausência dos contratos firmados com os fornecedores, justificou que no modelo escolarizado de gestão dos recursos do Pnae os recursos são repassados às Unidades Executoras e a estas competem firmar os contratos de compra e venda e prestar contas dos recursos junto à Seduc/RO (peça 80, p. 4) .
Análise dos argumentos
Embora se tenha ventilado a improcedência dos achados nenhuma comprovação documental ou memória de cálculo foi apresentada para descaracterizá-los, inclusive os processos de chamada pública, contendo além de outras informações o mapeamento dos produtos da agricultura familiar, não foram entregues à equipe de fiscalização, conforme descrito no tópico que trata das limitações da auditoria. 
Em relação à descentralização dos recursos às Unidades Executoras, as quais efetivamente realizam os atos de gestão das aquisições, nos termos do art. 10, da Resolução FNDE 26/2013, a operacionalização descentralizada do programa não afasta a responsabilidade da Entidade Executora de responder pela regular aplicação dos recursos financeiros e da prestação de contas ao FNDE, estando inclusos à realização do devido processo licitatório e/ou aquisição de gêneros da agricultura familiar, ordenação de despesas, gestão de execução dos contratos administrativos, controles de estoque e armazenamento dos gêneros alimentícios, prestação de contas e demais atos relacionados à correta utilização dos recursos financeiros. Sendo assim, embora o Estado de Rondônia adote o modelo escolarizado de gestão dos recursos do Pnae, não afasta sua responsabilidade pela sua gestão nos termos estabelecidos pela Lei 11.947/2009 e Resolução FNDE 26/2013.
Sendo assim, é necessário formalizar as propostas ciência e/ou recomendação devidas, conforme descrito nos achados, para que tais fatos sejam descontinuados na execução dos Pnae no exercício em curso e nos subsequentes.
Questão de Auditoria 3: Os procedimentos para aquisição de gêneros alimentícios foram regulares?
Os argumentos apresentados negam o fracionamento de despesas em razão da ocorrência dos repasses das dez parcelas anuais às Unidades Executora, sem prejuízo à competitividade, à economia de escala e à celeridade do processo, além disso, argumentam que os preços obtidos nas cotações não sofrem variação substancial, e que inclusive não é necessário fazer licitação para executar os recursos, conforme a legislação do Programa Dinheiro Direto na Escola (peça 80, p. 5) .
Quanto à ausência de pesquisa de preço e de falta de critérios de aceitabilidade dos preços dos gêneros alimentícios, relatou-se que a Seduc/RO está adotando medidas para averiguar e corrigir as irregularidades identificadas na auditoria (peça 80, p. 6) . Em relação às aquisições diretas realizadas pelos responsáveis da escola Paulo Freire no Município de Itapuã do Oeste/RO, declarou que todas as Unidades Executoras têm conhecimento da legislação que permeia as aquisições com recursos do Pnae, mas informou que alertará o gestor sobre o dever de licitar (peça 80, p. 6-7) .
Sobre a ausência de publicidade das informações referentes aos processos de aquisição e da incompatibilidade legal do prazo entre a divulgação do aviso do edital e a abertura do certame, previsto no normativo da Seduc/RO, registra quanto àquela que os convites são divulgados nos murais das escolas, já a convocação para cadastramento e habilitação são publicados pela Seduc/RO, e em relação a este, medidas saneadoras serão adotadas para revogação do dispositivo (peça 80, p. 7) .
No que diz respeito aos pagamentos realizados à empresa com atividade econômica distinta do objeto das licitações, informou que a Seduc/RO está adotando medidas para identificar e corrigir a irregularidade (peça 80, p. 7) . Em relação à ausência de regularidade na entrega dos gêneros alimentícios, informou que as escolas devem reportar tais situações à Seduc/RO para que sejam aplicadas as penalidades previstas na lei e no contrato, e essa necessidade será informada aos gestores para que as medidas cabíveis sejam adotadas (peça 80, p. 8) .
Análise dos argumentos
Nos termos do art. 20 da Resolução FNDE 26/2013, a aquisição dos gêneros alimentícios para atender o Pnae deve ser realizada por meio de licitação pública e da dispensa do procedimento nos termos do art. 14, da Lei 11.947/2009, isto é, em regra, as aquisições devem ser precedidas do respectivo procedimento licitatório e a possibilidade de aquisição direta é destinada apenas à aquisição dos gêneros alimentícios diretamente da agricultura familiar. Sendo assim, realizar as licitações não é opcional, é regra mandamental, e, portanto, deve ser respeitada.
Inclusive quanto a esse assunto, no tópico que o gestor trata das contratações diretas de forma irregular pela escola Paulo Freire no Município de Itapuã do Oeste/RO, ele contradiz sua afirmação de que a licitação com recursos do Pnae não é necessária ao afirmar categoricamente a necessidade do dever de licitar (peça 80, p. 6-7) .
O outro ponto apresentado nos argumentos, segundo o qual justificaria a fuga à licitação, seria o repasse fracionado de recursos às escolas, materializado nas dez parcelas, também não pode ser considerado, primeiro porque as escolas não realizam licitações mensais, fazem licitações para um período de três meses, ou seja, três parcelas e não uma apenas; segundo, porque anualmente tanto a Entidade Executora quanto às Unidade Executoras possuem conhecimentos dos valores a receber no exercício subsequente, haja vista os repasses serem calculados com base nas informações do senso escolar do ano anterior, e, portanto, dispondo de tempo e informações para realizar um planejamento anual com base nos valores a receber, de forma, principalmente, a otimizar as aquisições.
Em relação à abordagem de que as aquisições nos moldes realizados não ocasionam prejuízo à competitividade e à economia de escala também não é possível considerar essa afirmação já que a auditoria identificou a ocorrência de prejuízo à competitividade, em face de relações interpessoais entre empresas que disputam entre si, inclusive partilhando o mesmo espaço físico, e aquisições com preços incompatíveis com os praticados no mercado local, em razão da não realização de pesquisa de preços dos itens a serem adquiridos.
Sendo assim, embora a Seduc/RO tenha entrado em contradição quanto à obrigatoriedade do dever de licitar e tenha relatado a adoção de medidas corretivas à supressão das irregularidades, faz-se necessário formalizar as propostas ciência e/ou recomendação devidas, conforme descrito nos achados, para que tais fatos sejam descontinuados na execução dos Pnae no exercício em curso e nos subsequentes.
Questão de Auditoria 5: A forma de entrega e de armazenagem de gêneros alimentícios tem possibilitado o fornecimento regular de alimentação aos alunos?
Em relação à inexistência e/ou à deficiência identificadas no controle dos estoques e à impossibilidade de armazenamento de grandes quantidades de gêneros alimentícios pelas escolas, foi relatado que a Seduc/RO sempre encaminhou orientações aos gestores das Unidades Executoras para que tais controles fossem satisfatoriamente realizados e que o volume de aquisições considerasse, além do planejamento, capacidade de estocagem das escolas, a fim de evitar o armazenamento inadequado e perecimento dos produtos (peça 80, p. 8) .
Ademais, sobre o armazenamento inadequado dos alimentos - margarina, frutas e verduras em contato com o chão - e do queijo vencido, informou que embora seja costume regional deixar manteiga e margarina fora da geladeira, adotará medidas para corrigir essa e as outras irregularidades, inclusive, em relação ao produto vencido e os em contato com o chão, abrindo sindicância para apuração de responsabilidade (peça 80, p. 9) .
Análise dos argumentos
Não obstante a Seduc/RO tenha relatado a adoção de medidas corretivas à supressão das irregularidades, é necessário formalizar as propostas de ciência e/ou recomendação devidas, conforme descrito nos achados, para que tais fatos sejam descontinuados na execução dos Pnae no exercício em curso e nos subsequentes.
Questão de Auditoria 6: Na elaboração e distribuição da alimentação nas escolas estão sendo observadas as normas do Pnae?
Quanto à falta de estrutura e de pessoal nas escolas indígenas, relatou-se a adoção de medidas para averiguar e corrigir as irregularidades (peça 80, p. 9) . Já em relação às condições de higiene e conservação das cozinhas e refeitórios das demais escolas, foi relatado o envio de recomendação aos gestores das escolas identificadas na fiscalização sobre a necessidade de manutenção e conservação das condições de higiene da cozinha e do refeitório, além do adequado armazenamento dos gêneros alimentícios (peça 80, p. 9) . 
No tocante às impropriedades no cumprimento e divulgação dos cardápios e da não utilização das fichas técnicas na preparação da alimentação escolar, o gestor registrou que as escolas serão notificadas para que realizem as correções necessárias e para que os diretores disponibilizem às merendeiras as fichas técnicas de preparação (peça 80, p. 10) .
Sobre a inexistência de amostra de refeições preparadas e armazenas sob refrigeração por até 72h, foi informado que a Seduc/RO vem realizando treinamento com os responsáveis pela preparação dos alimentos e dentre os assuntos abordados encontram-se as boas práticas de higiene, preparação e conservação dos alimentos (peça 80, p. 10) .
Análise dos argumentos
Não obstante a Seduc/RO tenha relatado a adoção de medidas corretivas à supressão das irregularidades, é necessário formalizar as propostas de ciência e/ou recomendação devidas, conforme descrito nos achados, para que tais fatos sejam descontinuados na execução dos Pnae no exercício em curso e nos subsequentes.
Questão de Auditoria 7: O CAE desempenha as atribuições previstas na Lei 11.947/2009, na Resolução CD/FNDE 26/2013 e na Cartilha para Conselheiros do Pnae?
Em anexo às declarações da Seduc/RO, foi encaminhado o Ofício 103/Caero/2017 (peça 80, p. 18) , subscrito pelo Sr. Francisco das Chagas Silva, vice-presidente do Caero, relatando, em relação à irregularidade na aprovação das contas de 2016, que tal fato acorreu em razão de um dos membros titulares não ter assinado a respectiva ata, devido sua elaboração ocorre em momento posterior à reunião de aprovação, haja vista que no local da reunião dos conselheiros não há computadores disponíveis para elaboração da ata de forma concomitante à reunião.
Informou ainda que uma comissão para acompanhar os processos licitatórios e de chamada pública foi criada, mas em razão de alterações de seus integrantes, será necessário a criação de outra comissão.
Análise dos argumentos
Embora o Caero tenha justificado a ausência de subscrição do mínimo de membros titulares necessário para aprovação das contas do Pnae, relativo ao exercício 2016, essa justificativa não supre a irregularidade, sendo assim, remanesce a necessidade de dar ciência do descumprimento do disposto no art. 35, inciso VI, da Resolução FNDE 26/2013 ao Caero, e dos demais casos identificados. 
Achados não decorrentes da investigação de questões de auditoria
Em relação ao pagamento irregular de tarifas bancária, IR, IOF, fornecedores com cheques nominais, inexistência de termo contratual, debilidades nos processos de prestação de contas, diferença a menor entre a quantidade de gêneros recebidos e às registras no recibo de entrega e da aquisição de gêneros alimentícios da agricultura familiar sem previsão no respectivo edital de chamada pública, a Seduc/RO informou a adoção de medidas corretivas e a notificação dos gestores das Unidades Executoras envolvidas (peça 80, p. 12-13) .
Em relação à participação de empresas do mesmo grupo, credenciadas para fornecimento dos gêneros alimentícios à rede estadual de ensino, nos processos licitatórios, relatou-se a adoção das seguintes medidas: (a) ampliação da divulgação anual do período de cadastramento das empresas interessadas em fornecer gêneros alimentícios às unidades escolares: (b) realização de levantamento nas informações apresentadas pelas empresas cadastradas, se necessário, com visita in loco; e (c) notificação das empresas identificas na fiscalização (peça 80, p. 13) .
Análise dos argumentos
Conforme já mencionado em relação à análise dos demais comentários apresentados, não obstante a Seduc/RO tenha relatado a adoção de medidas corretivas à supressão das irregularidades, é necessário formalizar as propostas de ciência e/ou recomendação devidas, conforme descrito nos achados, para que tais fatos sejam descontinuados na execução dos Pnae no exercício em curso e nos subsequentes.
VII. Conclusão 
O emprego dos procedimentos aplicados pela equipe de auditoria na execução dos trabalhos permitiu concluir pela existência de falhas na gestão do Pnae no âmbito do Estado de Rondônia, em face de irregularidades e/ou impropriedades nas ações de planejamento, execução e acompanhamento, haja vista irregularidades e/ou impropriedades nas questões de auditoria a seguir.
Na Questão de Auditoria 1, que tratou das responsabilidades técnicas do nutricionista no acompanhamento do programa, a análise permitiu concluir que o nutricionista responsável técnico não realizou o diagnóstico nutricional dos alunos, não monitora o cumprimento dos cardápios pelas escolas, não participa das licitações para aquisição dos gêneros alimentícios e não acompanha o preparo e a distribuição das refeições nas escolas da rede estadual de ensino do estado.
Em relação à Questão de Auditoria 2, cuja abordagem era a regularidade dos processos de aquisição dos gêneros da agricultura familiar, a análise permitiu concluir que o Estado de Rondônia não realizou o mapeamento dos produtos da agricultura familiar, não aplicou o mínimo de 30% dos recursos repassados do Pnae na aquisição de gêneros alimentícios da agricultura familiar no exercício 2016, tampouco apresentou justificativa pelo não cumprimento do percentual mínimo, consoante Resolução FNDE 26/2013.
Já a Questão de Auditoria 3, cujo enfoque era a regularidade dos procedimentos de aquisição dos gêneros alimentícios, a análise permitiu concluir pela ocorrência de fracionamento de despesas em razão do uso da modalidade de licitação inadequada, ausência de pesquisa de preços, preços contratados incompatíveis com os preços praticados no mercado local e pagamentos realizados à empresa com atividade distinta do objeto da licitação.
Não foram aplicados procedimentos para aferição da Questão  de Auditoria 4, haja vista a não realização de registro de preço pelo Estado de Rondônia.
No que concerne à Questão de Auditoria 5, cujo foco era averiguar se a forma de entrega e armazenagem de gêneros alimentícios têm possibilitado o fornecimento regular de alimentos aos alunos, observou-se que a entrega e a armazenagem têm garantido de forma razoável o fornecimento da alimentação escolar aos alunos. Porém, as estruturas dos almoxarifados precisam de melhoria para suportar a entrega de grandes quantidades e as escolas necessitam adotar controle de estoques, com fito de evitar prejuízos ao programa. 
No que tange à Questão de Auditoria 6, cuja a abordagem era o cumprimento das normas do Pnae na elaboração e distribuição dos alimentos pelas escolas, observou-se que as quantidades de refeições servidas estavam de acordo com o tipo de escola e turno, entretanto, algumas escolas, principalmente as indígenas, não apresentam condições de higiene e conservação da cozinha, elementos necessários ao preparo e ao fornecimento adequado dos alimentos à comunidade escolar. Observou-se também que as merendeiras não utilizam fichas técnicas e não guardam amostras das refeições preparadas armazenadas sob refrigeração. 
No tocante à Questão de Auditoria 7, cujo enfoque eram as ações do Conselho de Alimentação Escolar do Estado, a análise permitiu concluir que a reunião para emissão do parecer sobre as contas do Pnae, relativa ao exercício 2016, foi realizada com participação inferior a 2/3 dos membros efetivos, além disso, o conselho não acompanha os processos de licitação e chamada pública.
Ademais desses aspectos foram constatados pagamentos de tarifas bancárias, Imposto de Renda e sobre Operações Financeiras com recursos do Pnae, pagamentos de fornecedores com cheques nominais, inexistência de termos contratuais, diferenças nas quantidades entregues pelo fornecedor e as descritas no documento de entrega, aquisição de gêneros alimentícios da agricultura famílias sem previsão no edital de chamada pública e participação de empresas do mesmo grupo nas licitações.
Em relação ao questionário respondido pelas escolas, a análise das informações permitiu dizer que embora os estoques atendam parcialmente a elaboração da alimentação escolar, aquelas não têm capacidade e condições estruturais para armazenar grandes quantidades de gêneros alimentícios. Além disso, a frequência da nutricionista no acompanhamento da alimentação escolar é insuficiente ou inexistente e todas as escolas constantes da amostra não guardam amostras das refeições preparadas.
VIII. Informações adicionais
Durante a execução da fiscalização, a equipe de auditoria se deparou com irregularidades que fugiam ao escopo e ao objetivo estabelecido para a FOC, cuja abordagem poderia ocasionar desvirtuamento da auditoria em termos de comprometimento do prazo e/ou dos exames planejados.
Tais irregularidades indicam a ocorrência de, principalmente, sobrepreço na aquisição dos alimentos, o concluio entre as empresas fornecedoras e o desvio de alimentos no momento de sua entrega nas escolas (recebimento em quantidades menores que o devido) . 
Tais ocorrências encontram suporte dos elementos colhidos pela equipe de auditoria, mencionados, a título meramente exemplificativo, no achado de auditoria III.14 (preços contratados não compatíveis com os preços de mercado) , III.21 (inexistência/deficiente controle de estoque, realizado de forma manual ou eletrônica, sobre os produtos da alimentação escolar recebidos e armazenados) e IV.7 (participação de empresas do mesmo grupo, credenciadas no Pale/Seduc para o fornecimento de gêneros alimentícios, visando cercear o caráter competitivo dos processos licitatórios) .
Logo, foi proposta uma nova ação de controle, com base no art. 246 do Regimento Interno deste Tribunal, com o objetivo de aprofundar a investigação sobre essas irregularidades, com foco no combate à fraude e à corrupção na execução das ações do programa nacional de alimentação escolar no Estado de Rondônia. 
A proposta em questão consta no TC Processo 018.470/2018-1.
IX. Proposta de encaminhamento
Ante todo o exposto, submetem-se os autos à consideração superior, propondo:
	a) acolher as razões de justificativa apresentadas pela Sra. Aparecida de Fatima Gavioli Soares Pereira e pelo Sr. Florisvaldo Alves da Silva, Secretários de Estado da Educação de Rondônia nos exercícios de 2016 e 2017, respectivamente;
	b) recomendar à Secretaria de Estado da Educação de Rondônia (Seduc/RO) , com fundamento no art. 250, III, do Regimento Interno do TCU, que avalie a conveniência e a oportunidade de adotar os seguintes procedimentos: 
b.1) adoção de medidas para que a nutricionista responsável técnica pela execução do Programa Nacional de Alimentação Escolar no Estado de Rondônia passe a acompanhar os procedimentos de licitação e chamada pública, no que se refere às especificações técnicas, nos termos do artigo art. 3º, inciso IX, da Resolução CFN 465/2010 (item III.4) ;
b.2) adoção dos valores anuais repassados às unidades executoras como parâmetro para as aquisições com recursos do Pnae (itens III.10 e III.11) ; 
b.3) adoção de mecanismos para aferir o cumprimento do art. 15, inciso I, da Instrução Normativa 2/2017/Pale/Coafi/Seduc, no tocante à elaboração de pesquisa de mercado dos gêneros alimentícios a serem licitados, inclusive pelas unidades executoras, em conformidade com o disposto na Lei 8.666/1993 (itens III. 12 e III.13) ;
b.4) realização de ampla pesquisa de mercado para subsidiar a compra de gêneros alimentícios custeados com recursos do Pnae, conforme disposto no art. 20 da Resolução FNDE 26/2013 e art. 43, inciso IV, da Lei 8.666/1993 (item III.14) ; 
b.5) treinamento periódico dos servidores responsáveis pela manipulação dos alimentos, com base nas boas práticas de higiene, preparação e conservação dos alimentos (item III.31) ;
b.6) criação de um espaço no site da Seduc/RO e/ou de um canal destinado à divulgação das atividades realizadas pelo Conselho de Alimentação Escolar do Estado e à comunicação do conselho com o público externo, em vista ao atendimento dos princípios da publicidade e da transparência (item III.34) ;
b.7) adoção de medidas para ampliar a divulgação anual do período de cadastramento das empresas interessadas em fornecer gêneros alimentícios para a rede estadual de ensino (item IV.7) ;
b.8) realização de um levantamento nas informações das empresas cadastradas para o fornecimento de gêneros alimentícios à rede estadual de ensino, com vistas a coibir as participações de empresas do mesmo grupo nos mesmos certames (item IV.7) ;
c) recomendar ao Conselho de Alimentação Escolar do Estado de Rondônia (Caero) , com fundamento no art. 250, III, do Regimento Interno do TCU, que avalie a conveniência e a oportunidade de adotar os seguintes procedimentos: 
c.1) acompanhamento dos procedimentos de licitação e chamada pública que servirão de base para a aquisição de alimentos para a execução do Pnae, nos termos do artigo 19, inciso II da Lei 11.947/2009 c/c o artigo 35, inciso I, da Resolução FNDE 26/2013 e Cartilha TCU para Conselheiros do Programa de Alimentação Escolar (item III.33) ;
c.2) acompanhamento das entregas dos itens comprados com os recursos do Pnae, nos termos do artigo 19, inciso II, da Lei 11.947/2009 c/c o artigo 35, inciso I, da Resolução FNDE 26/2013 (item III.37) ;
d) dar ciência à Secretaria de Estado da Educação de Rondônia (Seduc/RO) sobre as seguintes impropriedades/falhas, para que sejam adotadas medidas internas com vistas à prevenção de ocorrência de outras semelhantes; 
d.1) ausência de diagnóstico e acompanhamento do estado nutricional dos estudantes, do acompanhamento e avaliação dos cardápios selecionados pelas escolas, da aquisição dos gêneros alimentícios, do preparo e da distribuição das refeições nas unidades escolares da rede estadual de ensino, pelas nutricionistas responsáveis pelo programa, o que afronta o disposto no art. 11, da Lei 11.947/2009 c/c o art. 12, incisos I e II, da Resolução FNDE 26/2013 c/c art. 3º, da Resolução CFN 465/2010 (item III.1) ;
d.2) insuficiência de nutricionistas atuando na execução do Pnae na rede estadual de educação, inviabilizando o cumprimento de suas diversas atribuições previstas na Lei 11.947/2009, Resolução FNDE 26/2013 e Resolução CFN 465/2010, e afronta o disposto no art. 12, §2º, da Resolução FNDE 26/2013 (item III.2) ;
d.3) ausência de diagnóstico do estado nutricional dos alunos da rede estadual de educação, o que afronta o disposto no art. 12, § 1º inciso I, da Resolução FNDE 26/2013 c/c o art. 3º, inciso I, da Resolução CFN 465/2010 (item III.3) ;
d.4) o parâmetro utilizado para conhecimento da produção agrícola no estado, restrito apenas ao caráter de precificação, não pode ser considerado mapeamento agrícola, nos moldes definidos pelo Manual da Agricultura Familiar elaborado pelo FNDE (item III.5) ;
d.5) ausência de justificativa para a não aplicação do percentual mínimo de 30% dos recursos financeiros repassados pelo FNDE, no âmbito do Pnae, na aquisição de gêneros alimentícios diretamente da agricultura familiar e do empreendedor familiar rural ou de suas organizações, identificada na prestação de contas Seduc/2016/Pnae, o que afronta o disposto no art. 24, § 2º, da Resolução FNDE 26/2013 (item III.7) ;
d.6) as informações utilizadas para conhecimento da produção agrícola no Estado de Rondônia não podem ser consideradas mapeamento agrícola nos moldes definidos pelo Manual da Agricultura Familiar elaborado pelo FNDE (item III.8) ;
d.7) ausência de instrumento contratual entre a Entidade Executora (escola organizadora da chamada) e o agricultor familiar ou cooperativa que teve o projeto de venda selecionado, o que afronta o disposto o art. 31, da Resolução FNDE 26/2013 (item III.9) ;
d.8) ausência de planejamento das aquisições com recursos do Pnae pelas unidades executoras, resultando no fracionamento de despesas, o que afronta o disposto no art. 20 da Resolução FNDE 26/2013 c/c o art. 23, inciso II, alínea “a”, da Lei 8.666/1993 (itens III.10 e III.11) ;
d.9) ausência de pesquisa de preços prévia aos certames pelas unidades executoras, inviabilizando a comparação dos preços apresentados com os praticados no mercado local, o que afronta o disposto no art. 20, da Resolução FNDE 26/2013 e no art. 15, inciso I, da Instrução Normativa 2/2017/Pale/Coafi/Seduc (itens III.12 e III.13) ;
d.10) adoção de parâmetro inadequado (propostas de preço apresentadas pelos próprios fornecedores) como pesquisa de preços que baliza a licitação dos gêneros alimentícios, o que afronta o disposto no art. 43, inciso IV, da Lei 8.666/1993 (item III.14) ;
d.11) realização de contratação direta, identificada nos procedimentos administrativos referentes aos editais das Chamadas Públicas 1/2017 e 2/2017 e ao Convite 1/2017, da Escola Estadual de Ensino Fundamental e Médio Paulo Freire, localizada no município de Itapuã do Oeste/RO, o que afronta os princípios da isonomia e impessoalidade, além de contrariar o comando constitucional do dever de licitar, previsto no art. 37, inciso XXI, da Constituição Federal (item III.15) ; 
d.12) publicidade dos convites restrita apenas às empresas credenciadas, sem a ampla divulgação do instrumento convocatório em local apropriado, identificada nos processos de aquisição dos gêneros alimentícios, o que afronta o disposto no art. 22, § 3º, da Lei 8.666/1993 (item III.16) ;
d.13) prazo inadequado entre a divulgação do aviso do edital e a abertura do certame (apenas 24 horas) , identificado no art. 20, §1º, da Instrução Normativa 2/2014-Pale/Coafi/GAB/Seduc, o que afronta o disposto no art. 21, § 2º, inciso IV, da Lei 8.666/1993 (item III.17) ; 
d.14) incompatibilidade entre a atividade econômica de empresa vencedora de certame (Norte - Car Centro Automotivo EIRELI - ME - CNPJ 02.730.781/0001-03) e o objeto da licitação (aquisição de gêneros alimentícios) , identificada na prestação de contas da Seduc/RO/Pnae 2016, o que afronta o disposto no art. 5º, § 2º, da Lei 11.947/2009 e no art. 18, da Resolução FNDE 26/2013 (item III.18) ;
d.15) atraso na entrega dos gêneros alimentícios, ocasionando modificação do cardápio em razão da ausência dos ingredientes, relatado pelos diretores das escolas Carlos Drummond de Andrade, localizada em Candeias do Jamari/RO, e Prof. João Bento da Costa, localizada em Porto Velho/RO, o que afronta o disposto no princípio constitucional da eficiência (art. 37, caput, da Constituição Federal) (item III.19) ;
d.16) ausência de formalização das rotinas de entrega dos gêneros alimentícios junto aos fornecedores, ocasionando atraso na entrega dos produtos e substituição do cardápio programado, o que afronta o disposto no princípio constitucional da eficiência (art. 37, caput, da Constituição Federal) (item III.20) ;
d.17) ausência de controle, ou controle deficiente, de estoque dos gêneros alimentícios da alimentação escolar recebidos e armazenados nas escolas estaduais, o que afronta o disposto no art. 8º, § 1º, inciso III, da Resolução FNDE 26/2013 (item III.21) ;
d.18) os almoxarifados das escolas estaduais não possuem condições para receber grandes quantidades de alimentos proveniente dos fornecedores (item III.22) ;
d.19) ausência e/ou insuficiência de eletrodomésticos (geladeiras e freezers) para a adequada conservação dos gêneros alimentícios que necessitam de refrigeração, identificado nas escolas Francisco Alves Mendes Filho (Ariquemes/RO) e Maria de Abreu Bianco (Buritis/RO) , o que afronta o disposto no disposto no art. 33, §4º, da Resolução FNDE 26/2013 (item III.23) ;
d.20) existência de gêneros alimentícios fora do prazo de validade, identificado na escola Carlos Drummond de Andrade (Candeias do Jamari/RO) , o que afronta o disposto no art. 33, § 4º, da Resolução FNDE 26/2013 (item III.24) ;
d.21) existência de gêneros alimentícios em contato direto com o chão, identificado na escola Tancredo Neves (Rolim de Moura/RO) , o que afronta o disposto no art. 33, § 4º, da Resolução FNDE 26/2013 (item III.25) ;
d.22) instalações físicas inadequadas, ausência de profissionais responsáveis pela manutenção e pela própria preparação dos alimentos, identificado nas escolas indígenas Kity Pypydnipa (Candeias do Jamari/RO) e Kyowã (Porto Velho/RO) , o que afronta o ao art. 33, § 4º, da Resolução FNDE 26/2013 (item III.26) ;
d.23) instalações físicas inadequadas (encanamento da pia da cozinha com problemas, azulejos, teto, luminárias inadequadas, etc.) identificada nas escolas EEEFM Francisco Alves Mendes Filho (Ariquemes/RO) e EEEB Prof. João Bento da Costa (Porto Velho/RO) , o que afronta o ao art. 33, § 4º, da Resolução FNDE 26/2013 (item III.27) ;
d.24) as refeições preparadas não foram as refeições previstas no cardápio, identificado nas escolas Flora Calheiros Cotrin (Porto Velho/RO) , João Bento da Costa (Porto Velho/RO) e Francisco Alves Mendes Filho (Ariquemes/RO) , o que afronta o disposto no art. 12 da Lei 11.947/2009 c/c o art. 14, caput, e § 2º da Resolução FNDE 26/2013 (item III.28) ;
d.25) ausência de divulgação dos cardápios da merenda à comunidade escolar, identificado nas escolas Flora Calheiros Cotrin (Porto Velho/RO) , João Bento da Costa (Porto Velho/RO) e Francisco Alves Mendes Filho (Ariquemes/RO) , o que afronta o disposto no art. 14, § 8º, da Resolução CD FNDE 26/2013 (item III.29) ;
d.26) ausência de utilização das fichas técnicas de preparação dos alimentos pelos responsáveis pela preparação nas escolas visitadas pela equipe de auditoria, o que afronta o disposto no art. 14, § 7º, da Resolução FNDE 26/2013 c/c art. 3º, inciso V, da Resolução CFN 465/2010 (item III.30) ;
d.27) ausência de separação de amostras de refeições preparadas armazenadas sob refrigeração por até 72 horas pelos responsáveis pela preparação dos alimentos nas escolas estaduais visitadas na auditoria, o que afronta as orientações contidas no “Manual de Ferramentas para as Boas Práticas na Alimentação Escolar” (item III.31) ;
d.28) ausência de divulgação das atividades do Conselho de Alimentação Escolar por meio de comunicação por via oficial, o que afronta o disposto no art. 36, inciso IV, da Resolução FNDE 26/2013 (item III.34) ; 
d.29) ausência de instalações e equipamentos adequados para o exercício das atividades do Conselho de Alimentação Escolar do Estado de Rondônia (Caero) , o que afronta o disposto no art. 36, da Resolução CD/FNDE 26/2013 e o art. 6º, inciso I, do Regimento do Caero (item III.36) ;
d.30) ausência de realização de cursos de capacitação dos envolvidos na execução do Pnae e no controle social, o que afronta o disposto no art. 17, inciso IV, da Lei 11.947/2009 c/c parágrafo único, do art. 60, da Resolução FNDE 26/2013 (item III.38) ;
d.31) pagamento de taxas bancárias, Imposto de Renda (IR) e Imposto sobre Operações Financeiras (IOF) nos recursos do Pnae, o que afronta o disposto art. 5º, § 2º, da Lei 11.947/2009 e art. 38, inciso IX, da Resolução FNDE 26/2013 (item IV.1) ;
d.32) pagamento de credores por meio de cheque nominal, identificado nos processos de prestação de contas das escolas, relativos aos exercícios 2016 e 2017, o que afronta o disposto no art. 2º, §1º, do Decreto 7.507/2011, art. 4º, da Resolução FNDE 44/2011 e art. 38, inciso XVII, da Resolução FNDE 26/2013 (item IV.2) ;
d.33) inexistência qualquer de instrumento contratual entre as unidades executoras e o licitante vencedor, identificado nos processos de prestação de contas, relativos aos exercícios 2016 e 2017 das referidas unidades, o que afronta o disposto no art. 62 da Lei 8666/1993 c/c o Anexo VI, da Instrução Normativa 2/Pale/COAF/Seduc/2014 (item IV.3) ;
d.34) descumprimento de formalidades na constituição dos processos de prestação de contas (ausência de numeração de páginas, ausência de avisos de licitação, sem ata das sessões e/ou sem a assinatura dos presentes, cotações de preços sem data de realização e/ou existência de apenas duas cotações, ausência de termos de homologação e/ou sem data e/ou sem assinatura e processos de prestação de contas extraviados) , identificado nos processos de prestação de contas dos exercícios 2016 e 2017 das unidades executoras, o que afronta o disposto no art. 38, da Lei 8.666/1993 c/c art. 20 da Resolução FNDE 26/2013 (item IV.4) ;
d.35) incompatibilidade entre as quantidades entregues pelo fornecedor e as quantidades efetivamente registradas no recibo de entrega, identificado na EEEFM Flora Calheiros Cotrin (Porto Velho/RO) , o que afronta o disposto no art. 5º, § 2º, da Lei 11.947/2009 e art. 18 da Resolução FNDE 26/2013 e art. 63, da Lei 4.320/1964 (item IV.5) ;
d.36) aquisição direta de gêneros da agricultura familiar sem previsão no edital de chamada pública, identificado na EEEFM Flora Calheiros Cotrin (Porto Velho/RO) , o que afronta o disposto no Edital de Chamada Pública 1/2017-Pnae (item IV.6) ;
d.37) existência de relações não usuais, funcionamento no mesmo endereço e/ou relação de parentesco entre os sócios das empresas HLX Comércio Imp e Exp (CNPJ 07.529.552/0001-30) e Valys Distribuidora (CNPJ 12.839.409/0001-85) , fornecedoras de gêneros alimentícios à rede estadual de ensino, o que fragiliza o caráter competitivo dos certames e contraria o disposto no art. 37, inciso XXI, da Constituição Federal e art. 3º, da Lei 8.666/1993 (item IV.7) ;
e) dar ciência ao Conselho de Alimentação Escolar do Estado de Rondônia (Caero) sobre as seguintes impropriedades/falhas, para que sejam adotadas medidas internas com vistas à prevenção de ocorrência de outras semelhantes:
e.1) ausência de quórum mínimo (dois terços dos membros do Caero) na sessão que deliberou pela aprovação das contas do Pnae do exercício de 2016, o que afronta ao art. 35, inciso VI, da Resolução FNDE 26/2013 (item III.32) ;
e.2) ausência de monitoramento tempestivo das ações corretivas a serem adotadas pela Seduc/RO em relação às irregularidades constatadas na execução do Pnae, identificada no Relatório de Inspeção 9/Caero/2015, o que afronta o disposto no art. 35, inciso I, da Resolução FNDE 26/2013 (item III.35) ; 
e.3) deficiência na atuação do Conselho, uma vez que não reflete um acompanhamento sistemático e efetivo da execução do Pnae no âmbito do Estado, como se verifica, por exemplo, no baixo número de reuniões mensais com quórum insuficiente para as deliberações necessárias, na falta de acompanhamento dos processos de licitação e de chamada pública, da ausência de acompanhamento da entrega dos gêneros alimentícios adquiridos nos certames às unidades executoras, além da ausência de solicitações tempestivas à Seduc/RO de documentos com vistas ao acompanhamento da execução do Pnae, o que afronta o disposto no art. 35, inciso I, da Resolução FNDE 26/2013 (item III.39) .
Em complemento proposta do auditor (acima transcrita) , a titular da unidade técnica teceu as seguintes considerações:
Trata-se de auditoria realizada na Secretaria de Estado da Educação de Rondônia (Seduc/RO) , no período compreendido entre 3/7 a 29/9/2017.
A presente Auditoria de Conformidade, realizada na modalidade de Fiscalização de Orientação Centralizada (FOC) , sob a coordenação da Secretaria de Controle Externo do Estado do Espírito Santo (Secex/ES) , teve como objetivo verificar a gestão dos recursos transferidos pelo Fundo Nacional de Desenvolvimento da Educação (FNDE) para apoiar ações do Programa Nacional de Alimentação Escolar (Pnae) por Governo Estaduais, da qual participam as seguintes unidades regionais: Secex-AM, Secex-AP, Secex-BA, Secex-MG, Secex-MT, Secex-PE, Secex-PI, Secex-PR, Secex-RO e Secex-RS.
Considerando o Relatório de Auditoria acostado à peça 101, manifesto-me de acordo com a proposta formulada por SAMIR FREITAS MAIA PORTO, AUFC (doc 59.635.910-0) . 
Considerando a relevância do tema, haja vista tratar-se de irregularidades na execução do programa de alimentação escolar (Pnae) , e que a alimentação oferecida nas escolas é preponderante ao desenvolvimento psicofísico do aluno, auxiliando-o em todos os aspectos: físico motor, intelectual, afetivo emocional, econômico e social, contribuindo para que ele tenha condições satisfatórias para aprendizagem, pois existe um número considerável de estudantes que precisam dessa merenda escolar, para complementar sua refeição principal, impactando diretamente em sua qualidade de vida;
 Considerando ainda, as limitações inerentes à auditoria, mencionadas no relatório de peça 101 (p. 10-11) ;
Que durante a execução da fiscalização, a equipe de auditoria se deparou com fortes indícios de irregularidades que fugiam ao escopo e ao objetivo estabelecido para a FOC, cuja abordagem poderia ocasionar desvirtuamento da auditoria em termos de comprometimento do prazo e/ou dos exames previamente planejados;
Considerando que tais irregularidades indicam a ocorrência de, principalmente, sobrepreço na aquisição de alimentos, conluio entre as empresas fornecedoras e o desvio de alimentos no momento de sua entrega nas escolas (recebimento em quantidades menores que o devido) ;
Manifesto-me favoravelmente e considero além de pertinente, fundamental a manutenção da proposta de inspeção feita nos autos do TC Processo 018.140/2017-3, tendo em vista a presença de todos os requisitos necessários à atuação do TCU, haja vista que essas irregularidades incidem de forma negativa na gestão dos recursos do Pnae pelo Estado de Rondônia e demonstram a ocorrência de prejuízos efetivos ao alcance dos objetivos sociais inerente ao programa e prejuízos financeiros potenciais, em desacordo com o art. 23, inciso II, alínea “a”, da Lei 8.666/1993, e art. 20, da Resolução FNDE 26/2013.
Encaminhem-se os autos à consideração superior, para as providências cabíveis.
É o relatório.

não há

Não atuou.

RELATÓRIO DE AUDITORIA, NO ÂMBITO DA FOC NO PROGRAMA NACIONAL DE ALIMENTAÇÃO ESCOLAR-PNAE. IRREGULARIDADES E IMPROPRIEDADES IDENTIFICADAS NO ESTADO DA FEDERAÇÃO AUDITADO. AUDIÊNCIA DETERMINADA PELA TITULAR DA UNIDADE TÉCNICA. ACOLHIMENTO DAS RAZÕES DE JUSTIFICATIVAS. DETERMINAÇÕES À RESPECTIVA SECRETARIA DE EDUCAÇÃO. MONITORAMENTO A SER DEFINIDO PELA SEGECEX, COM VISTAS A VERIFICAR MEDIDAS ADOTADAS PELO ADMINISTRAÇÃO ESTADUAL E O RESULTADO DAS PROVIDÊNCIAS ADOTADAS PELO FNDE, EM CUMPRIMENTO ÀS DETERMINAÇÕES FEITAS NO PROCESSO CONSOLIDADOR DA FOC. RECOMENDAÇÕES E "CIÊNCIA" DAS OCORRÊNCIAS À SECRETARIA DE EDUCAÇÃO E AO CONSELHO ESTADUAL DE EDUCAÇÃO.

RELATÓRIO DE AUDITORIA (RA)

Secretaria de Controle Externo da Educação (SecexEduc).

Trata-se de auditoria realizada na Secretaria de Estado da Educação de Rondônia (Seduc/RO) , no âmbito da Fiscalização de Orientação Centralizada (FOC) coordenada pela então Secretaria de Controle Externo no Estado do Espírito Santo (Secex/ES) , com o objetivo de verificar a gestão dos recursos transferidos pelo Fundo Nacional de Desenvolvimento da Educação (FNDE) , no âmbito do Programa Nacional de Alimentação Escolar (Pnae) .
A Seduc/RO adota o modelo de gestão descentralizado ou escolarizado, em que a Secretaria de Educação (Entidade Executora) transfere os recursos do Pnae aos caixas escolares (Unidades Executoras) para que adquiram os gêneros alimentícios.
As ocorrências relatadas pela equipe da então Secretaria de Controle Externo no Estado de Rondônia (Secex/RO) subsidiaram a elaboração do relatório consolidado da FOC, objeto do TC Processo 015.062/2017-1, no âmbito do qual foram expedidas determinações ao FNDE, com vistas a coibir tais ocorrências e as identificadas pelas demais equipes que participaram da execução da auditoria, nos estados do Amazonas, Amapá, Bahia, Mato Grosso, Minas Gerais, Pernambuco, Piauí, Paraná e Rio Grande do Sul.
Nestes autos, por determinação da dirigente da unidade técnica, foi realizada audiência de Aparecida de Fatima Gavioli Soares Pereira e Florisvaldo Alves da Silva, Secretários de Estado da Educação de Rondônia nos exercícios de 2016 e 2017, respectivamente, para que se manifestassem acerca dos seguintes indícios de irregularidade: 
uso da modalidade de licitação inadequada pelas Unidades Executoras e consequente fracionamento de despesa, em descumprimento ao art. 23, inciso II, alínea “a” da Lei 8.666/1993 e art. 20 da Resolução FNDE 26/2013;
ausência de pesquisa de preço pelas Unidades Executoras e de fixação de critério de aceitabilidade de preços unitários e global das licitações, em descumprimento ao disposto no art. 15, inciso I da Instrução Normativa 2/2014;
aquisições de gêneros alimentícios pelas Unidades Executoras a preços incompatíveis com os do mercado local, em desconformidade com o disposto no art. 20 da Resolução FNDE 26/2013, art. 43, inciso IV da Lei 8.666/1993, c/c a Jurisprudência do TCU;
contratação direta, por meio de licitação simulada, pela Escola Estadual de Ensino Fundamental e Médio Paulo Freire, localizada no município de Itapuã do Oeste/RO, em descumprimento ao disposto no art. 23, inciso II, alínea “a” da Lei 8.666/1993 e art. 20 da Resolução FNDE 26/2013;
participação de empresas do mesmo grupo, embora constituídas por pessoas físicas e jurídicas distintas, nas licitações para aquisição de gêneros alimentícios custeados com recursos do Pnae, em descumprimento do art. 37, inciso XXI da Constituição Federal e art. 3º da Lei 8.666/1993;
f) não aplicação do percentual mínimo de 30% do valor repassado pelo FNDE no âmbito do PNAE na aquisição direta de gêneros alimentícios da agricultura familiar, em descumprimento ao art.14 da Lei 11.947/2009 e art. 24 da Resolução FNDE 26/2013.
Analisados os elementos apresentados pelos ex-secretários de educação, por intermédio da instrução transcrita no relatório, a unidade técnica concluiu pela impossibilidade de os referidos agentes serem responsabilizados pelos fatos questionados, embora estes não tenham sido devidamente esclarecidos.
Anuindo aos fundamentos da proposta contida na mencionada instrução, acolho, portanto, as razões de justificativas de Aparecida de Fatima Gavioli Soares Pereira e Florisvaldo Alves da Silva.
Em razão dos fatos que ensejaram as audiências acima mencionadas e dos achados decorrentes das questões de auditoria definidas pela Coordenação da FOC, tratadas no relatório de auditoria da Secex/RO, foi proposta a expedição de determinações, recomendações e “ciência” à Seduc/RO e ao Conselho Estadual de Educação, para as providências pertinentes.
Ao apreciar o relatório de consolidação desta FOC, deixei assente meu entendimento de que fiscalizações desta natureza, para que alcancem os resultados desejados, demandam a atuação do corpo técnico do Tribunal, não só para conhecer a realidade dos órgãos responsáveis, mas, sobretudo, para acompanhar suas iniciativas e interferir em eventuais descompassos entre essas iniciativas e os fins almejados.
Por esse motivo, diante dos fatos trazidos à colação pela equipe de fiscalização, tal como nos Acórdãos 497 a 500/2018, todos deste Colegiado, relativos aos trabalhos realizados nos demais estados da federação, serão objeto de determinação à Secretaria Estadual de Educação as ocorrências que, a despeito de terem sido objeto de proposta de recomendação, referem-se ao descumprimento de dispositivos legais e de normativos relacionados ao Pnae e demandam a adoção de medidas corretivas. 
Coube à Segecex definir o momento e a forma de monitoramento dessas determinações, com vistas a avaliar não só o resultado das providências adotadas em âmbito local, mas também a efetividade das medidas adotadas pelo FNDE em decorrência da presente fiscalização, nos termos do voto condutor do Acórdão 496/2018, por mim proferido nos autos do TC Processo 015.062/2017-1.
Adoto nos presentes autos, portanto, o mesmo encaminhamento dado aos demais relatórios elaborados no âmbito desta FOC, nos quais restou estabelecido que, a partir do eventual descumprimento das determinações exaradas por este Tribunal, deverá ser avaliada a necessidade de os agentes públicos omissos serem responsabilizados e sancionados.
Nada a obstar, também, em relação às propostas remanescentes de recomendações e ciência dos fatos à Seduc/RO. 
Importante, ainda, levar ao conhecimento do Conselho de Alimentação Escolar do Estado as ocorrências identificadas nesta auditoria e as determinações expedidas à respectiva Secretaria de Educação, acima mencionadas, bem como as falhas relacionadas ao próprio conselho, para adoção das medidas a seu cargo.
A titular da unidade técnica ressaltou a existência de irregularidades estranhas ao objeto da presente fiscalização, com indícios de sobrepreço, de conluio entre empresas e de desvios de alimentos destinados à merenda escolar, que, além de prejuízos financeiros, podem ter comprometido o alcance dos objetivos sociais inerentes ao programa, em desacordo com o art. 23, inciso II, alínea “a”, da Lei 8.666/1993, e art. 20, da Resolução FNDE 26/2013.
Por esse motivo, em complemento das medidas acima, defendeu a necessidade de fiscalização para a apuração dos mencionados indícios de irregularidade.
No que tange ao aprofundamento dessas questões pontuais, entendo mais apropriado que a unidade técnica adote os procedimentos definidos na Resolução-TCU 308/2019, notadamente em seu art. 17, caput e parágrafos, com vistas eventual aprovação e delimitação do escopo da fiscalização a ser realizada.
Com essas considerações, voto por que o Tribunal acolha a minuta de acórdão que submeto à deliberação deste Colegiado.
TCU, Sala das Sessões Ministro Luciano Brandão Alves de Souza, em 2 de outubro de 2019.
WALTON ALENCAR RODRIGUES
Relator